ACORDAO-COMPLETO-2565724

ACÓRDÃO 2636/2022 ATA 45/2022 - PLENÁRIO

VISTOS, relatados e discutidos estes embargos de declaração opostos por José Sérgio Gabrielli de Azevedo; Ildo Luis Sauer; Rafael Mauro Comino; Cezar de Souza Tavares; e Petróleo Brasileiro S.A contra o Acórdão 834/2021-TCU-Plenário, que apreciou tomada de contas especial instaurada em razão dos prejuízos decorrentes da aquisição da Refinaria de Pasadena pela Petrobras;
ACORDAM os Ministros do Tribunal de Contas da União, reunidos em sessão do Plenário, ante as razões expostas pelo Relator, em:
9.1. conhecer dos embargos de declaração, uma vez preenchidos os requisitos de admissibilidade previstos nos artigos 32, inciso II, e 34, caput e § 1º, da Lei 8.443/1992;
9.2. rejeitar os embargos de declaração dos Srs. José Sérgio Gabrielli de Azevedo; Ildo Luis Sauer; Cezar de Souza Tavares; e Petróleo Brasileiro S.A.;
9.3. acolher parcialmente os embargos de declaração do Sr. Rafael Mauro Comino, sem efeitos modificativos, apenas para prestar ao referido embargante os esclarecimentos constantes do voto condutor desta deliberação;
9.4. dar ciência desta deliberação aos embargantes, informando-lhes que este Tribunal poderá adotar as medidas necessárias, em consonância com sua jurisprudência, caso se verifique qualquer intenção protelatória no prosseguimento destes autos.

Embargos de declaração opostos contra acórdão que apreciou tomada de contas especial instaurada para apurar os danos advindos da aquisição da Refinaria de Pasadena pela Petrobras.

Petróleo Brasileiro S.A.

3. Recorrentes: José Sérgio Gabrielli de Azevedo; Ildo Luis Sauer; Rafael Mauro Comino; Cezar de Souza Tavares; e Petróleo Brasileiro S.A.

13.1. Ministros presentes: Bruno Dantas (na Presidência), Walton Alencar Rodrigues, Benjamin Zymler, Vital do Rêgo (Relator), Jorge Oliveira e Antonio Anastasia.
13.2. Ministros-Substitutos convocados: Augusto Sherman Cavalcanti e Marcos Bemquerer Costa.
13.3. Ministro-Substituto presente: Weder de Oliveira.

Aurelio Oliveira Telles

JOSE SERGIO GABRIELLI DE AZEVEDO

Claudio Luiz da Silva Haddad

LUIS CARLOS MOREIRA DA SILVA

VITAL DO RÊGO

Ministro Vital do Rêgo.

Trata-se de embargos de declaração opostos por Ildo Luis Sauer (peça 1534) , Cezar de Souza Tavares (peça 1543) , Rafael Mauro Comino (peça 1547) , José Sérgio Gabrielli de Azevedo (peça 1556) e Petróleo Brasileiro S.A (peça 1539) contra o Acórdão 834/2021-TCU-Plenário.
Essa decisão apreciou tomada de contas especial instaurada para apurar prejuízos oriundos da aquisição da Refinaria de Pasadena. O deslinde de mérito concluiu pelo julgamento pela irregularidade das contas de alguns responsáveis, com condenação em débito e aplicação da multa do artigo 57 da Lei 8.443/1994 para alguns responsáveis e aplicação apenas de multa do artigo 58 da mesma lei para outros, assim como imputação de inabilitação para o exercício de cargo ou função pública para um grupo de ex-gestores da companhia.
Por conta do vultoso valor do débito, o TCU adotou medida cautelar de indisponibilidade de bens, bem como solicitou à Petrobras providências para as devidas medidas de arresto entre outras providências para mitigar riscos de que a situação ali enfrentada viesse a ocorrer em outros processos de aquisição e desinvestimento de ativos na estatal.
Os embargantes alegam omissões, obscuridades e contradições, cada qual em suas respectivas peças, consoante detalhes da tabela a seguir: 
	EMBARGANTE
	CARGO À ÉPOCA
	DECISÃO
	VÍCIO ALEGADO

	Ildo Luis Sauer
	Membro da Diretoria Executiva
	- Contas irregulares
- Multa do artigo 58 da Lei 8.443/1993 no valor de R$ 67.854,00
	Omissão
Contradição
Obscuridade 
Peça 1534

	Cezar de Souza Tavares
	Membro da Comissão de Negociadores
	- Contas irregulares
- Condenação em débito
- Indisponibilidade de bens 
	Omissão
Peça 1543

	Rafael Mauro Comino
	Membro da Comissão de Negociadores
	- Contas irregulares
- Condenação em débito
- Indisponibilidade de bens (cautelar) 
	Omissão
Contradição
Peça 1547

	José Sérgio Gabrielli
	Presidente da companhia
	- Contas irregulares
-Condenação em débito
- Multa do artigo 57 da Lei 8.443/1992 no valor de R$ 110 milhões
- Inabilitação para o exercício de cargo em comissão ou função de confiança
- Indisponibilidade de bens (cautelar) 
	Contradição 
Julgamento incompatível com as provas dos autos (contradição) 
Omissão

	Petrobras 
		- Medidas de arresto
- Observação do valor "as is" nos processos de investimento e desinvestimento
	
Reproduzo a seguir trechos das peças apresentadas pelos recorrentes não classificadas com restrição de acesso com as principais alegações de cada um deles. Os detalhes de imagens e outros elementos gráficos podem ser visualizados no conteúdo de cada peça, consoante indicado:
Ildo Luis Sauer (peça 1534) :
 (...) 
III - OMISSÃO - O COL. TCU NÃO APRECIOU A ALEGAÇÃO DE PRESCRIÇÃO CONTIDA NO ITEM "III.3.1" DA DEFESA APRESENTADA POR ILDO LUIS SAUER.  
No item "III.3.1" de suas alegações de defesa, Ildo Luis Sauer demonstrou que a pretensão deste Col. TCU está prescrita, "ex vi" do artigo 287, II, "b", (2) , da Lei nº 6.404/76. 
Isto porque, o prazo de 3 (três) anos, estipulado pelo referido dispositivo legal: 
0. teve como termo inicial a data de 27.04.2007, dia no qual foi publicada a ata da Assembleia Geral Ordinária que aprovou, sem ressalvas, as contas da administração da Petrobras referentes ao exercício de 2006 e, consequentemente; 
0. teve como termo final o dia de 27.04.2010. 
Entretanto, o Ministério Público junto ao Tribunal de Contas da União apresentou, apenas em 25.02.2013, a representação que gerou a Tomada de Contas Especial ora examinada. 
Portanto, a Tomada de Contas Especial em questão teve início muito tempo depois de escoado o prazo prescricional estipulado pelo artigo 287, II, "b", (2) , da Lei nº 6.404/76 e, por este motivo, merece ser extinta. 
Porém, o V. Acórdão nº 834/2021 quedou-se silente, totalmente, quanto a esta alegação, o que autoriza a oposição destes embargos de declaração. 
Ante o exposto, Ildo Luis Sauer requer, respeitosamente, ao Col. TCU, o saneamento da omissão ora apontada, a fim de que a Tomada de Contas Especial sob exame seja extinta, com fundamento na ocorrência de prescrição, como de direito. 

IV - OMISSÃO - O COL. TCU NÃO APRECIOU A ALEGAÇÃO DE NULIDADE ABSOLUTA DO V. Acórdão 1927/2014-TCU-Plenário. 
No item "III.1" de sua defesa, Ildo Luis Sauer suscitou, como primeira preliminar, a "nulidade absoluta" do V. Acórdão 1927/2014-TCU-Plenário, que deu origem à Tomada Contas Especial em tela, "ex vi" da violação do artigo 158, "caput" e § 3º, da Lei nº 6.404/76 e do artigo 5º, LIV e LV da CF. 
Isto porque, o V. Acórdão 1927/2014-TCU-Plenário, proferido pelo Col. TCU, decidiu instaurar a Tomada de Contas Especial e acusar Ildo Luis Sauer, exdiretor de Gás e Energia, por prejuízo milionário aos cofres da Petrobras sem, contudo, descrever os referidos pressupostos legais que, em tese, abririam a possibilidade jurídica de apurar a responsabilidade do Requerido. 
Em consequência, como Ildo Luis Sauer demonstrou em suas alegações de defesa, o referido V. Acórdão do Col. TCU padece de nulidade, porque o impossibilitou de exercer a ampla defesa e o contraditório, o que representa violação inequívoca do artigo 158, "caput" e § 3º, da Lei nº 6.404/76 e do artigo 5º, LIV e LV da CF. 
Entretanto, o V. Acórdão nº 834/2021 não enfrentou tal arguição de nulidade, circunstância que autoriza a oposição destes embargos de declaração. 
Destarte, Ildo Luis Sauer requer, respeitosamente, ao Col. TCU, o saneamento da omissão ora apontada, com a consequente reforma do V. Acórdão nº 834/2021, a fim de que a Tomada de Contas Especial sob exame seja extinta, sem a apreciação de seu mérito, como de direito. 
V - CONTRADIÇÃO - NÃO É JURIDICAMENTE POSSÍVEL IMPUTAR, A ILDO LUIS SAUER, A VIOLAÇÃO DO DEVER DE DILIGÊNCIA, PORQUE O PRÓPRIO V. ACÓRDÃO Nº 834/2021 RECONHECE QUE "A AVALIAÇÃO DO NEGÓCIO FOI REALIZADA EM UM AMBIENTE QUE NÃO PERMITIRIA AO ADMINISTRADOR QUE AGIU DE BOA-FÉ IMPLEMENTAR CONTROLES MAIS INTENSOS A FIM DE MITIGAR OU PREVER A OCORRÊNCIA DE ILÍCITOS DAQUELA MAGNITUDE". 
Como já foi dito neste recurso, o V. Acórdão nº 834/2021 sustenta que Ildo Luis Sauer teria inobservado os deveres de diligência, de se informar e de investigar porque, durante a reunião da Diretoria Executiva de 02.02.2006, não teria requisitado, aos responsáveis pelo projeto de aquisição da primeira metade da Refinaria de Pasadena, (i) tanto a avaliação, de acordo com o critério "as is", desta refinaria, (ii) quanto maiores detalhes sobre a "fairness opinion" emitida pelo Citigroup. 
Entretanto, em evidente contradição com a imputação feita contra Ildo Luis Sauer, o mesmo V. Acórdão nº 834/2021 sustenta, e aqui com total acerto:  
0. que existia, dentro da Petrobras, um "grupo de funcionários", no qual Ildo Luis Sauer não está incluído, visando obter vantagens indevidas por meio do projeto de aquisição da Refinaria de Pasadena;  
0.  que o ambiente criado por este "grupo de funcionários" impedia que os administradores de boa-fé, dentre eles Ildo Luis Sauer, implementassem controles a fim de mitigar ou prever a ocorrência de ilícitos e, principalmente,  
0. que mesmo se Ildo Luis Sauer, e os demais Diretores, que exerciam suas atribuições com boa-fé, tivessem conhecimento, tanto do valor "as is" da Refinaria de Pasadena, quanto da íntegra da "fairness opinion" elaborada pelo Citigroup, tal circunstância não impediria que a Petrobras aceitasse contrapropostas da Astra em montantes que "superassem o valor considerado justo" para a Refinaria de Pasadena. 
Isto é o que se colhe dos seguintes trechos do V. Acórdão nº 834/2021, "in verbis": 
"370. (...) No entanto, precisa-se ponderar que havia um grupo de funcionários da estatal agindo deliberadamente em prol de outros interesses que não os da companhia, a fim de angariar vantagens pecuniárias e até mesmo políticas. 
371. Não há evidências nos autos de que todos os envolvidos soubessem da existência desse esquema, o que permite concluir que a avaliação do negócio foi realizada em um ambiente que não permitiria ao administrador que agiu de boa-fé implementar controles mais intensos a fim de mitigar ou prever a ocorrência de ilícitos daquela magnitude. 
 (...) 
373. Diante disso, não posso concluir que o conhecimento prévio, pelos administradores, do valor as is, bem como dos cenários do fairness opinion, impediria a Petrobras de ter aceitado contrapropostas da Astra que superassem esse valor considerado como "justo", já que havia um grupo dentro da companhia repassando informações para a empresa belga sobre a importância da aquisição para a Petrobras, a troco de recebimento de propina, seja para alcançar objetivos estratégicos, seja para cumprir compromissos políticos ou até mesmo por interesse pessoal." (grifamos) 
Ademais, o V. Acórdão nº 834/2021 detalha, em seus parágrafos 410 a 416, com base nas colaborações premiadas de Paulo Roberto Costa e Agosthilde Mônaco, o esquema de corrupção que o já citado "grupo de funcionários" teria montado, dentro da Petrobras, a fim de obter somas milionárias, em dólares norte-americanos, às custas do projeto de aquisição da Refinaria de Pasadena. 
Ressalte-se, ainda, que em seu parágrafo 417, o V. Acórdão nº 834/2021 assevera que a Força Tarefa da Lava Jato arrolou e pediu o indiciamento de onze responsáveis -- dentre os quais Ildo Luis Sauer não se encontra --, por crimes de corrupção e lavagem de dinheiro, "in litteris": 
"417. O processo 5055008-78.2017.404.7000, inquérito em apuração na Força Tarefa da Lava Jato, arrolou onze responsáveis, incluindo exexecutivos da Astra e operadores financeiros, por crimes de corrupção e lavagem de dinheiro envolvendo US$ 17 milhões (peça 940) . (...) " 
Nesse sentido, com o devido acatamento, o V. Acórdão nº 834/2021 é obscuro e contraditório! 
Isto porque, não é juridicamente possível conciliar, de um lado, a imputação de inobservância do dever de diligência feita contra Ildo Luis Sauer e, de outro, as constatações acertadas deste Col. TCU, constantes do V. Acórdão nº 834/2021, segundo as quais, repita-se: 
0. "havia um grupo de funcionários da estatal agindo deliberadamente em prol de outros interesses que não os da companhia, a fim de angariar vantagens pecuniárias"; 
0. "a avaliação do negócio foi realizada em um ambiente que não permitiria ao administrador que agiu de boa-fé implementar controles mais intensos a fim de mitigar ou prever a ocorrência de ilícitos daquela magnitude" e 
0. que mesmo que Ildo Luis Sauer tivesse solicitado e conhecesse a avalição "as is" da Refinaria de Pasadena, bem como o inteiro teor da "fairness opinion" emitida pelo Citigroup, isto não impediria que os envolvidos no esquema de corrupção fechassem a aquisição por valor acima do que seria o "valor justo" da Refinaria de Pasadena. 
Em suma, no próprio V. Acórdão nº 834/2021, há afirmações e indicações de provas segundo as quais Ildo Luis Sauer não violou os deveres de diligência, de se informar e de investigar. Ao contrário, decorre dos fundamentos do V. Acórdão nº 834/2021 que Ildo Luis Sauer foi vítima de um esquema de corrupção que, deliberadamente, sabotava a Diretoria Executiva da Petrobras, suprimindo desta Diretoria informações importantes, com  "habilidade" suficiente para não levantar suspeitas nos diretores não envolvidos no intento ilícito, para que, assim, a aquisição da primeira metade da Refinaria de Pasadena pudesse ser concretizada e os interesses financeiros escusos atingidos. 
Destarte, Ildo Luis Sauer requer ao Col. TCU que, com fulcro nos artigos 32, II e 34 da Lei 8.443/1992 e, notadamente, no artigo 22, § 1º da Lei de Introdução às Normas do Direito Brasileiro[footnoteRef:2], sane a contradição e a obscuridade aqui apontadas e, assim, reconheça que Ildo Luis Sauer não violou os deveres de diligência, de se informar e de investigar, com a consequente reforma do V. Acórdão nº 834/2021, para que as suas contas sejam julgadas regulares e para que seja cancelada a sanção de multa contra ele aplicada, como de direito.  [2:  Art. 22.  Na interpretação de normas sobre gestão pública, serão considerados os obstáculos e as dificuldades reais do gestor e as exigências das políticas públicas a seu cargo, sem prejuízo dos direitos dos administrados.       § 1º  Em decisão sobre regularidade de conduta ou validade de ato, contrato, ajuste, processo ou norma administrativa, serão consideradas as circunstâncias práticas que houverem imposto, limitado ou condicionado a ação do agente. ] 
VI - CONTRADIÇÃO - O V. ACÓRDÃO Nº 834/2021 ASSEVERA QUE ILDO LUIS SAUER TERIA DESCUMPRIDO OS DEVERES DE DILIGÊNCIA, DE SE INFORMAR E DE INVESTIGAR PORQUE NÃO TERIA SOLICITADO A AVALIAÇÃO "AS IS" DA REFINARIA DE PASADENA. ENTRETANTO, O MESMO V. ACÓRDÃO Nº 834/2021 ADUZ QUE A NÃO APRESENTAÇÃO DO VALOR "AS IS" NÃO SERIA, POR SI SÓ, UMA "RED FLAG" QUE DEVERIA TER LEVANTADO SUSPEITAS NA DIRETORIA EXECUTIVA DA PETROBRAS.  
O V. Acórdão nº 834/2021 assevera que Ildo Luis Sauer teria inobservado os deveres de diligência, de se informar e de investigar. 
De acordo com o Col. TCU, tal inobservância estaria caracterizada porque, durante a reunião da Diretoria Executiva de 02.02.2006, Ildo Luis Sauer não teria requisitado, aos responsáveis pelo projeto de aquisição da primeira metade da Refinaria de Pasadena, a avaliação "as is" (no estado em que se encontrava) desta refinaria. 
Entretanto, de maneira claramente contraditória com a imputação que faz contra Ildo Luis Sauer, o V. Acórdão nº 834/2021 assevera que: 
0. a avaliação "as is" de um ativo é apenas um ponto de partida negocial; 
0. a Refinaria de Pasadena poderia ser vendida por quantia superior à avaliação "as is", sem que isso configurasse, necessariamente, um ato ilícito; 
0. a não apresentação da avaliação "as is" à Diretoria Executiva, durante a reunião de 02.02.2006, não pode ser considerada uma "red flag" que deveria ter levantado suspeitas nos diretores não envolvidos na negociação e no projeto de aquisição da primeira metade da Refinaria de Pasadena e 
0. "mesmo em um ambiente negocial isento de vícios, a refinaria poderia superar o valor 'as is', ainda que esses responsáveis tivessem cumprido integralmente o dever de diligência". 
Isto é o que se extrai do V. Acórdão nº 834/2021, especialmente, de seus parágrafos 346 e 406, a seguir citados, "in verbis": 
"346. Destaco também que em uma negociação desse tipo, até seria natural que a refinaria não fosse vendida pelo valor "as is", porquanto este valor é um ponto de partida, que pode ser alterado a depender da sinergia entre vendedor e comprador. Logo, a não apresentação do valor as is entre os documentos da aprovação não pode ser considerada por si só um "red flag". 
 (...) 
406. (...) Reafirmo que não há imputação de prejuízo para esses responsáveis [que não agiram com dolo ou má-fé], porquanto não há como garantir que o débito não exceda o real valor devido, já que mesmo em um ambiente negocial isento de vícios, a refinaria poderia superar o valor as is, ainda que esses responsáveis tivessem cumprido integralmente o dever de diligência." (grifamos) 
Ora, com o máximo acatamento, (i) se o próprio Col. TCU afirma -- corretamente --, que a ausência da avaliação "as is" da Refinaria de Pasadena não constituiu uma "red flag" que deveria ter levantado a suspeita dos integrantes da Diretoria da Petrobras, então, (ii) não é juridicamente possível imputar, à Ildo Luis Sauer, de maneira totalmente contraditória, a violação dos deveres de diligência, de se informar e de investigar, justamente sob a alegação de que ele deveria ter solicitado a avaliação "as is" aos responsáveis pelo projeto da aquisição da primeira metade da Refinaria de Pasadena! 
Pelos fundamentos aqui expostos, Ildo Luis Sauer requer ao Col. TCU que, com fulcro nos artigos 32, II e 34 da Lei 8.443/1992 e, notadamente, no artigo 22, § 1º da Lei de Introdução às Normas do Direito Brasileiro, sane a contradição e a obscuridade aqui apontadas, com a consequente reforma do V. Acórdão nº 834/2021, para que as suas contas sejam julgadas regulares e para que seja cancelada a sanção de multa, como de direito. 
VII - CONTRADIÇÃO - O V. ACÓRDÃO Nº 834/2021 AFIRMA QUE ILDO LUIS SAUER TERIA VIOLADO OS DEVERES DE DILIGÊNCIA, DE SE INFORMAR E DE INVESTIGAR PORQUE NÃO TERIA SOLICITADO A AVALIAÇÃO "AS IS" DA REFINARIA DE PASADENA E DETALHES SOBRE A "FAIRNESS OPINION". ENTRETANTO, ESTE MESMO V. ACÓRDÃO AFIRMA QUE OS VALORES LEVADOS AO CONHECIMENTO DA DIRETORIA EXECUTIVA FORAM CORROBORADOS PELA "FAIRNESS OPINION" DO CITIGROUP, MESMO ESTA NÃO TENDO SIDO APRESENTADA COM OS RESPECTIVOS ANEXOS. 
O Col. TCU decidiu que Ildo Luis Sauer teria descumprido os deveres de diligência, de se informar e de investigar, porque não teria solicitado, aos responsáveis pelo projeto de aquisição da primeira metade da Refinaria de Pasadena, durante a reunião da Diretoria Executiva ocorrida em 02.02.2006, (i) a avaliação "as is" da Refinaria de Pasadena, bem como (ii) maiores informações sobre a "fairness opinion" emitida pelo Citigoup. 
Tais fundamentos constam, notadamente, nos parágrafos 301, 302 e 306 do V. Acórdão nº 834/2021. 
Porém, contrariamente à tal imputação que faz contra Ildo Luis Sauer, o próprio V. Acórdão nº 834/2021, de maneira acertada: 
0. assevera que os valores apresentados, pelos responsáveis pela aquisição da primeira metade de Refinaria de Pasadena, foram corroborados pela "fairness opinion" elaborada e apresentada pelo Citigroup; 
0. confirma que a "fairness opinion", emitida pelo Citigroup, "continha parecer favorável à operação"; 
0. reconhece que a "fairness opinion", da forma como fora apresentada à Diretoria Executiva na reunião de 02.02.2006, consubstancia um "parecer independente, de uma instituição renomada" e 
0. concluiu que a "fairness opinion", mesmo não tendo sido apresentada com os seus anexos, "diminui a probabilidade de um administrador médio perceber qualquer vício nesse tipo de transação e identificar um red flag, a ponto de requisitar esclarecimentos e se valer do dever de investigar". (grifamos) 
Com efeito, tais assertivas do V. Acórdão nº 834/2021 constam, notadamente, dos parágrafos a seguir citados, "in verbis": 
"386. Destaco também que em uma negociação desse tipo, até seria natural que a refinaria não fosse vendida pelo valor "as is", porquanto este valor é um ponto de partida, que pode ser alterado a depender da sinergia entre vendedor e comprador. Logo, a não apresentação do valor as is entre os documentos da aprovação não pode ser considerada por si só um "red flag". 
387. O segundo ponto de reflexão é que os valores apresentados foram corroborados pelo relatório da fairness opinion do Citigroup que, a despeito de não ter sido disponibilizado com seu anexo, continha parecer favorável à operação.  
388 	Naquele momento, a confirmação desse parecer independente, de uma instituição renomada, diminui a probabilidade de um administrador médio perceber qualquer vício nesse tipo de transação e identificar um red flag, a ponto de requisitar esclarecimentos e se valer do dever de investigar." (grifamos) 
De fato, como reconhece o próprio Col. TCU, diante de tudo quanto fora exposto e apresentado, na reunião de Diretoria Executiva ocorrida em 02.02.2006, Ildo Luis Sauer não tinha elementos ou indícios (i) seja para "perceber qualquer vício", (ii) seja para requisitar maiores esclarecimentos, tanto acerca da avaliação da Refinaria, quanto sobre a "fairness opinion" do Citigroup. 
Logo, não é juridicamente possível exigir que, na reunião de Diretoria Executiva de 02.02.2006, Ildo Luis Sauer tivesse questionado a proposta da área internacional da Petrobras e se colocado, contrariamente, à aprovação buscada por esta mesma área! 
Destarte, pelos supra citados fundamentos, reconhecidos pelo próprio V. Acórdão nº 834/2021, a conclusão a qual se chega é no sentido de não ser juridicamente possível imputar a Ildo Luis Sauer a violação dos deveres de diligência, de se informar e de investigar. 
Ante o exposto, Ildo Luis Sauer requer ao Col. TCU que, com fulcro nos artigos 32, II e 34 da Lei 8.443/1992 e artigo 22, § 1º da Lei de Introdução às Normas do Direito Brasileiro, sane a contradição aqui apontada e reforme do V. Acórdão nº 834/2021 para que as suas contas sejam julgadas regulares e para que seja cancelada a sanção de multa contra ele imposta, como de direito. 
VIII - CONTRADIÇÃO - O V. ACÓRDÃO Nº 834/2021 RECONHECEU, ACERTADAMENTE, QUE ILDO LUIS SAUER NÃO PODE SER RESPONSABILIZADO "EX VI" ART. 159, § 6º DA LEI DAS S/A. ENTRETANTO, CONTRADITORIAMENTE, REJEITOU AS SUAS CONTAS E APLICOU-LHE SANÇÃO PECUNIÁRIA. 
O artigo 159, § 6º da Lei nº 6.404/76 (Lei das S/A) estipula que "o juiz poderá reconhecer a exclusão da responsabilidade do administrador, se convencido de que este agiu de boa-fé e visando ao interesse da companhia." 
Portanto, o referido dispositivo legal veicula uma hipótese de "excludente de responsabilidade" que, consequentemente, impede a aplicação de sanções contra administradores de sociedades por ações, desde que estes tenham agido de boa-fé e visando o interesse da companhia. 
Pois bem. 
O V. Acórdão nº 834/2021 assevera, corretamente, que: 
0. o disposto no art. 159, § 6º da Lei das S/A pode ser aplicado à hipótese de Ildo Luis Sauer, bem como a todos os demais integrantes da Diretoria Executiva que, comprovadamente, atuaram de boa-fé e visando o interesse da Petrobras e 
0. tal dispositivo legal institui uma cláusula de exclusão de responsabilidade do administrador de sociedades por ações.  
Isto é o que se colhe, notadamente, dos parágrafos do V. Acórdão nº 834/2021 que serão transcritos a seguir, "in litteris": 
"396. Quantos aos demais envolvidos que não afrontaram o dever de lealdade, acolho também, em essência, os argumentos do diretor e do secretário da SecexEstatais quanto à possibilidade de aplicação do §6º do art. 159 da Lei 6.404/1976: (...) 
397. Alinho-me ao entendimento da secretaria de que há como adotar o referido dispositivo, ou seja, a exclusão da responsabilidade de administradores, nos casos em que houve quebra do dever de diligência, mas não houve comprovação de dolo.  
 (...) 
Nesse contexto, o art. 159, § 6º, ignora aspectos essenciais da BJR. Veja-se que tal artigo permite ao juízo a exclusão de responsabilidade do administrador mesmo em casos de presença de culpa stricto sensu: atos negligentes, imprudentes ou imperitos. (ROCHA, João Luiz Coelho da. Administradores, conselheiros e prepostos de sociedades. Rio de Janeiro: Lumen Juris, 2005, p. 88) . 
Não se está aqui afirmando que a BJR não possa ser aplicada em nosso ordenamento jurídico, mas sim que esta regra está consubstanciada no conjunto de artigos 153 a 158 da Lei das S.A., não guardando associação específica com o artigo 159, § 6º, desse normativo." 
Nesse sentido, a exclusão de responsabilidade veiculada pelo citado art. 159, § 6º da Lei das S/A impede a imposição de sanções contra o administrador que agiu de boa-fé, como é o caso de Ildo Luis Sauer, como reconhece o V. Acórdão nº 834/2021, com total acerto. 
Com o devido acatamento, o direito pátrio não permite a aplicação de sanção decorrente de conduta pela qual a pessoa que se pretende sancionar não tem responsabilidade.  
E se não há, "ex vi" art. 159, § 6º da Lei das S/A, a possibilidade jurídica de impor sanção, este Col. TCU não poderia, "data venia", ter aplicado, contra Ildo Luis Sauer, as penas de rejeição de contas e de multa. 
Por estes fundamentos, Ildo Luis Sauer requer ao Col. TCU, com fulcro nos artigos 32, II e 34 da Lei 8.443/1992, o saneamento da contradição aqui apontada, com a consequente reforma do V. Acórdão nº 834/2021, a fim de que as suas contas sejam julgadas regulares e para que seja cancelada a sanção de multa contra ele imposta, como de direito. 
IX - PEDIDO 
Ante o exposto, Ildo Luis Sauer requer, respeitosamente, ao Col. TCU, com fulcro nos artigos 32, II e 34 da Lei 8.443/1992 e, notadamente, no artigo 22, § 1º da Lei de Introdução às Normas do Direito Brasileiro: 
0.  o suprimento a omissão apontada e o acolhimento da alegação de prescrição, a fim de se decretar, com este fundamento, a extinção da presente Tomada de Contas Especial ou, subsidiariamente, 
0. o saneamento da omissão apontada, com relação à alegação de "nulidade absoluta", a fim de que a presente Tomada de Contas Especial seja extinta, sem julgamento de mérito ou, ainda subsidiariamente; 
0. o saneamento das contradições e obscuridades aqui apontadas e, assim, declaração de que Ildo Luis Sauer não violou os deveres de diligência, de se informar e de investigar, com a consequente reforma do V. Acórdão nº 834/2021, a fim de que as suas contas sejam julgadas regulares e para que seja cancelada a sanção de multa contra ele aplicada, como de direito. 
Cezar de Souza Tavares (peça 1543) :
 (...) 
Após a apresentação das alegações de defesa pelos responsáveis, o pronunciamento da Unidade técnica (Peça 1252) e a emissão de Parecer pelo Parquet de Contas (Peça 1324) , foi proferido o Acórdão nº 834/2021-P, em sessão do dia 14.04.2021, que julgou irregulares as contas de CST e o condenou solidariamente em débito, além de ter determinado a indisponibilidade de seus bens. 
Contudo, há três elementos passíveis de integração que não foram analisados no Acórdão embargado. São eles: (i) o transcurso de tempo superior a 10 (dez) anos, desde a ocorrência dos fatos e a primeira oportunidade de CST se manifestar nos autos, acrescido do prejuízo ao pleno exercício do contraditório e da ampla defesa, à luz do art. 6º, inciso II, da Instrução Normativa ("IN") nº 71/2012; (ii) a ausência de realização do procedimento de desconsideração da personalidade jurídica, visto que CST era sócio de empresa prestadora de serviços de consultoria, subcontratada da Petrobras; e (iii) a ausência de demonstração de ato formal praticado por CST que teria concorrido para o suposto dano ao erário imputado - não tendo sido observado  fundamento determinante proferido em julgado anterior desta e. Corte de Contas. 
II - PRESCRIÇÃO DECENAL: 
INCONTROVERSO PREJUÍZO À AMPLA DEFESA E AO CONTRADITÓRIO 
Inicialmente, consigna-se o entendimento consolidado desta e. Corte de Contas no sentido de se admitir a oposição de embargos de declaração, com a finalidade de arguir matéria de ordem pública - a exemplo da prescrição -, ainda que não suscitada na defesa do responsável, visto que "questões dessa natureza não se sujeitam à preclusão, podendo ser conhecidas a qualquer tempo"[footnoteRef:3]:  [3:  No mesmo sentido: "É possível relevar a ausência de alegação quanto a obscuridade, omissão ou contradição no acórdão recorrido e conhecer de embargos de declaração opostos com a finalidade de arguir vício em matéria de ordem pública, uma vez que questões dessa natureza não se sujeitam à preclusão, podendo ser conhecidas a qualquer tempo" (TCU, Acórdão nº 2.701/2020, Rel. Min. Raimundo Carreiro, Plenário, j. 07.10.2020) . ] 
"Admite-se a oposição de embargos de declaração para arguir vício em matéria de ordem pública, mesmo que não suscitado na decisão embargada, uma vez que questões dessa natureza não se sujeitam à preclusão, podendo ser conhecidas a qualquer tempo". 
 (TCU, Acórdão nº 271/2019, Rel. Min. Bruno Dantas, Plenário, j. 13.02.2019) . 
Nesse contexto, consoante se depreende da análise dos autos, entre a data de ocorrência das supostas irregularidades, o ano de 2005 - aquisição da primeira metade da Refinaria - e a data de citação de CST, ocorrida em 20.10.2017, é evidente que o lapso de tempo percorrido é superior a 10 anos, o que, conforme disposto no art. 6º, inciso II, da IN nº 71/2012 desta Corte[footnoteRef:4], consiste em hipótese de dispensa da instauração de tomada de contas especial.  [4:  "Art. 6º Salvo determinação em contrário do Tribunal de Contas da União, fica dispensada a instauração da tomada de contas especial, nas seguintes hipóteses: (...) II - houver transcorrido prazo superior a dez anos entre a data provável de ocorrência do dano e a primeira notificação dos responsáveis pela autoridade administrativa competente;". ] 
No caso concreto, além do transcurso de tempo superior a 10 anos, resta configurado prejuízo efetivamente suportado pela defesa decorrente desse ínterim. Ou seja, mesmo que não se incida automaticamente a referida regra do arquivamento pela prescrição decenal, é necessário o arquivamento deste processo em virtude da limitação ao exercício pleno da ampla defesa. 
O entendimento pacífico desta e. Corte de Contas se alinha no mesmo sentido. Configurada a limitação ao exercício pleno do direito de defesa, decorrente do longo decurso do tempo, forçoso se concluir pelo arquivamento do feito[footnoteRef:5]:  [5:  No mesmo sentido: "Uma vez instaurada, o largo interregno temporal apenas enseja o julgamento pela iliquidez das contas caso reste comprovado que, por este motivo, tenham sido prejudicados o contraditório e a ampla defesa do responsável" (TCU, Acórdão nº 139/2017, Rel. Min. Bruno Dantas, Plenário, j. 01.02.2017) . E ainda: TCU, Acórdão nº 7.581/2019, Rel. Min. Walton Alencar Rodrigues, Primeira Câmara, j. 13.08.2019; e TCU, Acórdão nº 2.755/2010, Rel. Min. José Mucio Monteiro, Plenário, j. 13.10.2010. ] 
"12. Nesse sentido, dou provimento ao recurso, de modo a determinar o arquivamento do processo, sem julgamento de mérito, por ausência dos pressupostos de desenvolvimento válido e regular relacionados com o exercício do contraditório e da ampla defesa, provocada pela morosidade do concedente no exame da prestação de contas do convênio, com amparo no art. 212 do Regimento do TCU c/c o art. 6º, inciso II, da Instrução Normativa - TCU 71/2012". 
 (TCU, Acórdão nº 12.119/2018, Rel. Min. Aroldo Cedraz, Segunda Câmara, j. 04.12.2018) . 
Ora, uma vez que as supostas irregularidades em exame ocorreram no ano de 2005, sendo que a citação de CST somente veio a ocorrer mais de 10 anos depois, é indiscutível, portanto, o distanciamento temporal com relação à data dos fatos descritos nesta tomada de contas especial. 
A fim de se demonstrar o prejuízo da defesa pelo longo decurso do tempo, além da notável dificuldade de se historiar os fatos, cita-se, ainda, que não são necessários maiores esclarecimentos acerca da extensa precariedade que era o armazenamento de dados existente em meado dos anos 2000. Como demonstração de que o decurso do tempo inviabilizou o pleno exercício do direito de defesa e do contraditório de CST, transcreve-se trechos da instrução da Unidade Técnica na qual se destaca a impossibilidade de apurar as condições contratuais da atuação de CST, apesar do encaminhamento de documentação pela Petrobras (Peça 1252, p. 179) : 
 
Desse modo, veja-se que sequer a Unidade Técnica desta e. Corte de Contas, em extenso pronunciamento de quase 300 páginas, logrou êxito na identificação de documentos necessários para o devido exame dos autos, sobretudo, no estabelecimento da relação de CST, por meio de pessoa jurídica subcontratada, com a Petrobras. 
Logo, resta evidente que o pleno exercício da ampla defesa se tornou demasiadamente inviabilizado. Ora, pelos trechos da instrução supramencionados, é inconteste que a Unidade Técnica, inclusive, encontrou incontáveis percalços na obtenção de elementos para formalização de seu pronunciamento. Não se espera, portanto, que um prestador de serviço de consultoria de empresa subcontratada, há muito distante do exercício de suas ocupações, encontraria melhor sorte. 
Desse modo, não subsiste alternativa senão o arquivamento desta TCE com relação a CST em razão da ocorrência da prescrição decenal, bem como ao prejuízo do exercício absoluto do direito à ampla defesa, consoante dispõe o art. 20, da Lei nº 8.443/1992 c/c o art. 6º e 19 da IN nº 71/2012, desta e. Corte de Contas e art. 212, do RI-TCU. 
III - DESCONSIDERAÇÃO DA PERSONALIDADE JURÍDICA: 
INOBSERVÂNCIA DOS PROCEDIMENTOS LEGAIS NECESSÁRIOS 
Consoante esclarecido de forma pormenorizada nos autos, CST, além de não possuir qualquer vínculo pessoal com a Petrobras, desde a sua aposentadoria em 2002, atuou por intermédio de pessoa jurídica subcontratada de empresa terceirizada da Petrobras, a ATNAS ENGENHARIA (Peça 937) . 
Por via de consequência, é imprescindível o exame quanto ao procedimento de desconsideração da personalidade jurídica, para fins de responsabilização de sócios de pessoas jurídicas, a exemplo de CST - consoante minuciosa argumentação exposta nas suas alegações de defesa (Peça 937, p. 14/17) . 
Acerca da desconsideração da personalidade jurídica, consigna-se a necessidade prévia de deliberação do Tribunal sobre o procedimento, à luz da jurisprudência pacífica desta Corte[footnoteRef:6]:  [6:  Ver também: TCU, Acórdão nº 13.196/2016, Rel. Min. Ana Arraes, Segunda Câmara, j. 29.11.2016; TCU, Acórdão nº 2.018/2018, Rel. Min. Aroldo Cedraz, Plenário, j. 29.08.2018. ] 
"Somente se procederá à citação dos sócios ou administradores responsáveis pelo abuso de direito após a deliberação do colegiado competente acerca da desconsideração da personalidade jurídica da empresa responsável pelo dano ou beneficiada com pagamentos irregulares". 
 (TCU, Acórdão nº 4.829/2017, Rel. Min. Ana Arraes, Segunda Câmara, j. 30.05.2017) . 
*** 
"A desconsideração da personalidade jurídica será decidida pelo colegiado competente para julgar o processo em que ocorrer a questão incidental, devendo a citação dos administradores ou sócios responsáveis pelo abuso de direito ser realizada após a deliberação que aplicar o instituto". 
 (TCU, Acórdão nº 2.474/2019, Rel. Min. Weder de Oliveira, Primeira Câmara, j. 19.03.2019) . 
Nesse cenário, em contratos celebrados entre entidades privadas e o Poder Público, deve-se prevalecer, tão somente, a responsabilidade da pessoa jurídica. Isso porque se entende que quando o vínculo deriva de um contrato, a responsabilidade patrimonial é prioritariamente da pessoa jurídica contratada, por ter sido ela que se obrigou perante a Administração Pública. Afinal, a responsabilidade da pessoa jurídica é pela execução da obrigação e não apenas pela prestação de contas. 
Assim, somente pode se atingir o patrimônio da pessoa física - sócio ou administrador - quando preenchidos os requisitos legais para a desconsideração da personalidade jurídica, caracterizadas pelo desvio de finalidade ou pela confusão patrimonial, à luz da Teoria Maior da Desconsideração, aplicada por esta e. Corte de Contas[footnoteRef:7] - consoante previsão do art. 50, do Código Civil e do art. 14, da Lei nº 12.846/2013, a Lei Anticorrupção:  [7:  No mesmo sentido: "O diretor relembrou que não se imputa responsabilidade solidária aos particulares, agentes das empresas privadas, salvo nas hipóteses de desconsideração da personalidade jurídica, quando sócios e administradores podem ser alcançados. À luz do entendimento adotado nos Acórdão 835/2015-TCU-PlenárioIenário e 2.267/2015-TCU-Primeira Câmara, acolho a sugestão do diretor, no sentido de excluir desta relação processual os engenheiros Reinaldo Damasceno da Silva e Ang Paula da Silva Machado" (TCU, Acórdão nº 1.714/2017, Rel. Min. Augusto Sherman, Plenário, j. 08.09.2017) .   ] 
"Havendo abuso da personalidade jurídica, caracterizado pelo desvio de finalidade ou pela confusão patrimonial, o TCU aplica a teoria da desconsideração da personalidade jurídica para responsabilizar os sócios da empresa contratada pelo dano causado ao erário, com fundamento no art. 50 do Código Civil". 
 (TCU, Acórdão nº 4.481/2015, Rel. Min. Bruno Dantas, Primeira Câmara, j. 11.08.2015) . 
*** 
"Em caso de abuso da personalidade jurídica, caracterizado pelo desvio de finalidade ou pela confusão patrimonial, o TCU pode desconsiderar a personalidade jurídica da sociedade empresária para que seus sócios de direito ou de fato respondam solidariamente pelo dano apurado em processo de contas". 
 (TCU, Acórdão nº 5.548/2014, Rel. Min. Marcos Bemquerer, Segunda Câmara, j. 07.10.2014) . 
No caso concreto, acerca da desconsideração da personalidade jurídica para fins de responsabilização de CST, o Acórdão embargado se limitou a aduzir a sua desnecessidade, reproduzindo trecho da instrução da Unidade Técnica - caracterizando flagrante omissão na análise dos argumentos expostos nas alegações de defesa (Peça 937) -, nos seguintes termos (Peça 1252, p. 180) : 
 
Contudo, não houve a realização deste procedimento nos presentes autos, o que, consoante disposição legal e jurisprudencial, inviabiliza o alcance dos sócios de pessoa jurídica. Desse modo, há de ser realizado juízo de mérito sobre a desconsideração da personalidade jurídica da empresa a qual CST figurava como sócio, com a consequente verificação de sua responsabilidade em autos apartados. 
IV - AUSÊNCIA DA PRÁTICA DE ATO FORMAL: 
ARGUMENTO NÃO ANALISADO 
Esclarece-se, inicialmente, que o Superior Tribunal de Justiça ("STJ") entende que as colocações realizadas da "tribuna", quando há sustentação oral do patrono da parte, integram a decisão proferida. Por essa razão, a decisão que não analisar os argumentos expostos em sede de sustentação é passível de ser embargada, nos termos do seguinte julgado: 
"EMBARGOS DE DECLARAÇÃO. HABEAS CORPUS. ALEGADA OMISSÃO DO ACÓRDÃO. ARESTO QUE TERIA DEIXADO DE CONSIGNAR TESE SUSTENTADA ORALMENTE PELA DEFESA NA SESSÃO DE JULGAMENTO DO WRIT. POSTERIOR JUNTADA DAS NOTAS TAQUIGRÁFICAS. DEFEITO SANADO. ACLARATÓRIOS ACOLHIDOS, SEM EFEITOS MODIFICATIVOS. 
1. Da leitura do acórdão impugnado, observa-se que, de fato, não há qualquer menção à apontada eiva na dosimetria da reprimenda imposta ao paciente, e que foi sustentada apenas no julgamento do presente habeas corpus, quando o impetrante fez uso da palavra em sustentação oral. 
 (...) 
3. Por sua vez, o artigo 103 do mesmo Estatuto preconiza que as notas taquigráficas - que registrarão o relatório, a discussão, os votos fundamentados, bem como as perguntas feitas aos advogados e suas respostas -, depois de revistas e rubricadas, devem ser juntadas aos autos, com o acórdão, regra que vem sendo flexibilizada em nome do princípio da celeridade processual, e observada apenas quando há pedido formulado por Ministro ou pelas partes. 
Precedentes. 
 (...) ". 
 (STJ, EDcl no HC 135.142/MS, Rel. Min. Jorge Mussi, Quinta Turma, j. 
21.06.2011, DJe 01.08.2011) . 
Trecho do Voto: 
"Da leitura do acórdão impugnado, observa-se que, de fato, não há qualquer menção à apontada eiva na dosimetria da reprimenda imposta ao paciente, e que foi sustentada apenas no julgamento do presente habeas corpus, quando o impetrante fez uso da palavra em sustentação oral". 
Nesse sentido, ressalta-se que o patrono de CST em suas alegações orais, na sessão realizada em 14.04.2021[footnoteRef:8] - o que ora se embarga, requereu o julgamento isonômico pelo Tribunal ao entendimento aplicado no Processo nº Processo 029.376/2017-3, resumido no parágrafo 26, da Instrução destes autos (Peça 1252) , em que se apurou a eventual responsabilidade de um exempregado da Petrobras na aquisição da Refinaria, nos termos da seguinte síntese do objeto, transcrita abaixo (Peça 1252, p. 23) :  [8:  O que pode ser verificado da sustentação oral realizada no período compreendido entre 2h52min30 e 2h57min10, mais precisamente no trecho a partir de 2h55min, da reprodução da Sessão do Plenário Telepresencial disponibilizada pelo Tribunal: https://www.youtube.com/watch?v=TNWGnwms7_8. Acesso em 29.04.2021. ] 
 
Com base nas mesmas razões, o Plenário desta e. Corte de Contas igualmente concluiu pela ausência de nexo direto de causalidade entre as ações praticadas pelo então empregado e o eventual dano ao erário decorrente da aquisição da Refinaria, nos termos do Acórdão de Relação nº 1.312/2019: 
 
A referida conclusão foi ratificada pelo Acórdão 524/2021-TCU-Plenário - que entendeu pela manutenção da sua exclusão do rol de responsáveis referente à compra da Refinaria: 
  
Como se verifica, o conjunto probatório no citado processo é até mais extenso do que no caso do embargante. Lá houve a confirmação do recebimento de propina, o reconhecimento de que o responsável agiu de modo a intermediar a negociação e a confirmação de participação em reuniões em que se discutiu o pagamento de propinas. Mesmo assim essa e. Corte, acertadamente, separou a responsabilidade criminal da responsabilidade administrativa pelo dano ao erário. Verificou que não havia um ato formal sequer praticado pelo responsável que contribuísse com o suposto dano, como é idêntico ao caso de CST. 
Destaca-se, portanto, que o fundamento determinante para se afastar a responsabilidade do citado empregado - no Processo nº Processo 029.376/2017-3 - é a ausência de ato formal praticado no âmbito da aquisição da Refinaria.  
Nesse contexto, consoante pormenorizado nas suas alegações de defesa (Peça 937) nenhum dos elementos utilizados na instrução para imputar a responsabilidade de CST consiste em um ato formal por ele praticado. A sua responsabilização no presente processo decorreu - equivocadamente - dos seguintes fatos: (i) a citação do nome de CST no contrato de compra e venda da Refinaria - que, conforme reconhecimento expresso da Petrobras e da própria Unidade Técnica[footnoteRef:9], se deu de forma indevida, visto que CST não tinha poderes para representar a Estatal e que o alcance da cláusula era limitado; (ii) depoimentos de terceiros apontando que CST seria membro de comissão de negociadores, cuja existência formal de uma comissão sequer foi comprovada; (iii) ter sido copiado em e-mails circulados pela Petrobras e pela empresa Astra - segundo a própria Unidade Técnica, não há um único e-mail enviado por CST, por jamais ter figurado como emitente de correspondências (Peça 1252, p. 179) :  [9:  "1195. Assiste razão ao responsável no que se refere ao alcance da cláusula, no sentido de 'conhecimento' sobre a regularidade das partes, porém isso não muda o fato de que ele foi reconhecido, tanto pela Astra como pela Petrobras, como pessoa capaz de deter tal conhecimento, o que evidencia sua participação ativa e pessoal no processo de aquisição" (Peça 1252, p. 180) . ] 

29.Ora, conforme se verificou acima, não há - frisa-se - qualquer ato formal praticado por CST que poderia ensejar a sua responsabilização por eventuais prejuízos causados à Petrobras (Peça 937, p. 9/11) .  
30.Desse modo, o fundamento determinante para julgar o mérito do Processo nº Processo 029.376/2017-3 - consistente na impossibilidade de se responsabilizar empregado da Petrobras ante a ausência da prática de ato formal no processo da aquisição da Refinaria - não foi aplicado, injustificadamente, no caso concreto, bem como não foi demonstrada a distinção no presente caso. Fato este que contraria expressamente o art. 489, § 1º, inciso VI, do CPC/15, assim descrito: 
"Art. 489. São elementos essenciais da sentença: 
 (...) § 1º Não se considera fundamentada qualquer decisão judicial, seja ela interlocutória, sentença ou acórdão, que: 
 (...) VI - deixar de seguir enunciado de súmula, jurisprudência ou precedente invocado pela parte, sem demonstrar a existência de distinção no caso em julgamento ou a superação do entendimento". 
31.Por essas razões, a responsabilidade de CST, que não praticou qualquer ato formal para a aquisição da Refinaria, deve ser analisada à luz do fundamento determinante utilizado no Processo nº Processo 029.376/2017-3, motivo pelo qual esse tópico é objeto dos presentes embargos. 
V - CONCLUSÃO: 
32.Diante do exposto, CST requer o conhecimento dos presentes embargos de declaração, com efeitos infringentes, para, por se tratar de matéria de ordem pública, ser reconhecida a prescrição decenal, decorrente do transcurso de tempo superior a 10 anos, acrescido da demonstração da limitação do pleno exercício da ampla defesa e do contraditório, devendo suas contas serem consideradas iliquidáveis, à luz do art. 20, da Lei nº 8.443/1992 c/c o art. 6º, inciso II, da IN nº 71/2012 e art. 212, do RI-TCU. 
33. Requer-se, ainda, a anulação de todos os atos referentes a CST, desde a sua citação, nos presentes autos, ante a flagrante ilegitimidade passiva para figurar no rol de responsáveis. Fato este que implica, consequentemente, na nulidade do Acórdão ora embargado, no tocante ao julgamento irregular das contas e condenação em débito de CST - além da determinação da indisponibilidade de seus bens. 
34. Por fim, ainda que superadas as questões anteriores, requer-se seja realizada a análise da responsabilidade de CST, que não praticou qualquer ato formal para a aquisição da Refinaria, à luz do fundamento determinante utilizado no Processo nº Processo 029.376/2017-3. Desse modo, considerando as particularidades do caso de CST - único responsabilizado no presente processo que não era empregado da Petrobras quando da ocorrência dos fatos -, requer-se a esta e. Corte de Contas que seja constituído processo apartado para apurar os atos imputados a CST. 
Rafael Mauro Comino (peça 1556) :
 (...) 
Como ressaltado em suas Alegações de Defesa (peça 1015) , o nome de Rafael Comino foi indevidamente envolvido nesta Tomada de Contas Especial em razão de versões apresentadas por testemunhas preocupadas em minimizar ou até isentar a própria responsabilidade, bem como por menções imprecisas em documentos elaborados unilateralmente pela Petrobras, interessada em dar respostas imediatas em razão da inegável pressão decorrente da repercussão gerada pela divulgação da investigação na mídia. 
Rafael Mauro Comino demonstrou que participou parcialmente do processo de aquisição da PRSI, porém seu ingresso se deu quando o Estudo de Viabilidade Técnica e Econômica (EVTE) já havia sido concluído e sua atuação sempre foi limitada e respaldada pela orientação de seus superiores, Gerente-Executivo e Diretor da Área Internacional, além da subordinação indireta ao Conselho de Administração e à Diretoria Executiva da Petrobras, deixando clara a incompatibilidade entre as acusações em seu desfavor e a sua função na negociação. 
O Embargante comprovou que não pode ser responsabilizado por nenhum ato descrito na Tomada de Contas Especial e que o conteúdo da proposta de aquisição à Diretoria Executiva lhe foi indevidamente atribuído. Foram apresentados argumentos irrefutáveis no sentido de que os documentos que embasaram as acusações contêm diversas irregularidades e apoiaram-se exclusivamente em conjecturas produzidas de forma unilateral pela Petrobras. 
 
O feito foi incluído na pauta da Sessão Telepresencial de Plenário do dia 14 de abril de 2021, publicada somente com quarenta e oito horas de antecedência, motivo que levou a Defesa técnica a requerer o adiamento do Julgamento em razão do cerceamento de defesa (peça 1465) . 
O pleito defensivo não foi apreciado (peças 1466/1467) e o processo foi julgado na Sessão do dia 14 de abril de 2021, ocasião em que o Eminente Ministro Relator proferiu seu voto oralmente. A sustentação do voto do Relator referiu-se essencialmente às delações premiadas de Agosthildes Mônaco e Paulo Roberto Costa como suporte para fundamentar sua convicção de que o Embargante teria agido de má-fé e a decisão de condená-lo à reparação solidária dos danos supostamente causados ao Erário.  
O Plenário acompanhou o voto do Relator e julgou irregulares as contas do Embargante, in verbis: 
 (...) 
Consta do voto do Eminente Ministro Relator reiteradas referências às conclusões da Instrução Técnica (peça nº 1.252) , elaborada pela Secretaria de Controle Externo da Administração Indireta no Rio de Janeiro (SecexEstatais) e como razões de decidir fundamentação per relationem, à qual se acrescentou, pontualmente, tópicos com ressalvas. Nenhuma das questões preliminares, de mérito ou dos esclarecimentos trazidos aos autos pelo Embargante, sobretudo relativos às particularidades e limites de sua atuação, fez jus a qualquer observação no voto condutor, o qual, ainda, se apoiou em premissa equivocada, motivo que impõe a oposição dos presentes Embargos de Declaração para sanar as omissões e contradição apontadas, conforme demonstrado a seguir. 
- MÉRITO: 
III.1 - OMISSÃO. Pleito de adiamento da Sessão de Julgamento não apreciado. Cerceamento de defesa que enseja nulidade do ato: 
Em junho de 2019, foi juntada aos presentes autos a Proposta de Encaminhamento do Ministério Público de Contas, opinando pela irregularidade das contas atribuídas ao Sr. Rafael Mauro Comino. Desde a juntada da referida manifestação, diversas discussões e decisões a respeito de matéria versada nestes autos modificaram o entendimento expressado pelo Parquet, especialmente o julgamento, em abril de 2020, do RE nº 636.886/AL, Tema nº 899 da Repercussão Geral, pelo Supremo Tribunal Federal. 
Diante da importância dos debates ocorridos durante os quase dois anos transcorridos desde a manifestação do MPTCU e da prejudicialidade da matéria debatida no Tema nº 899 da Repercussão Geral, esperava-se que os autos retornassem ao Órgão a fim de que adequasse sua opinio aos fundamentos elencados pelos Eminentes Ministros do STF que analisaram a matéria. 
Contudo, não houve qualquer movimentação processual relevante ou pronunciamento deste Eminente Relator, e o feito foi repentinamente incluído na pauta da Sessão Telepresencial de Plenário do dia 14 de abril de 2021. 
A pauta da referida Sessão, contudo, foi publicada somente 48 horas antes da data designada para o ato, prejudicando gravemente o exercício da ampla defesa do Embargante. Isto porque deve ser assegurado à Defesa técnica um período razoável para a preparação do ato, de modo a lhe permitir a adequada elaboração e distribuição de Memoriais e preparação da sustentação oral.  
Como se sabe, o Código de Processo Civil estabelece a observância do período mínimo de cinco dias entre a data da publicação da pauta de julgamento e a data de realização da sessão, o qual deve ser obrigatoriamente observado pelos Tribunais pátrios, sob pena de ilegalidade.  Esta é a lição de Oscar Valente Cardoso: 
"A definição desse intervalo mínimo significa que a realização de sessões de julgamento em qualquer tribunal do país está condicionada à publicação da pauta dos processos que nela serão julgados. Logo, trata-se de uma condição de validade do ato processual (sessão de julgamento) : a publicação da pauta com a antecedência mínima de cinco dias úteis, sob pena de nulidade do ato.  
[...] Tendo em vista que o CPC sistematizou diversas regras de procedimento relativas à tramitação dos processos (de competência originária e recursal) , revogou tacitamente todas as normas dos regimentos internos dos tribunais que contrariarem os seus dispositivos. Portanto, o período mínimo de cinco dias referido no art. 935 do código deve ser obrigatoriamente observado pelos tribunais, sob pena de ilegalidade." (grifamos)  
 
O Superior Tribunal de Justiça, em sua Súmula nº 117, dispõe que "a inobservância do prazo de 48 horas entre a publicação de pauta e o julgamento sem a presença das partes acarreta nulidade". Editado em 1994, o enunciado se referia ao intervalo de 48h previsto no artigo 552, § 1º, do CPC/1973, de modo que deve ser hoje interpretado de acordo com o período atual de cinco dias, fixado no artigo 935 do CPC/2015.  
Há, portanto, violação ao período 	mínimo estabelecido no artigo 935 do Código de Processo Civil, que deve ser aplicado também nos procedimentos administrativos e observado por todos os Tribunais do país. O exíguo período de 48 horas inviabilizou a necessária preparação da Defesa para o julgamento, eis que não lhe foi garantido tempo razoável para a preparação e realização do ato, especialmente se considerada a notória complexidade do feito. 
Para o efetivo exercício da defesa é necessário que sejam disponibilizados aos supostos responsáveis e a seus patronos todos os elementos e fundamentos que subsidiam a acusação em seu desfavor e que integrarão o julgamento, sob pena de se frustrar ou prejudicar o direito à ampla defesa, com os recursos e meios a ela inerentes. 
Estes foram os motivos que ensejaram a Defesa técnica a requerer o adiamento do julgamento designado para o dia 14 de abril de 2021, com supedâneo nos princípios norteadores dos atos administrativos, em especial o da publicidade e da motivação, previstos no artigo 37 da Constituição da República de 1988 e artigo 2º da Lei nº 9.784/99, que visam assegurar o pleno exercício das garantias de acesso à informação, do contraditório e da ampla defesa, consagradas pelo artigo 5º, incisos XXXIII, LIV e LV da Constituição da República de 1988. 
Conforme a própria Instrução Técnica elaborada pela SecexEstataisRJ e referenciada pelo Eminente Ministro Relator, "o exame de mérito do presente processo apresenta elevado grau de complexidade, não só pela natureza da matéria tratada, que, por si só, já detém peculiaridades e dificuldades em sua apreciação, mas também pelo fato de que os atos [supostamente] irregulares englobam uma miríade de documentos", a qual ressaltou, ainda, o enorme volume dos autos (1.489 peças provenientes do TC Processo 005.406/2013-7 e mais de 1.200 peças do presente TCE) . Evidente, portanto, a extensão e complexidade do feito. 
O pleito de adiamento formulado trouxe aos autos questão preliminar referente à validade da Sessão de Julgamento apta a ensejar a nulidade do Acórdão 834/2021-TCU-Plenário. 
No entanto, o pedido da Defesa técnica sequer foi apreciado e a Sessão de Julgamento foi realizada a despeito do cerceamento de defesa apontado, o que evidencia a nulidade do Acórdão 834/2021-TCU-Plenário, que ainda foi omisso quanto à inobservância das normas processuais acima expostas que tutelam o exercício da ampla defesa no âmbito dos Tribunais pátrios.  
III.2 - CONTRADIÇÃO e OMISSÃO. Questão prejudicial de mérito. Prescritibilidade da pretensão ressarcitória. Entendimento fixado pelo Supremo Tribunal Federal no Tema nº 899 reconhecido, porém não aplicado. Tema suscitado em Plenário não foi devidamente enfrentado: 
O Acórdão embargado contrariou a tese fixada pelo Supremo Tribunal Federal por ocasião da apreciação do Tema nº 899 da Repercussão Geral e adotou jurisprudência deste Egrégio Tribunal consolidada na Súmula TCU nº 282, segundo a qual as ações de ressarcimento movidas pelo Estado contra os agentes causadores de danos ao Erário seriam imprescritíveis, nos seguintes termos: 
"67. Recentemente, o STF se debruçou no Tema 899, por meio do RE 636.886, com repercussão geral reconhecida, que tratou exatamente de discutir a prescrição da pretensão de ressarcimento ao Erário de dano apurado por Tribunal de Contas. 
Acerca desse tema, curvo-me ao posicionamento mais cauteloso que vem sendo adotado por este TCU no sentido de que ainda pairam dúvidas acerca do real alcance e efeitos dessa decisão judicial sobre os processos de controle externo. 
A análise do caso concreto que serviu de paradigma para a mencionada decisão do STF, caracterizado pela inércia da Fazenda Pública por prazo superior a cinco anos em ação de execução judicial fundada em acórdão de tribunal de contas, conduz à conclusão inicial de que o decisum em questão refere-se à aplicação da prescrição intercorrente a esses processos judiciais, ou seja, após a formação da decisão definitiva do TCU, sem, em uma análise inicial, ter qualquer consequência prática nos processos de controle externo. 
Diante desse atual quadro de incerteza interpretativa e considerando que a passagem do tempo sem decisão de mérito desta Corte de Contas tende a dificultar ainda mais o deslinde final desse processo, opto por seguir a atual jurisprudência do TCU acerca do tema, consolidada na Súmula TCU 282, segundo o qual as ações de ressarcimento movidas pelo Estado contra os agentes causadores de 
danos ao erário são imprescritíveis". (grifos originais) 
Vê-se que a mais recente tese firmada pelo STF (Tema nº 899 da Repercussão Geral) foi afastada pelo Eminente Ministro Relator ao argumento de que "ainda pairam dúvidas acerca do real alcance e efeitos dessa decisão judicial sobre os processos de controle externo", o qual, diante desse "quadro de incerteza interpretativa", optou por seguir a jurisprudência do próprio Tribunal de Contas, em contrariedade ao entendimento da Corte Suprema. 
Ou seja, o entendimento firmado no r. Decisum embargado reconheceu a tese firmada pela Corte Constitucional, porém incorreu em manifesta contradição ao deixar de atender a sua autoridade diante de um suposto quadro de incerteza interpretativa aventado no Voto Condutor. 
Exatamente em razão de eventuais dúvidas acerca da interpretação e do real alcance e efeitos de decisões proferidas em sede de Repercussão Geral, como é a do Tema nº 899, é que o Código de Processo Civil determina a suspensão do processamento de todas as demandas que versem sobre a questão debatida e que tramitem no território nacional. 
Não foi por outro motivo que o então Relator do RE nº 636.886/AL, Ministro Teori Zavascki, ao reconhecer a Repercussão Geral do Tema nº 899, determinou, em 29 de setembro de 2016, "a suspensão do processamento de todas as demandas pendentes em tramitação no território nacional, mas exclusivamente aquelas em que esteja em debate a prescrição do pedido de ressarcimento ao erário baseado em título de Tribunal de Contas" (Doc. 01) , e a expedição de ofício aos Presidentes de todos os Tribunais do país com cópia da decisão para seu cumprimento. 
Consta do r. Acórdão embargado que o quadro de incerteza interpretativa teria surgido a partir da análise do caso concreto paradigma utilizado pelo STF, que teria conduzido à conclusão inicial de que o Decisum refere-se à aplicação da prescrição intercorrente a processos judiciais, isto é, após a formação da decisão definitiva do TCU, sem consequência prática nos processos de controle externo. 
No entanto, vale frisar que o acórdão do Supremo Tribunal Federal prolatado nos autos do RE nº 636.886/AL (Tema de Repercussão Geral nº 899) ainda não transitou em julgado e pende da análise de Embargos de Declaração opostos, que discutem, dentre outros pontos, justamente se a tese adotada abrange apenas a fase executiva da decisão do TCU, ou aplica-se às fases anteriores à condenação perante a Corte de Contas.  
Assim, para não pairar dúvidas acerca do real alcance e efeitos desta recente decisão do Supremo Tribunal Federal, que ainda pende da análise de Embargos de Declaração opostos naqueles autos, a medida mais acertada é a suspensão deste processo até o julgamento final da matéria pelo STF, sob pena de se criar situação de insegurança jurídica, vulneradora de um princípio extremamente caro ao Estado Democrático de Direito. 
Além de ser medida necessária em face da decisão do STF, a suspensão do presente procedimento também é imperativa ao cumprimento do princípio da eficiência administrativa, uma vez que, a depender do desfecho do julgamento do Tema nº 899 pelo STF, a presente Tomada de Contas Especial poderá não ter aproveitamento útil, o que seria contrário ao bom uso dos recursos públicos. 
Ademais, não se vê no r. Decisum embargado o efetivo enfrentamento da tese firmada no Tema de Repercussão Geral nº 899 por ocasião do julgamento do RE nº 636.886/AL, que tem como objeto a própria natureza das decisões proferidas por este Egrégio Tribunal de Contas, tema suscitado em Plenário que não mereceu a análise devida.  
Segundo o Eminente Relator do RE nº 636.886/AL, Ministro Alexandre de Moraes, somente são imprescritíveis as ações de ressarcimento ao erário fundadas na prática de ato de improbidade administrativa doloso tipificado na Lei nº 8.429/92, conforme Tema nº 897 da Repercussão Geral. Em relação a todos os demais atos ilícitos, inclusive àqueles atentatórios à probidade da administração não dolosos, aplica-se o Tema nº 666, pelo qual é prescritível a ação de reparação de danos à Fazenda Pública. 
Acerca dos limites da atuação do TCU, foi fixado que suas decisões são afetas à tese adotada no Tema de Repercussão nº 666 do STF por não haver no Tribunal de Contas o exercício do contraditório e da ampla defesa pleno para aferição de dolo ou culpa por parte dos responsáveis. Isto porque, conforme suscitado pelas Defesas, está fora do âmbito das competências outorgadas constitucionalmente a este Egrégio Tribunal a análise da existência de ato doloso de improbidade administrativa, sendo certo que a decisão proferida por esta Corte tem eficácia de título executivo, nos termos do §3º, do artigo 71 da Constituição da República.  
Veja-se excerto do voto proferido pelo Ministro Relator nos autos do RE nº 636.886/AL: 
"No procedimento instaurado pelo TCU, não se imputa a existência de ato de improbidade, nem tampouco se abre a possibilidade do fiscalizado defender-se, com todas as garantias do devido processo judicial, no sentido de eximir-se de dolo ou mesmo culpa. 
De outro lado, a irregularidade identificada pelo TCU, assim como o indébito fiscal, pode configurar ato ilícito, porque contrários ao direito; mas a natureza jurídica de ilícito não é razão bastante para que se torne imprescritível a ação para a cobrança de crédito; uma vez que, não se apurou, mediante o devido processo legal com a presença de contraditório e ampla defesa a existência de ato doloso de improbidade administrativa.  
O reconhecimento da imprescritibilidade da pretensão de ressarcimento ao erário fundada em decisão de Tribunal de Contas significa grave ferimento ao Estado de Direito, que exige, tanto no campo penal, como também na responsabilidade civil, a existência de um prazo legal para o Poder Público exercer sua pretensão punitiva, não podendo, em regra, manter indefinidamente essa possibilidade, sob pena de desrespeito ao devido processo legal". 
A tese firmada no Tema nº 899 de Repercussão Geral não disciplina apenas a cobrança judicial dos débitos impostos por condenação do TCU, mas torna pacífico o entendimento de que a excepcional hipótese de imprescritibilidade proclamada pelo STF no Tema nº 897 exige dois requisitos que não estão presentes em relação às decisões do Tribunal de Contas que resultem imputação de débito ou multa, quais sejam, a prática de ato de improbidade administrativa devidamente tipificado na Lei 8.429/92 e a presença do elemento subjetivo do tipo dolo.  
A excepcionalidade à 	regra universal da prescritibilidade, adotada no sistema jurídico como corolário dos princípios da segurança jurídica e da paz social, não se verifica nos processos de Tomada de Contas, já que este Eg. Tribunal realiza julgamento administrativo, não perquirindo a existência de ato doloso mediante o devido processo legal, com a presença de contraditório e ampla defesa. 
Nas palavras de José dos Santos Carvalho Filho, "a função exercida pelo Tribunal de Contas na hipótese é de caráter eminentemente administrativo". 
Para a Ministra Cármen Lúcia, no julgamento do RE 669.069/MG, Tema nº 666 de Repercussão Geral, a tese de imprescritibilidade "esbarraria no direito de defesa, que é muitíssimo caro ao sistema constitucional. Primeiro, porque não é do homem médio guardar, além de um prazo razoável, e hoje, até por lei, não se exige isso, a documentação necessária para uma eventual defesa". 
Apesar do entendimento do Supremo Tribunal Federal, consta do r. Acórdão análise reiterada da suposta presença de dolo daqueles apontados como responsáveis. 
A r. Decisão embargada é omissa no que tange aos limites da atuação deste Egrégio Tribunal na aferição de dolo e culpa dos supostos responsáveis pelas contas escrutinadas, tema afeto ao Tema de Repercussão Geral nº 899 recentemente fixado pelo STF e suscitado pela Defesa técnica em Plenário, e contraditória ao reconhecer a fixação da tese, porém não adotá-la diante de incerteza interpretativa que ainda está em discussão nos autos do leading case, sem determinar a consequente suspensão do curso do presente processo até decisão definitiva da Corte Suprema. 
Indubitáveis as omissões e contradições apontadas quanto ao enfrentamento da tese da prescritibilidade da pretensão ressarcitória na hipótese.  
III.3 - OMISSÃO. Argumentos reiteradamente aventados pela Defesa técnica que não foram enfrentados.  
Na Instrução de Mérito foram agrupadas teses aventadas pelos supostos responsáveis, abordadas coletivamente. Há considerações a respeito de alguns dos argumentos do Embargante nos tópicos: "V.3. A aquisição de Pasadena foi a concretização de uma estratégia corporativa, sendo incabível sustentar sua inadequação"; "V.4. Inadequação da utilização do valor de US$ 42,5 milhões pagos pela Astra à Crown como parâmetro para aferição da adequação do valor pago pela Petrobras"; "V.11. Os valores pagos pela Petrobras na compra da refinaria foram compatíveis com os valores correntes no mercado"; "V.19. Conflitos com a Astra após o início da gestão conjunta da PRSI não eram previsíveis e levaram à aquisição dos 50% remanescentes, de acordo com as cláusulas contratuais"; "V.22. O negócio (PRSI/PRST) vem apresentando resultados positivos, o que afasta o prejuízo apontado"; "V.23. Suficiência e correção de documentos e informações para a tomada de decisão"; "V.25. A decisão de aquisição dos 50% remanescentes é de responsabilidade dos gestores da PAI, em razão do exercício do right to override, não sendo imputável aos administradores da Petrobras"; e "V.26. Falta de definição e qualificação das condutas imputadas e ausência de nexo de causalidade para os integrantes da Comissão Negociadora". 
O voto condutor, no entanto, na "análise das preliminares", não abordou quaisquer dos argumentos suscitados pela Defesa técnica de Rafael Comino. Os argumentos de mérito dos supostos responsáveis (tópico V) , foram subdivididos em quatro grandes grupos:  (i)  argumentos relacionados à regularidade do valor da aquisição da primeira metade da refinaria (50% iniciais) e do valor referencial adotado pelo TCU no cálculo do débito: os cenários da consultoria Muse & Stancil, o fairness opinion do Citigroup e a suposta economicidade da contratação;  (ii)  o right to override, as cláusulas put option e Marlim;  (iii)  argumentos relacionados aos valores referenciais adotados na aquisição da segunda metade da refinaria (50% finais) ; e  (iv)  questões associadas à responsabilização, seja do CA, da DE ou da equipe de negociadores. 
No primeiro subtópico da análise de mérito, foi assinalada integral concordância com todas as conclusões da unidade técnica quanto aos itens "V.4 a V.8; V.11 a V.15; V.17; V.18; e V.20 a V.22" da Instrução de Mérito. No segundo e terceiro subtópicos, foi asseverado pelo Eminente Relator que acompanhava o disposto nos itens V.25 e V.21 do documento da SecexEstatais e, por fim, sobre as questões associadas à responsabilização, foram elencadas cinco alegações de defesa acerca das quais, novamente, foram adotados os temos da Instrução como razões de decidir: 
"255. Esse tópico em especial congrega as seguintes alegações de defesa:  
não há consenso no TCU acerca da responsabilização dos membros do CA;  
não foi imputada responsabilidade pelo relatório da Comissão Interna de Apuração da Petrobras, o que demonstraria o descabimento das apurações no TCU; 
suficiência e correção de documentos e informações para a tomada de decisão;  
falta de definição e qualificação das condutas imputadas e ausência de nexo de causalidade para os integrantes da Comissão Negociadora, para os membros da Diretoria Executiva e do Conselho de Administração;  
a jurisprudência majoritária do TCU, em matéria de imputação de responsabilidade dos membros do Conselho de Administração de empresas públicas ou sociedades de economia mista, não resultara em responsabilização. 
256. Relativamente a essas alegações de defesa, acompanho todas as análises da unidade técnica e incluo todos as conclusões ali expostas como fundamentos de minha decisão. Reputo necessário destacar os pontos que se seguem" 
Frisa-se que as alegações defensivas de Rafael Comino não foram mencionadas expressamente no voto condutor do r. Acórdão embargado. Somente algumas delas foram referenciadas, apenas colateralmente, quando elencados os subitens da Instrução Técnica da SecexEstatais adotados como razões de decidir. Não integraram o rol das razões analisadas pelo Eminente Ministro Relator nem mesmo os itens V.23 e V.26 da referida Instrução, que supostamente se dedicavam a refutar parte dos argumentos atinentes à efetiva participação do Embargante nos atos supostamente ilícitos, pela análise das condutas a ele imputadas.  
Dessa forma, não houve enfrentamento das diversas alegações defensivas de Rafael Mauro Comino, especialmente relativas à incompatibilidade entre as acusações formuladas em seu desfavor e a função por ele assumida na negociação.  Os tópicos da Instrução Técnica que abordaram as condutas atribuídas ao Embargante e a sua suposta participação na operação não foram nem mesmo mencionados no Voto Condutor. 
A Defesa técnica demonstrou que Rafael Mauro Comino não poderia ser responsabilizado por qualquer dos atos descritos na representação ou na Tomada de Contas Especial; que o conteúdo da apresentação da proposta de aquisição à diretoria executiva não lhe era atribuível; e que o prejuízo supostamente causado à Petrobras, a ele indevidamente atribuído, é incompatível com sua atuação na negociação. Contudo, assim como alegações a respeito das irregularidades do Relatório de Comissão Interna de Apuração da Petrobras, tais fundamentos não foram observados. 
A omissão apontada na r. Decisão condenatória deste Egrégio Tribunal é inegável, eis que não foram apreciados os argumentos tecidos pela Defesa técnica nas Alegações de Defesa (peça 1015) de Rafael Mauro Comino. 
O enfrentamento 	minucioso da argumentação defensiva é, afinal, condição de validade do r. Acórdão combatido.  Imprescindível constar do Decisum a análise dos diversos esclarecimentos reiteradamente apresentados pela Defesa, que espancam qualquer dúvida que pudesse subsistir de que o Embargante não teve qualquer responsabilidade no débito bilionário apurado, o qual foi solidariamente condenado a reparar.  
Como asseverado em suas Alegações de Defesa, embora o Embargante tenha sido nomeado Gerente de Desenvolvimento de Negócios de Abastecimento da Área Internacional em junho de 2005 pelo então Diretor da Área Internacional, não foi designado de imediato para participar do processo de aquisição da PRSI, passando a exercer quaisquer atividades ligadas à operação apenas ao final de setembro de 2005, mas sempre subordinado à Gerência-Executiva de Novos Negócios da Área Internacional e à Diretoria da Área Internacional.  
Ao assumir tal função, recebeu de Ronaldo Silva Araújo e de Aurélio de Oliveira Telles todos os arquivos relativos ao processo de aquisição da referida Refinaria - relatórios, contratos, emails, correspondências e documentos, inclusive Estudo de Viabilidade Técnica e Econômica (EVTE) já concluído - dinâmica esta sequer analisada no Acórdão. 
Rafael Mauro Comino foi erroneamente qualificado como "coordenador da equipe de negociação para a aquisição da Refinaria de Pasadena", ao passo que, por determinação do Diretor Internacional, a coordenação da equipe de negociação sempre foi exercida pelo Gerente-Executivo de Novos Negócios Internacionais, Luis Carlos Moreira da Silva. Não há qualquer ponderação sobre esta importante circunstância no r. Acórdão recorrido. 
Não pode ser ignorado que, pelas limitações de seu cargo e pelas suas atribuições, o Embargante jamais poderia ter sido incluído entre as pessoas "a cargo da condução das negociações com a Astra". Isso porque, ocupando cargo de baixo poder de decisão, as suas atividades no processo de aquisição PRSI se limitaram a: organizar as informações levantadas pelos diversos grupos (técnico, jurídico, tributário, segurança e meio ambiente, financeiro etc.) , atualizar as pendências da negociação no documento "Open Points on Pasadena Negotiation", e apresentar essas informações diariamente ao GerenteExecutivo de Novos Negócios, seu superior imediato, que por sua vez as levava ao Diretor Internacional para que, então, fossem tomadas as decisões pertinentes.  
Rafael Mauro Comino nunca foi o responsável por conduzir as negociações com o Grupo Astra, e tampouco participou de nenhuma das reuniões entre a Petrobras e a Astra em que foram discutidos o preço de aquisição, as condições de pagamento e cláusulas críticas. Não se verifica no Acórdão embargado, contudo, qualquer análise quanto à sua participação individualizada em cada etapa do processo de aquisição da PRSI. 
Quando o Embargante começou a trabalhar no projeto, todo o processo de avaliação econômica da PRSI estava concluído e a proposta de aquisição ao preço de USD 475 milhões à vista por 70% das ações da PRSI ou USD 407 milhões à vista por 60% das ações da PRSI (correspondente a USD 678,6 milhões à vista por 70% das ações da PRSI) já havia sido aprovada pela Diretoria Executiva. Rafael Comino não teve qualquer participação nas atividades realizadas antes de integrar a equipe, tampouco com as atividades ocorridas durante o processo de transição da gestão. 
Como sobejamente demonstrado, a primeira reunião com a Astra para a qual Rafael Comino foi designado ocorreu entre 31/10/2005 e 01/11/2005 e prosseguiu em 04/11/2005. Nessa ocasião, já tinham sido aprovadas pela Diretoria da Petrobras a primeira proposta (DIP INTER-DN 54/2005) e a segunda proposta (DIPINTER-DN 72/2005) à Astra, portanto, já estava definido o preço de aquisição da PRSI. Já tinha sido negociada e assinada pela Petrobras e a Astra a Carta de Intenções (Letter of Intent) INTERDN 039/05, que definia as principais bases do processo de aquisição, inclusive o direito da Astra à opção de Put (caso não quisesse investir no Revamp) e o direito da Petrobras de prosseguir caso não houvesse acordo no Superboard (right to override) . 
Face às limitações do seu cargo, em todas as reuniões em que participou, Rafael Mauro Comino seguiu estritamente as orientações emanadas de seus superiores hierárquicos.  
Assim, também não pode ser responsabilizado por qualquer conduta relacionada à proposta encaminhada através do DIP INTER-DN-54/2005 e apresentada à Diretoria por Luis Carlos Moreira da Silva e pelo Diretor Internacional em 18 de agosto de 2005.  
O mesmo se aplica à proposta apresentada à Diretoria Executiva em 29 de setembro de 200514 por Luis Carlos Moreira da Silva através do DIP-INTER-DN 72/2005 e submetida à aprovação da Diretoria Executiva pelo Diretor Internacional, da qual Rafael Mauro Comino não teve nenhuma participação. Quando da preparação do DIPINTER-DN 72/2005 e dos documentos para submissão e apresentação da segunda oferta de compra da PRSI, o Embargante ainda estava engajado nas negociações com a PDVSA, tendo apresentado nessa mesma reunião de Diretoria o informe "Acordos com a Petroleo de Venezuela S.A. - PDVSA", motivo pelo qual ainda não havia se inteirado das negociações, ao contrário da suposição completamente equivocada presente na Instrução de Mérito.  
O eminente Relator reportou-se a Instrução de Mérito (peça 1252) , que incluiu na pg. 178 equivocada versão acerca da participação de Rafael Comino na reunião da Diretoria de 29/09/2005, pois não corresponde à realidade a afirmação de que "é inevitável concluir que ele (Rafael Comino) participou, ao menos, da elaboração da preparação dos documentos para submissão e apresentação da segunda oferta de compra à Diretoria Executiva em 29/9/2005".  Trata-se de mera presunção, desautorizada pela prova dos autos, que revelou ter sido a apresentação da segunda proposta à Diretoria Executiva conduzida pelo Gerente Executivo de Desenvolvimento de Negócios sem participação alguma de Rafael Comino. 
Em relação à apresentação feita à Diretoria Executiva em 02 de fevereiro de 2006, conforme ata da referida reunião, a participação do Embargante se resumiu à condução da apresentação em PowerPoint "Aquisição de Refinaria de Petróleo nos Estados Unidos" na primeira parte de reunião, cujo conteúdo refletiu integralmente o conteúdo do DIP INTER-DN 20/2006, de acordo com as determinações de Luis Carlos Moreira da Silva e Nestor Cuñat Cerveró. O Embargante não participou da segunda parte da reunião, reservada às deliberações formais da Diretoria Executiva, ou da terceira, reservada às deliberações formais do Conselho de Administração.  
Além de não ter responsabilidade pelo conteúdo da apresentação, não há na decisão da Diretoria Executiva nenhuma referência ao Embargante ou à apresentação. Conforme consta da ata, o documento base para o conhecimento e aprovação do tema pela Diretoria Executiva foi o DIP INTER-DN 20/2006 de 02 de fevereiro de 2006, cujo conteúdo foi de inteira responsabilidade de Luis Carlos Moreira da Silva, conforme reconhecido por ele em seu depoimento perante a Comissão de Investigação da CGU, e do Diretor Internacional, Nestor Cuñat Cerveró, que o avalizou e encaminhou para aprovação. 
As recomendações fornecidas pelas áreas técnicas e pelas consultorias contratadas (itens 9.1.3.2 (a) , (b) e (c) do Acórdão 2284/2017-TCU-Plenário) , que supostamente não teriam sido consideradas no "Due Diligence Refinery Valuation Summary" estavam a cargo de Ronaldo da Silva Araújo, que era o responsável por repassar à Muse Stancil os achados da due diligence. 
Quanto à elaboração, à emissão e à juntada dos documentos no DIP INTER-DN 20/2006 e pelo encaminhamento do documento à Diretoria Executiva, foi comprovado que nenhum destes fatos é atribuível ao Embargante. Segundo levantamento feito pela Comissão de Investigação da Petrobras, o DIP INTER-DN 20/2006 foi emitido, editado e oficialmente encaminhado à Diretoria Executiva em 02 de fevereiro de 2006 pelo Gerente-Executivo de Novos Negócios, Luis Carlos Moreira da Silva, e por Nestor Cuñat Cerveró. 
O conteúdo da apresentação ao Conselho de Administração em 03 de fevereiro de 2006, por sua vez, teve como base a apresentação do dia anterior. Como acima referido, a apresentação à Diretoria Executiva foi desenvolvida de acordo com as diretrizes do Gerente Executivo de Novos Negócios, que decidiu em conjunto com o Diretor Internacional quais os temas mais relevantes do DIP que deveriam constar da apresentação à Diretoria Executiva.  
Após a reunião da Diretoria Executiva de 02 de fevereiro de 2006, a apresentação foi submetida pelo Diretor Internacional ao Presidente José Sérgio Gabrielli, responsável pela submissão da matéria ao Conselho de Administração. O presidente solicitou alterações na apresentação feita à Diretoria Executiva, o que demonstra que a responsabilidade pelo conteúdo da apresentação ao Conselho de Administração é do Presidente da Petrobras, José Sérgio Gabrielli e do Diretor Internacional, Nestor Cuñat Cerveró. 
Após março de 2006, a única atividade exercida pelo Embargante no processo de aquisição da Refinaria de Pasadena foi o apoio prestado na elaboração de petições para conseguir o licenciamento Exon Florio e Scott Rodino que perdurou até 01 de agosto de 2006, quando o processo de aquisição da Refinaria de Pasadena pela Petrobras foi aprovado pelo Committee on Foreign Investments in the US. 
O Relatório de Comissão Interna de Apuração, suposto indício em desfavor do Embargante, carece de imparcialidade e regularidade. Produzido por Comissão Interna de Apuração constituída após notória pressão midiática e política desencadeada pela publicação de matérias jornalísticas sobre a aquisição da Refinaria de Pasadena, foi subscrito por cinco Gerentes-Executivos sem qualificação técnica ou experiência na área Internacional, em contrariedade às práticas correntes da empresa. Além disso, como revelado por esta Defesa técnica, os membros da Comissão eram todos diretamente subordinados às Diretorias ou à Presidência da Petrobras, e ostentavam ligações pessoais implicadoras de evidentes conflitos de interesse para apuração da situação (cf. doc. 1015) . 
No entanto, nenhum dos argumentos ressaltados acima foi devidamente enfrentado pelo Acórdão embargado, de forma que inequívoca a omissão a ser sanada por minuciosa análise de todas as razões defensivas, que leve em conta as particularidades da atuação do Embargante no contexto da aquisição da PRSI. 
III.4 - OMISSÃO. Condenação solidária. Não individualização das condutas dos responsáveis. Particularidades da conduta do Embargante suscitadas nos autos e não apreciadas:  
Os esclarecimentos aduzidos nos autos pelo Embargante, relativamente às particularidades de suas condutas, não foram considerados, muito menos refutados pelo Eminente Ministro Relator, que adotou fundamentação per relationem no que tange à valoração de sua responsabilidade, sempre com referência às conclusões extraídas da Instrução Técnica da SecexEstatais. 
Ao final, Rafael Mauro Comino foi condenado solidariamente junto aos demais responsáveis, nos seguintes termos: 
" (...) 9.5. condenar solidariamente os responsáveis a seguir identificados, também em solidariedade com a empresa condenada em débito no bojo do TC Processo 035.952/2016-4, ao pagamento das quantias especificadas, com a fixação do prazo de quinze dias, a contar das notificações, para comprovarem, perante o Tribunal (art. 214, inciso III, alínea "a", do Regimento Interno) , o recolhimento das dívidas aos cofres da Petróleo Brasileiro S/A, atualizadas monetariamente e acrescidas dos juros de mora, calculados a partir das datas discriminadas, até a data dos recolhimentos, na forma prevista na legislação em vigor; 
9.5.1 Aurélio Oliveira Telles (CPF XXX.042.305-XX) , Cezar de Souza Tavares (CPF XXX.610.177-XX) , Luís Carlos Moreira da Silva (CPF XXX.767.177-XX) , Rafael Mauro Comino (CPF XXX.650.717-XX) , Nestor Cuñat Cerveró (CPF XXX.381.207-XX) , Paulo Roberto Costa (CPF XXX.612.879-XX) e José Sérgio Gabrielli de Azevedo (CPF 042.750.395 72) ." 
Após 08 (oito) anos da verificação de supostas irregularidades na aquisição pela Petrobras da refinaria de Pasadena (TC nº Processo 005.406/2013-7) e 7 (sete) anos de tramitação da presente Tomada de Contas Especial, consta do r. Acórdão embargado apenas a relação daqueles considerados direta ou indiretamente responsáveis pela operação escrutinada, independentemente de suas funções e do seu grau de participação nas tratativas supostamente ilícitas levadas a cabo na aquisição da PRSI, o qual impôs a responsabilidade por um débito bilionário, de forma solidária.  
Em patente violação à individualização das condutas dos investigados, condenou-se, solidariamente, indivíduos que exerciam funções distintas, portadores de responsabilidades diversas e que, de acordo com o teor da Instrução Técnica da SecexEstatais, ao qual se reportou o Eminente Ministro Relator do Acórdão embargado como razões de decidir, tiveram participações absolutamente diferentes no suposto fato delituoso.  
A inobservância da medida de justo equilíbrio entre a conduta incriminada e a sanção imposta infringe o princípio da individualização da pena, consagrado no artigo 5º, inciso XLVI da Constituição da República.  Não pode o Estado se omitir na valoração da conduta do Embargante quando da quantificação da suposta lesão ao Erário. 
A condenação solidária de todos os supostos responsáveis viola, também, o princípio da proporcionalidade, implícito na Constituição da República e previsto expressamente no artigo 2º da Lei nº 9.784/99, visto que não se verifica sequer tentativa de adequar a condenação à conduta imputada a cada indivíduo.  
É inadmissível que o Embargante seja condenado solidariamente por todo o eventual prejuízo proveniente dos supostos ilícitos narrados nos autos, sendo o valor elencado como montante final absolutamente desproporcional e inadequado. 
A condenação tão gravosa sob o manto de suposta responsabilidade solidária é absolutamente incompatível com a garantia constitucional da individualização da pena, prevista no artigo 5º, inciso XLVI, da Constituição da República, e o princípio da proporcionalidade e da razoabilidade. 
Inobstante a extensa argumentação da Defesa técnica nos presentes autos, não se verificou, no Acórdão embargado, qualquer adequação da condenação de ressarcimento às condutas lícitas e devidamente esclarecidas de Rafael Mauro Comino, ou qualquer menção à necessária individualização da pena, o que configura patente omissão no r. Decisum que deve ser necessariamente sanada. 
III.5 - OMISSÃO. Decretação cautelar da indisponibilidade do bens do Embargante. Desnecessidade. Ausência de justificação da adequação da medida à hipótese: 
No item 9.12 do r. Acórdão embargado, consta a decretação cautelar de indisponibilidade dos bens de alguns dos supostos responsáveis, dentre os quais o Embargante, com fundamento no artigo 44, § 2º, da Lei nº 8.443/1992, pelo prazo de um ano.  
Foi determinado que a medida deverá "alcançar os bens considerados necessários para garantir o integral ressarcimento do débito em apuração", o que, na prática, significa o bloqueio integral dos bens do Embargante. 
A medida cautelar tem como objetivo a garantia do integral ressarcimento do débito em apuração. No entanto, o dispositivo que a embasou condiciona a decretação da indisponibilidade de bens à existência de indícios suficientes de que o responsável possa causar novos danos ao Erário ou inviabilizar o seu ressarcimento, in verbis: 
"Art. 44. No início ou no curso de qualquer apuração, o Tribunal, de ofício ou a requerimento do Ministério Público, determinará, cautelarmente, o afastamento temporário do responsável, se existirem indícios suficientes de que, prosseguindo no exercício de suas funções, possa retardar ou dificultar a realização de auditoria ou inspeção, causar novos danos ao Erário ou inviabilizar o seu ressarcimento. 
§ 1° Estará solidariamente responsável a autoridade superior competente que, no prazo determinado pelo Tribunal, deixar de atender à determinação prevista no caput deste artigo. 
§ 2° Nas mesmas circunstâncias do caput deste artigo e do parágrafo anterior, poderá o Tribunal, sem prejuízo das medidas previstas nos arts. 60 e 61 desta Lei, decretar, por prazo não superior a um ano, a indisponibilidade de bens do responsável, tantos quantos considerados bastantes para garantir o ressarcimento dos danos em apuração" 
Por ser caracterizada pela intervenção estatal no patrimônio do acusado, a decretação da indisponibilidade de bens, como todas as medidas cautelares, é sujeita à verificação de risco no caso sob análise e de indícios suficientes do perigo de não ressarcimento ao Erário.  
No Acórdão embargado, não houve sequer empenho para justificação da imposição de tão gravosa medida. No entanto, ainda que houvesse, não há qualquer elemento na hipótese que indique risco de que o Embargante criaria óbice ao ressarcimento dos danos supostamente causados aos cofres públicos. 
Alerta Aury Lopes Jr. que a gravidade das medidas assecuratórias impõe ao acusador o ônus de demonstrar o risco de dilapidação do patrimônio do imputado: 
" (...) Incumbe ao acusador demonstrar, efetivamente, o risco de dilapidação do patrimônio do imputado, com a intenção de fraudar o pagamento da indenização decorrente de eventual sentença condenatória. (...) À luz da presunção de inocência não se pode presumir que o imputado irá fraudar a responsabilidade civil decorrente do delito". (LOPES JR., Aury. Direito Processual Penal. 9 ed. rev. e atual, São Paulo: Saraiva, 2012, p. 919) 
O Embargante sempre demonstrou sua consideração e respeito por este E. Tribunal e foi representado por sua Defesa técnica com compromisso e ética desde a instauração da presente Tomada de Contas Especial. Apresentou vultuosa documentação em suas manifestações, demonstrando a ausência de responsabilidade na operação de aquisição da PRSI e não há qualquer indício de que se furtaria ao cumprimento de decisão desta Corte.   
A aplicação de medida tão gravosa sob o manto da responsabilidade solidária é absolutamente incompatível com o princípio constitucional da individualização da pena, previsto no artigo 5º, inciso XLVI, da Constituição da República. 
A imposição de 	tal constrição 	cautelar, indiscutivelmente, demanda demonstração fática de sua real necessidade, que não consta do r. Acórdão embargado, o que consubstancia omissão. 
III.6 - CONTRADIÇÃO. Alegada necessidade de adequação das condenações às condutas praticadas e inobservância das particularidades do Embargante suscitadas pela Defesa técnica. Violação ao princípio da isonomia: 
No item 351 do r. Voto condutor, é iniciada a análise do cabimento da imposição de condenação ressarcitória àqueles que "descumpriram apenas o dever de diligência". 
Frisou-se a 	importância de considerar as particularidades da atuação de cada gestor no caso sob análise, e aduziuse não ser possível igualar a atuação dos gestores na composição total do dano quando as condutas analisadas não são similares entre si: 
"352. Acompanho a proposta de que não há razoabilidade e proporcionalidade em igualar as responsabilidades daqueles que agiram com deslealdade com as dos outros envolvidos, cuja má-fé não ficou demonstrada nestes autos, tampouco em outras instâncias nas quais se apura o caso Pasadena.  
Concordo também que não há viabilidade técnica em atribuir valores diferentes de débito entre aqueles que agiram com dolo (descumprimento dos deveres de diligência e lealdade) e os que descumpriram apenas o dever de diligência, sob pena de não garantir que o débito não exceda o real valor devido, já que feito por estimativa que considera uma média de valores entre cenários. 
Nesse sentido, alinho-me à tese defendida pelo secretário da SecexEstatais acerca da possibilidade de aplicar ao caso concreto o §1º do art. 22 da LINDB, juntamente com o §6º do art. 159 da Lei 6.404/1976, para excluir a condenação em débito daqueles que apenas descumpriram o dever de diligência. 
Quanto à manifestação do Ministério Público junto a este Tribunal, louvo o brilhante trabalho do Subprocurador-Geral, Dr. 
Paulo Bugarin, ao tempo em que manifesto minha concordância com a afirmação de que em processos de reparação de dano no âmbito de controle externo não se precisa comprovar dolo ou má fé para condenar responsáveis a restituir valores. No entanto, isso vale para condutas similares, quando se pode igualar a atuação dos gestores na composição total do dano, o que não é o caso deste processo". 
Compreende-se, do trecho acima colacionado, que o entendimento do Eminente Relator é de que deve haver medida de justo equilíbrio entre a conduta incriminada e a sanção imposta, devendo ser consideradas as particularidades da atuação do agente.  
Com efeito, o citado §1º do artigo 22 da LINDB prevê: "em decisão sobre regularidade de conduta ou validade de ato, contrato, ajuste, processo ou norma administrativa, serão consideradas as circunstâncias práticas que houverem imposto, limitado ou condicionado a ação do agente". 
Por outro lado, no que tange à condenação solidária do Embargante por todo o eventual prejuízo proveniente dos supostos ilícitos narrados nos autos, verifica-se posicionamento diametralmente oposto: a absoluta inadequação da condenação aos princípios da proporcionalidade, da razoabilidade e da individualização da pena.  
A lógica utilizada para isentar determinados gestores da condenação de ressarcimento ao Erário é absolutamente subvertida quando da análise da hipótese do Embargante, em que não há qualquer indício de individualização de sua conduta ou da pena cominada, de modo que o r. Acórdão embargado incorre em contradição.  
Além de contraditório e violador dos ditames da lei processual, a r. Decisum embargada é anti-isonômica, desproporcional e fere o artigo 5º, caput e inciso XLVI, da Constituição da República, assim como o artigo 2º da Lei nº 9.784/99. 
III.7 - PREMISSA EQUIVOCADA. Informação imprecisa acerca do controle acionário da Petrobrás. Matéria de fato com implicações diretas na fixação de competência do TCU: 
Acerca da competência deste Egrégio Tribunal para apuração da prática de ato ilegal, ilegítimo ou antieconômico no âmbito da Petrobras, a Instrução Técnica integrada ao Relatório do Acórdão embargado dispôs: 
"94. Cabe dizer que o TCU, sem prejuízo de seu mister constitucional estatuído no art. 71, inciso II, atua com fundamento no comando inserto no art. 8º de sua Lei Orgânica, que diz que deverá ser instaurado processo de tomada de contas especial para apurar a prática de qualquer ato ilegal, ilegítimo ou antieconômico que resultar em dano ao erário. E, considerando ser a União acionista majoritária da Petrobras, todo prejuízo a ela causado, implica em prejuízo a seus acionistas, logo, à União".  (grifo nosso) 
O entendimento segundo o qual a União seria acionista majoritária da empresa cujas contas estão sob análise está refletido na seção "IV.16" da Instrução, em que se aduz que "a União seria titular de apenas 50,26% das ações da Petrobras": 
"IV.16. Impossibilidade de considerar o total do dano no valor do débito constante da citação, já que a União seria titular de apenas 50,26% das ações da Petrobras e não seria papel do TCU proteger os investimentos de acionistas minoritários privados 
Descrição dos Argumentos 
Fábio Colletti Barbosa 
Afirma que há apenas uma participação da União Federal no capital social da Petrobras e, portanto, o potencial dano sofrido pelo Erário deve ser proporcional a sua participação. (Peça 943, p. 65) Cláudio Luiz da Silva Haddad 
Aduz a defesa que a Petrobras é uma sociedade de economia mista, que conta com acionistas privados e minoritários. Logo, ainda que a empresa tenha sofrido algum prejuízo com a Operação, deve ser considerada somente a parte em que a União Federal era acionista à época - titular de 50,26% das ações ordinárias de emissão da Petrobras, que representam 28,67% de seu capital social total, segundo formulário de Informações Anuais - IAN entregue à CVM pela Petrobras em 20/02/2006 - a título de dano ao Erário. Sendo assim, entendimento contrário protegeria investimentos de acionistas privados, titulares de 71,33% do capital social da companhia, o que não é competência deste TCU e não tem qualquer base legal. (Peça 940, p.37) 
Análise 
Com efeito, o TCU não tem por missão buscar o interesse do particular, mas sim, o interesse da União e, em um sentido mais amplo, o interesse público. Porém, quando esses interesses são comuns, não há motivo, nem interesse, em separá-los. 
Ao realizar uma ação de controle sobre uma sociedade de economia mista (SEM) , o TCU, no interesse da União, irá buscar os melhores resultados para a entidade, e isso, inevitavelmente, irá beneficiar também os acionistas particulares. Em um processo de contas não é diferente, constatado um dano causado à empresa, buscar-se-á o ressarcimento à própria empresa, e não apenas à União. Por esse motivo, a citação é para que se recolha o débito aos cofres da Petrobras".  (grifo original) 
A despeito de fazer constar a informação prestada pela Defesa técnica do Sr. Cláudio Luiz da Silva Haddad, de que as ações da União representam meros 28,67% do capital social total da Petrobras, adotou-se o percentual de 50,26% das ações ordinárias para justificar o status de "acionista majoritária" atribuído pelo Órgão à União, que atrairia a competência do TCU para controle externo.  
Partindo da premissa estabelecida pela equipe da SecexEstatais, o Eminente Ministro Relator suscitou o texto do artigo 71, inciso II, da Constituição da República para sustentar que "cabe ao TCU julgar as contas daqueles que derem causa a perda, extravio ou outra irregularidade de que resulte prejuízo ao erário" (item 261 do Acórdão) .  
No entanto, esta é apenas uma interpretação feita a partir do referido dispositivo, abaixo transcrito, que dispõe ser de competência do Tribunal julgar contas de administradores de bens públicos, como sociedades mantidas pelo poder público federal: 
"Art. 71. O controle externo, a cargo do Congresso Nacional, será exercido com o auxílio do Tribunal de Contas da União, ao qual compete: (...) 
II -  julgar as contas dos administradores e demais responsáveis por dinheiros, bens e valores públicos da administração direta e indireta, incluídas as fundações e sociedades instituídas e mantidas pelo poder público federal, e as contas daqueles que derem causa a perda, extravio ou outra irregularidade de que resulte prejuízo ao erário público";  (grifo nosso) 
A discussão gira em torno dos limites à atuação do TCU. Se a União figurar como acionista majoritária, não há dúvida de que a empresa se subsome ao controle externo do Tribunal, por administrar bens e valores públicos. A União, no entanto, não é hoje, assim como não era na época dos fatos, acionista majoritária da Petrobras.  
Durante o governo Fernando Henrique Cardoso, a União vendeu parte de suas ações da Petrobras na bolsa de valores e lançou American Depositary Receipts (ADR) na bolsa de valores de Nova York, nos Estados Unidos. A partir da operação, ficou com pouco mais de 50% do capital votante da empresa, mas apenas cerca de 30% de seu capital total. 
Em 2006, a União detinha apenas 39,8% do capital da Petrobras, sendo apenas 31,9% por participação direta e 7,6% através da participação do BNDES Participações S.A. (BNDESpar) . 
Desde então, a União não integrou o quadro de acionistas da Petrobras enquanto majoritária. Os dados atualizados fornecidos pela própria empresa, assim como pela Comissão de Valores Mobiliários, indicam que a União detém 50,258% de suas ações ordinárias, contudo, apenas 28,675% do total de suas ações, não havendo que se falar em sociedade mantida pelo poder público federal. 
A ação do TCU sobre as contas da Petrobras é justificada, portanto, pelo entendimento incorreto de que a União é sua acionista majoritária. Aponta-se, assim, equívoco fático a ser sanado no r. Acórdão, cuja retificação deverá implicar na revisão do entendimento anteriormente fixado a respeito da competência deste Egrégio Tribunal. 
IV - PEDIDOS: 
Conforme demonstrado, estão presentes omissões, contradições e premissa fática equivocada no r. Acórdão 834/2021-TCU-Plenário, motivo pelo qual Rafael Mauro Comino e sua Defesa técnica opõem os presentes Embargos de Declaração, com fulcro no artigo 287, § 7º do RITCU, e esperam sejam-lhes conferidos efeitos infringentes para, sanadas as omissões e contradições apontadas, seja:
reconhecida a incompetência desta Eg. Corte para julgar o presente feito ou, subsidiariamente;
Rafael Mauro Comino excluído do rol de responsáveis da presente Tomada de Contas e/ou julgadas regulares suas contas, ou, subsidiariamente;
 a suspensão do presente procedimento até decisão definitiva do Supremo Tribunal Federal nos autos do RE nº 636.886/AL (Tema de Repercussão Geral nº 899) .
José Sérgio Gabrielli (peça 1556) :
 (...) 
I.  Demonstração do cabimento recursal 
Trata-se de Embargos de Declaração que indicam a existência de: 1. contradição na decisão; 2. julgamento incompatível com as provas dos autos; e 3. omissão no reconhecimento da prescrição. Por se tratar de um tema complexo, inicia-se expondo uma síntese dos argumentos, que serão desenvolvidos de forma completa nos itens seguintes da petição. 
Existe uma primeira contradição, que é o fato de o Acórdão embargado ter reconhecido explicitamente que Gabrielli não tomou parte na reunião de 2012 que decidiu pela compra da segunda metade da Refinaria de Pasadena. Uma vez reconhecido esse fato, duas conclusões seriam necessárias: 
0. Sergio Gabrielli não participou da decisão que teria gerado o prejuízo com relação ao qual ele foi condenado e, portanto, essa condenação é indevida; 
0. Mesmo que houvesse alguma irregularidade a investigar, já teria transcorrido o prazo prescricional com relação a quaisquer atos praticados por Sergio Gabrielli com relação a uma carta de intenções celebrada em 2007. 
Existe, pois, uma contradição entre duas afirmações dos autos: 
Afirmação 1: condenar Sergio Gabrielli por um prejuízo causado por uma decisão tomada em 2012; 
Afirmação 2: reconhecer que Sergio Gabrielli não tomou parte da decisão que teria gerado o suposto prejuízo. 
Além disso, existe uma omissão no reconhecimento da incidência do prazo prescricional e da incidência de entendimento vinculante do STF sobre essa questão (Tema 899) . Em que pese ter havido argumentação no sentido de que o Tribunal deixava de aplicar a prescrição porque considera que "ainda pairam dúvidas acerca do real alcance e dos efeitos da recente decisão do STF sobre os processos de controle", uma pessoa não pode ser condenada pelo argumento de que pairam dúvidas sobre o alcance de uma decisão judicial. O sistema constitucional brasileiro é claro no sentido de que, se pairam dúvidas sobre um fato, é de se esperar uma decisão absolutória, e não condenatória.
O que existe, de fato, é uma discordância desse Eg. TCU com relação a interpretação fixada pelo STF, mas tal divergência de entendimentos não é um motivo legítimo para justificar decisões dessa Eg. Corte de Contas contrárias a uma Tese definida em sede de Repercussão Geral pelo órgão de cúpula do Poder Judiciário. Assim, a falta de quaisquer argumentos aptos a afastar a incidência do Tema 899 faz com que tenha havido omissão no dever de o TCU justificar sua decisão com base em fundamentos juridicamente válidos. 
A contradição existe na medida em que o Acórdão embargado fixou um critério específico para a atribuição de penas, mas não aplicou esse critério a Gabrielli. Tal divergência entre o critério afirmado e o critério efetivamente aplicado é uma contradição que justifica, por si só, a oposição de Embargos de Declaração.
O padrão de aplicação de penalidades foi assim sintetizado no voto de Vossa Excelência: 
Não há razoabilidade e proporcionalidade em igualar responsabilidades daqueles que agiram com deslealdade com os outros envolvidos cuja má-fé não ficou demonstrada nesses autos tampouco noutras instâncias nas quais se apura o caso. [grifamos] 
Um dos critérios básicos para afirmar a boa-fé dos réus absolvidos, inclusive porque o critério usado indica explicitamente essa relação com outras instâncias, foi a inexistência de ações penais contra eles: 
Os demais membros da diretoria executiva e os membros do conselho, nenhum deles conseguiu ações penais que têm como objetivo o indício de recebimento de vantagem indevida pela compra da refinaria. 
Ocorre que, como consta da instrução probatória, em que pese as intensas investigações ocorridas ao longo da última década, Gabrielli não é réu em ações penais referentes a quaisquer questões que envolvem a Petrobras.  
Mais do que isso: diferentemente de todos os outros condenados, inexiste qualquer acusação de que Sergio Gabrielli tenha praticado atos de corrupção, ou de que tenha atuado com o objetivo de auferir benefícios ilícitos. 
Isso faz com que não haja sentido em colocá-lo ao lado dos outros condenados nesse Acórdão. Afinal, os delatores atuaram de forma corrupta para obter vantagens pessoais ilícitas. E, mesmo nas passagens desfavoráveis a Gabrielli nas colaborações premiadas, a narrativa é sempre do ouvi dizer. Não existe uma acusação feita por delatores em primeiro grau, o fato é sempre mediado por um terceiro, o que reduz ainda mais o valor desse elemento instrutório. 
Sendo assim, a atuação de Gabrielli precisa ser avaliada tendo como paradigma a dos outros Diretores e Conselheiros, que atuaram com boa-fé, em busca de garantir os melhores interesses da companhia, mesmo que essa atuação fosse dificultada pela existência de gestores que buscavam, de forma sub-reptícia, auferir ganhos pessoais. 
Essa diferença é reforçada pelo fato de que, na mais recente ação cível que corre sobre esse tema (de improbidade administrativa, que ainda está no início de seu curso) , o TRF4 reconheceu, em sede de liminar, que não há indícios válidos da culpabilidade de Gabrielli, pois as únicas declarações que pesam contra ele são afirmações feitas por réus da Lava Jato em sede de colaboração premiada.  
Como a lei determina que tais declarações não são aptas a servir como meios únicos de prova, o TRF4 determinou o desbloqueio de todos os bens de Gabrielli, sendo que foram mantidos os bloqueios com relação aos réus que tinham indícios materiais de dolo e má-fé. Portanto, a insuspeita jurisprudência do TRF4 indica que Sergio Gabrielli tem uma conduta totalmente diversa daquela praticada por réus que atuaram com dolo e má-fé, como é o caso de Nestor Cerveró.  
Restou claro das investigações que a atuação de Cerveró e de outros negociadores foi movida por interesses pessoais e que os lucros ilícitos que eles pretendiam auferir com a referida venda estão na base de seus atos. Resta também claro também que a atuação de Gabrielli não foi movida por interesses desse tipo e que, portanto, ele precisa ser tratado como os demais membros da Diretoria e do Conselho Administrativo, no que toca à aquisição de Pasadena e, especialmente, no que se refere à Carta de Intenções. 
Cabe ressaltar que o que se chama de Carta de Intenções, neste processo, não foi uma carta elaborada pela Petrobras, mas foi apenas uma resposta de Nestor Cerveró a uma carta elaborada pela Astra Transcor, em que Cerveró apôs a sua assinatura e, com isso, indicou anuência com os termos da referida carta. Existem provas de que Nestor Cerveró (e outros negociadores) atuaram com má-fé, visto que tinham interesses pessoais escusos na celebração dessa venda, mas todas as provas dos autos indicam que essa assinatura não foi comunicada previamente a Sergio Gabrielli e que a carta foi assinada sem que fosse enviada uma cópia para a presidência da Petrobras (ou qualquer outra instância da empresa) . 
Portanto, a instrução probatória dos autos é claramente incompatível com a afirmação de má-fé ou dolo por parte de Sérgio Gabrielli.  
É preciso reconhecer que, se o critério condenatório fosse o de simples negligência, o Acórdão embargado teria sido injusto (porque Gabrielli agiu com diligência) , mas não teria sido contraditório. Porém, esse é um critério que conduziria à condenação de todos os diretores e conselheiros que participaram atuaram nas decisões sobre a aquisição de Pasadena. 
Uma vez que o critério condenatório do Acórdão embargado, acertadamente, exigiu a comprovação de dolo ou má-fé, mostra-se incompatível com a prova dos autos incluir-se Gabrielli ao lado de pessoas que agiram intencionalmente contra os interesses da companhia e que se locupletaram de dinheiro público (como é o caso de Nestor Cerveró) , pois o seu comportamento foi idêntico ao dos demais gestores cuja boa-fé foi reconhecida: ele recebeu as informações que lhe foram repassadas, teve de lidar com a Carta de Intenções como um fato consumado (já que Cerveró a tinha assinado) e tomou as providências cabíveis nesse caso (promover a ação judicial que motivou o reconhecimento, na Justiça dos EUA, de que a Carta de Intenções era uma mera tratativa e que, portanto, não tinha efeitos vinculantes sobre a Petrobras) . 
Por esses motivos, que foram aqui resumidos e serão explicados de forma minuciosa nos pontos seguintes, resta claro que a condenação de Sergio Gabrielli é incompatível com as provas contidas nos autos e que existe contradição no presente acórdão, na medida em que o critério indicado para guiar a condenação não foi aplicado a Sergio Gabrielli, havendo incompatibilidade evidente entre a fundamentação e o dispositivo do acórdão. 
II.  O acórdão embargado 
O Acórdão veio a ser lavrado em 360 páginas e julgou irregulares as contas de executivos e contratados da Petrobras, à exclusão de Thales Rezende Miranda (item 9.2) . A despeito disso, no que concerne aos membros da Diretoria Executiva (item 9.3) e do Conselho de Administração (item 9.4) , deixou-se de condená-los em débito (item 9.5.1) . 
Com isso, o débito principal recaiu somente contra o ex-Presidente Gabrielli, os negociadores e os delatores (item 9.5.1) , os quais foram condenados solidariamente a R$ 1.109.216.107,69 (convertidos de dólares em 17/10/2014) . 
Foram aplicadas a alguns gestores também multa de R$ 110 milhões (9.6) , e de R$ 67.854,00 (9.7 e 9.8) . Gabrielli, ademais, teve suas infrações consideradas graves (9.10) , sendo inabilitado para o exercício de cargo em comissão ou função de confiança por oito anos (9.11) . 
Por fim, entre outras medidas, foi determinada a indisponibilidade de bens daqueles condenados em débito (item 9.12) .
III.  A fases iniciais da sessão de julgamento e o histórico do caso 
A complexidade do acórdão lavrado não corresponde aos debates e encaminhamentos ocorridos durante a sessão de julgamento. Se, por um lado, é certo que a sessão pode ser breve, parece desproporcional que, em face do volume de fatos e da monta da condenação, os trabalhos tenham sido encaminhados com as seguintes durações: A. Pregão (02:12) , B. Relatório: (01:47) , C. Sustentações (32:44) , D. Voto: (1:15:12) , E. Debates (22:47) e F. Proclamação (00:10) . 
O pregão é naturalmente breve, pois apenas anuncia o julgamento e convoca os advogados a se apresentarem. Por sua vez, o relatório foi uma espécie de pregão, feito pelo Ministro Relator, já que é impossível resumir o caso concreto em menos de dois minutos, como aconteceu concretamente. 
No propósito de rememorar o contexto dos fatos, a defesa toma a liberdade de juntar breve histórico, exibido em vídeo por Gabrielli em recente entrevista (1:50) , disponível em https://screencast.com/t/shlrMv6r 
Na época do negócio auditado, em meados dos anos 2000, o Brasil estava estagnado não tinha o crescimento do mercado de consumo. Ao mesmo tempo, estava aumentando a produção do petróleo do tipo Marlim da Bacia de Campos. Era necessário encontrar, no exterior, refinadores para processar o petróleo Marlim para que não fosse lançado maior volume dele no mercado e o preço se desvalorizasse.  Portanto, a estratégia da Petrobras com Pasadena era correta. O plano era buscar uma capacidade de refino no exterior e com isso ganhar a margem que seria, de outro modo, perdida.  
Nesse momento o mundo estava com uma diferença muito grande entre o petróleo pesado (que é o caso do Marlim) e o petróleo leve. Qual é a diferença entre petróleo pesado e petróleo leve? E que, na verdade, o mundo demandava cada vez mais gasolina, querosene de aviação, por exemplo, que são derivados leves, e tinha volume petróleo pesado. Portanto, aquela refinaria que tivesse integrada com a produção de petróleo pesado tinha uma margem muito grande que, em certos momentos, chegou a 20 dólares por barril. Pasadena representava, assim, uma possibilidade de ser um bom investimento. 
O vídeo seguinte (1:42) trata  do período dourado americano, que durou de 2004 a 2007. Naquele momento, fazia todo sentido fazer uma aquisição como a de Pasadena: https://screencast.com/t/jDlG0G8f 
Qual seria o problema? Os refinadores americanos são muito pulverizados e muito atuantes. E são centenas de refinadores americanos, que entraram num período, a partir de 2004 e 2005, chamado do período dourado do refino americano. E aí começaram a comprar refinarias com capacidade de processar petróleo leve. Assim, as refinarias com capacidade para produzir petróleo leve eram reformadas para poder processar o processar petróleo pesado (barato e abundante) . Natural então que as refinarias negociadas tenham aumentado seu preço, assim como era natural que buscassem melhorar suas estruturas para aumentar sua versatilidade (o que é conhecido como revamp) . 
De 2006 a 2007, que é o auge desse aquecimento no mercado, houve no mundo onze operações de compra e venda de refinarias. Nessas onze operações de compra e venda de refinaria, aquela que foi vendida mais barata foi vendida a USD 3.200 por barril de capacidade de destilação. A refinaria mais cara foi vendida por aproximadamente USD 18.700 dólares por barril. Existe, portanto, o intervalo substancial dos negócios realizados em 2006. A Refinaria de Pasadena foi comprada (o equivalente a 100% dela) por USD 7.200 por barril com capacidade de destilação. Ou seja, abaixo da mediana dos preços das refinarias negociadas naquela época.  
Evidentemente que, se fosse um negócio que continuasse como previsto, seria um negócio que daria resultado no longo prazo (1:52) , conforme visto no vídeo seguinte: https://screencast.com/t/VbgxpZZiY 
Mas mesmo sem ser como previsto, aconteceram fenômenos novos, não previsíveis para aquele momento. O Primeiro fenômeno foi o Pré-Sal e o aumento do mercado brasileiro deslocou o interesse do refino do exterior no Brasil. Tornou-se necessário crescer o refino no Brasil porque passou a existir um aumento na produção de um petróleo mais leve no Brasil, que era o Pré-Sal.  
Existia também um aumento da demanda de derivados, que está se refletindo hoje. Estamos vivendo um apagão de derivados hoje. Daí nosso problema com o preço dos derivados. Então, naquele momento, a partir de 2006 e 2007, a Petrobras mudou de estratégia, focando no mercado doméstico 
No mercado internacional ocorreu também tem uma diferença muito grande. O gás de xisto (shale gas) nos Estados Unidos deu um salto gigantesco na capacidade de produção de gás nos Estados Unidos (e de condensado associado do gás) que torna muito disponível um petróleo muito leve no Texas. A partir de um campo chamado Eagle Ford.  
Se a Refinaria de Pasadena passava por problemas em 2007 e 2008; ela veio, a partir de 2010 e 2011, a ser uma refinaria lucrativa porque passa a usar o condensado de Eagle Ford. Afinal, era produzido perto de Pasadena, a preços abaixo do preço de mercado do petróleo e isso aumentada a margem da refinaria. Em 2013 e 2014 a Refinaria de Pasadena foi lucrativa.  
Essa defesa de mérito nem  precisaria ser tão elaborada, pois Gabrielli deixou a Petrobras em fevereiro de 2012 e não participou da deliberação da compra da segunda metade de Pasadena (2:56) : https://screencast.com/t/puQ2j4vU4 
O desfazimento da sociedade, noticiado como aquisição total de Pasadena, ocorreu porque o sócio era um trader que não estava preocupado com a condição de refino. É uma visão naturalmente diferente da Petrobras, que tem uma visão de longo prazo. Os sócios de qualquer negócio podem vir a ter interesses conflitantes e isso precisa de uma solução. 
O fato é que, em 2019, a refinaria foi vendida para a Chevron, que é uma grande empresa de petróleo nos Estados Unidos. Ela comprou a refinaria de Pasadena da Petrobras e pagou 562 milhões de dólares. A refinaria hoje não pertence mais a Petrobras, e sim à Chevron. Pasadena é funcional e se encontra num excelente local logístico, no centro do conjunto de grandes refinarias nos Estados Unidos e com oleodutos de ligação com os grandes mercados, tanto no Nordeste, quanto no Centro-Oeste americano. 
O negócio de refino é algo muito complexo. É um negócio que geralmente envolve decisões de longo prazo, que são tomadas cinco, seis, sete anos antes da refinaria começar a produzir (4:02) , disponível em: https://screencast.com/t/jnote3KTD.
A forma pela qual a Astra comprou a refinaria da Crown foi uma operação chamada de tolling. Trata-se de uma operação específica desse tipo de transações em que o comprador aluga o equipamento durante um tempo. Paga, portanto, por esse equipamento durante o tempo um certo um valor incluindo aí uma remuneração pelo capital. E tem um contrato com opção de compra ou não, ao final desse contrato de tolling. Decorrendo dessa mecânica um valor residual que foi pago de USD 45 milhões. Infelizmente esse valor foi divulgado como sendo o valor real da refinaria, mas isso não corresponde à realidade. 
Esses USD 45 milhões não podem ser comparados aos USD 720 milhões pagos pela Petrobras. Ao final, a quantia virou 1,2 bilhão, em decorrência de cinco anos de disputa judicial sem pagamento nenhum. Enquanto Gabrielli esteve na da Petrobras, nada foi pago à Astra. O pagamento foi feito depois, num acordo absolutamente legítimo entre a Petrobras e a Astra para encerrar todos os casos judiciais. Mas o fato é que o preço final da refinaria é justificado por todos esses fatores. 
No momento final da compra  de Pasadena, havia uma certa redefinição da estratégia da Petrobras. No momento final da compra de Pasadena, havia uma certa redefinição da estratégia (2:41) , disponível em https://screencast.com/t/vskK2YcVR1.
Além disso, qualquer compra internacional sempre era olhada, na Petrobras, de forma muito mais minuciosa porque ela destacaria o uso de recursos que seriam destinados ao mercado doméstico para comprar uma refinaria no exterior.  
Há o processo interno da Petrobrás, que exige tramitação por dezenas de órgãos que avaliam diferentes tipos de situações, assim como os processos dessa Eg. Corte de Contas. Tanto é que em sete anos se passaram e o julgado continua sendo recorrido. O fato é que a decisão do Conselho, como toda decisão do Conselho, tem que focar especialmente nas questões estratégicas, e não entrar no detalhe. 
O detalhe operacional vai ser desenvolvido pelos órgãos técnicos, tanto da diretoria como das gerências. O Conselho discute as questões estratégicas. Evidentemente que o processo de decisão no Conselho não pode entrar no detalhe de milhares de pareceres e cálculos e de planilhas e de avaliações dessa questão. A cláusula do put option (do direito de venda) , por meio do qual a Astra foi comprada pela Petrobras é trivial. Não há motivo para alarde quando a isso, de modo que descabe falar sobre informação ocultada. De outro lado, o que se descobriu pelas delações foi algo terrível, mas que não gera responsabilidade ao ex-Presidente da Petrobras, conforme se demonstrará. 
Por fim, a despeito de toda essa complexidade fática, as sustentações orais foram restritas a dois minutos e meio para cada procurador. Assim como é impossível realizar um relatório brevemente, é também impossível realizar a defesa da mesma forma, especialmente considerando que, para todos os efeitos, não ocorreu exposição do relatório. O que a defesa pretende, com essa recapitulação, é apenas consignar o que não teria condição de fazer na brevidade da audiência.
IV.  O voto propriamente dito 
Passou-se após ao voto, a seguir cotejado, mediante transcrição integral feita a partir do vídeo transmitido pelo canal dessa Eg. Corte no YouTube. Todos os grifos foram adicionados pela defesa, enfatizando passagens sob contestação. Para evidenciar a fala de Vossa Excelência, a formatação foi posta em itálico e na cor cinza, com parágrafos recuados. 
Vossa Excelência assim iniciou o voto: (...) 
Trago a apreciação dos senhores, as três últimas tomadas de contas especiais que tratam da compra da refinaria de Pasadena pela Petrobras America, subsidiária da Petrobrás perante o grupo belga Astra Transcor, cuja aquisição se iniciou no exercício de 2006 e se consumou em 2012. Em 2014, este TCU determinou a apuração dos indícios de prejuízos relacionados às negociações de compra do ativo em três situações fáticas distintas. Para cada uma delas foi constituída uma TCE
Ora, se a decisão impugnada data de 2012, Gabrielli não pode ser responsabilizado. Essa informação é contrária a prova dos autos. Neste momento, a Presidência do Conselho de Adminstração já era do Ministro Guido Mantega, ao passo que a Presidência da Petrobras já era da Conselheira Graça Foster. Ou seja, Gabrielli não participou do ato eventualmente sancionável. 
Esse argumento, aliás, foi acolhido como fundamento de decisão do STJ que suspendeu as sanções disciplinares impostas pela CGU, a partir das investigações feitas por esse Eg. TCU. Segue transcrição da conclusão da liminar proferida no MS 25.692, em vigor até hoje: 
Seguiu Vossa Excelência relatando o panorama das Tomadas de Contas conexas:
 (...) 
Em negociação conduzida quase exclusivamente pelo ex-diretor da área internacional a despeito de não terem sido aprovados pelo Conselho de Administração da estatal. Para dirimir a contenda a questão foi tratada por um juízo arbitral americano, o qual avaliou todos os valores questionados por ambas as sócias (a Petrobrás e a Astra) a fim de apontar o montante final considerado mais justo. Em virtude dos conflitos entre acionistas e a empresa belga teve o direito de exercer o procedimento intitulado put option, que é definido em contrato
Vossa Excelência, portanto, reconheceu que a negociação foi "conduzida quase exclusivamente" por Cerveró. E seguiu relatando: 
Esse procedimento assegurava o direito à Astra de vender a segunda metade do ativo para a Petrobrás por valores calculados em fórmulas e condições previamente definidas que majorariam o valor inicial da aquisição - de cerca de 300 milhões de dólares - em mais de 20%. O juiz arbitral adotou como valor de venda aquele put option, mas como a empresa adquiriu o valor acordado lá na carta de intenções, algo em torno de USD 788 milhões, a Astra foi judicializar a questão em 2008. O juiz arbitral arbitrou a venda no valor do put option, mas a Astra tinha uma carta de intenção assinada pelo Cerveró e o valor da carta intenção era 788 milhões. Então que ela foi capaz de judicializar a questão. 
Criando esse impasse, a situação só foi resolvida em 2012 após um acordo extrajudicial em que as duas companhias acordaram um valor final da venda. Este é o enredo. (...) 
Vossa Excelência, assim, reconheceu nesta e em outras passagens que Gabrielli não é réu em ações penais. Por esse motivo, causa espécie que, em ponto posterior do julgamento, Vossa Excelência faça uma distinção entre Gabrielli e os demais réus justamente com relação à questão das ações penais:  
Na sequência temos o presidente da estatal, Gabrielli, que atuava tanto na diretoria executiva quanto no conselho de administração. Os demais membros da diretoria executiva e os membros do conselho, nenhum deles conseguiu ações penais que têm como objetivo o indício de recebimento de vantagem indevida pela compra da refinaria.  
Ocorre que Gabrielli tampouco é réu em ações penais. Contra os outros condenados pelo Acórdão embargado, existem provas cabais de atuação dolosa contra os interesses da companhia e voltada a garantir benefícios pessoais ilícitos. Porém, o perfil de Gabrielli é totalmente diverso, pois: inexiste contra Gabrielli qualquer acusação, penal ou civil, judicial ou administrativa, no sentido de que ele tivesse atuado no sentido receber vantagens indevidas.  
É, pois, evidente a desproporcionalidade de que a atuação de Gabrielli seja idêntica à dos demais Diretores, como indica atuação do TRF4, mas que o TCU tenha incluído Sergio Gabrielli no grupo dos delatores, para fim de condenação. E seguiu tratando sobre o débito na citação:  (vide figura na peça original) 
Sobre essa conta, chega a ser curioso que, em 2019, a Petrobras tenha vendido Pasadena para a Chevron, por USD 562 milhões. Ora, caso fosse possível saber, ainda em 2014, que a refinaria não daria prejuízo em venda futura, qual seria o dano apurável? Nenhum. Os valores são tão próximos, que não é possível falar em dano. Esse argumento, pois mais relevante que seja, não é enfrentado no voto, que mantém fincada suas razões em cenários do passado. 
Seja como for, na sequência, Vossa Excelência veio a narrar o que seria uma aliança entre Gabrielli e os delatores. Ocorre que isso é exposto contra prova dos autos. Nessa linha, o TRF4 recentemente decidiu por suspender o bloqueio de bens inicialmente determinado a Gabrielli, em razão dos mesmos fatos. 
A decisão ocorreu nos autos do AG 503.2168-54.2019.4.04.0000, nos seguintes termos: 
A conclusão da decisão de desbloqueio considerou que "a imputação de responsabilidade ao agravante está amparada exclusivamente em depoimento de colaborador premiado", razão pela o TRF4 decidiu por atribuir efeito suspensivo ao recurso: 
Ou seja, o TRF4 discorda desse Eg. TCU, pois, ao avaliar o Acórdão proferido em controle externo, não aceitou como fonte de prova apenas a colaboração premiada. Infelizmente, é isso o que está acontecendo nos autos. Continuou Vossa Excelência: 
 (...) 
Sobre a Carta de Intenções, para além do já afirmado pelo TRF4, é preciso recapitular o que o próprio Gabrielli já disse em sua defesa. Tudo isso agora é retomado dentro do escopo dos Embargos de Declaração, pois se referem a decisão contra prova nos autos. E tais provas constam da Tomada de Contas original, da qual a presente foi derivada. 
No que concerne às tratativas, elas começaram a partir de conversas estabelecidas entre a Petrobras America Inc. (PAI) e a Astra Oil Trade (AOT) , feitas a partir de mensagens enviadas com cópias para os presidentes da Petrobras e da Transcor (peça 505, p. 156) . Nessa mensagem, o presidente da PAI afirmou ter sido instruído a apresentar uma proposta de US$ 550 milhões, além de metade do inventário, a ser contabilizado no momento da divisão.  
Cabe ressaltar que, em momento posterior, quando da apresentação ao Conselho de Administração da proposta de compra dos 50% remanescentes, esse inventário foi estimado em cerca de US$ 175 milhões pela Petrobras, cabendo à Astra metade desse valor (US$ 87.665.431,00) (peça 506, p. 133) . Tratava-se, portanto, de uma proposta da ordem de US$ 637 milhões, valor muito próximo ao alcançado depois pelo laudo arbitral (US$ 639 milhões) . 
Em 8/10/2007, essa proposta foi rejeitada em termos muito duros pela Transcor Astra Group (Transcor) (peça 506, p. 1) , que afirmou categoricamente que tal valor não precificava adequadamente a Pasadena Refining System Inc. (PRSI) , especialmente tendo em conta que a inclusão da cláusula Marlim havia motivado uma redução substancial do preço dos primeiros 50%, e que essa cláusula tinha de ser devidamente precificada na proposta. Todavia, a Petrobras se recusava a precificar essa cláusula porque ela somente seria aplicável a partir do Revamp (que seria a reforma para processamento do óleo pesado, do tipo Marlim) que não iria ocorrer porque as mudanças no mercado de petróleo não mais favoreciam essa operação, planejada em um cenário internacional diverso.  
Em sua resposta, o presidente da Transcor não respondeu para a PAI, mas para a Petrobras, dirigindo a sua carta ao Sergio Gabrielli (peça 501, p. 1, do processo do TCU) e solicitando que as negociações fossem realizadas pela Petrobras e não pela PAI, de tal forma que as próximas cartas passaram a ser enviadas por Nestor Cerveró, diretor da área internacional da Petrobras.  
Nessa comunicação, a Transcor indicou que considerava que o valor a ser pago por 50% das "empresas PRSI" seria de U$ 1 bilhão. Como era de se esperar, essa divergência fundamental de visões gerou uma dificuldade negocial muito grande. 
A próxima proposta da Petrobras, enviada por Cerveró em 18/10/2007, aumentou a oferta para US$ 650 milhões, mas, no dia seguinte, essa proposta foi novamente rejeitada. Desta vez, a contraproposta da Transcor foi de US$ 900 milhões, acrescidos de 50% do inventário e também do pagamento da última parcela ajustada pela primeira metade da PRSI Trading. Em resposta, Nestor Cerveró afirmou que a proposta anterior era final e não seria aumentada (peça 506, p. 10, do processo do TCU) . 
Por sua vez, a Transcor respondeu reduzindo o valor para US$ 750 milhões, mas ao mesmo tempo inserindo novas exigências que poderiam elevar bastante o preço, especialmente a solicitação de um valor posterior para a PRSI Trading (peça 506, p. 11, do processo do TCU) .  
Em 28/11/2007, a Transcor enviou uma carta para Nestor Cerveró, desta vez sem cópia para Sergio Gabrielli, (peça 506, p. 12, do processo do TCU) indicando que a Petrobras tinha feito uma proposta de US$ 700 milhões em uma reunião realizada no Rio de Janeiro, mas rejeitando essa proposta e estipulando uma série de condições (pagamentos específicos pela PRSI, cumprimento das obrigações referentes à compra da 1ª metade da PRSI, entre outras) , mas essas condições foram rejeitadas por Cerveró em carta datada do dia seguinte.  
Novamente, essa carta não foi enviada com cópia para o jurisdicionado, como nenhuma das demais cartas trocadas entre Cerveró e o presidente da Transcor. De toda forma, a carta conteve a cláusula de não vinculação. (vide figura na peça original) 
Em resposta, o presidente da Transcor indicou que teve conversas telefônicas com Cerveró no dia 3 de dezembro e que enviava uma nova versão das condições de aquisição, incorporando os termos dessa conversa (peça 506, p. 20) . Tal carta assim termina, reforçando o reconhecimento de que não era um documento vinculante. (vide figura na peça original) 
No dia seguinte (4/12/2007) , Cerveró respondeu a Samyn em uma carta que merece uma atenção maior, visto que evidentemente Nestor Cerveró utiliza como base a carta anteriormente enviada por Gilles Samyn, presidente da Transcor, para fazer as alterações propostas no texto enviado pela Transcor na carta do dia anterior, tanto que termina utilizando a mesma formulação que havia sido usada por Samyn na carta do dia anterior (peça 506, p. 22, do processo do TCU) e inserindo um pedido de concordância com os termos. 
Em resposta, no dia seguinte, Samyn enviou o texto que passou a ser conhecido como Letter of Intent, no qual confirmou os termos indicados por Cerveró e terminou a carta com as seguintes expressões (vide figura na peça original) 
Ou seja, a Carta de Intenções não passa de um documento elaborado pela Transcor, ao qual Cerveró apenas adicionou o seu "de acordo". Gabrielli em nada concorreu para essa conduta, nem mesmo teve ciência dela. Daí surgiu o valor de US$ 700 milhões considerado exorbitante pelo TCU. 
Do ponto de vista da defesa, isso é uma verdadeira angústia. É razoável supor que, com o grau de síntese que o assunto vem sendo tratado, nenhum dos Ministros tenha visto esta tal Carta de Intenções. Na realidade, ela não parece em nada com o que se supõe por relatos breves. 
Percebe-se, portanto, que houve intensa troca de cartas entre Nestor Cerveró e Gilles Samyn, com cópias enviadas para Mike Winget da AOT, realizada por mensagens diárias trocadas entre 29/11/2007 e 6/12/2007, sem que nenhuma delas tivesse sido enviada com cópia para Sergio Gabrielli.  
A última negociação que havia sido feita sob a supervisão de Gabrielli foram as cartas em que Cerveró fez a proposta de US$ 650 milhões e recebeu a rejeitada contraproposta de US$ 750 milhões apenas pela PRSI (sem a PRSI Trading) . Em todas as cartas que foram enviadas Gabrielli, Cerveró se utilizou do fechamento que indicava explicitamente que as tratativas não eram vinculantes, nos mesmos termos em que anteriormente traduzidos. 
Portanto, a afirmação de que o Sr. Sergio Gabrielli supervisionou as tratativas é uma meia verdade, visto que ele somente recebeu cópias das tratativas realizadas até o dia 13 de novembro. A partir de então, Nestor Cerveró estabeleceu contatos por escrito e telefônicos com a Transcor, ajustando preços e condições de forma completamente autônoma, mesmo que ele não tivesse autorização para assumir compromissos vinculantes, autorização essa que todos os envolvidos sabiam que somente poderia ser concedida pelo Conselho de Administração. 
Vossa Excelência prosseguiu no voto com o roteiro das condutas: 
 (...) 
Especificamente, quanto ao dever de lealdade, a posição dos auditores da Unidade Técnica converge para a ideia de que apenas aqueles que agiram com dolo ou de má-fé teriam se descumprido esse dever. Enquanto o Ministério Público defende que todos descumpriram. Acompanho a proposta que não há razoabilidade e proporcionalidade em igualar responsabilidades daqueles que agiram com deslealdade com os outros envolvidos cuja má-fé não ficou demonstrada nesses autos tampouco noutras instâncias nas quais se apura o caso.  
Concordo também que não há viabilidade técnica em atribuir valores diferentes de débitos entre aqueles que agiram com dolo e os que descumpriram o dever de diligência sob pena de não garantir que o débito não exceda o real valor devido - já que é feito por estimativa e considera-se uma média de valores entre aqueles cenários e vossas excelências viram nos slides um, três ou quatro. Assim, alinho-me à tese defendida pelo secretário da unidade acerca da possibilidade de aplicar, ao caso concreto, o artigo 22 da LINDB, com o parágrafo sexto do artigo 159 da Lei das S/A para excluir a condenação em débito daqueles que apenas descumpriram o dever de diligência. 
Ora, se Gabrielli demonstrou sua boa-fé, não há sentido nenhum em colocá-lo junto com os delatores, para fim de condenação. É uma pena que a CVM não tenha julgado a matéria, pois trata-se do foro natural para esse tipo de discussão. Mas, em que pese a CVM não tenha se manifestado sobre Pasadena, manifestou-se sobre a RNEST, o que é totalmente aplicável. 
A ter início, no caso da RNEST foi confrontada a conduta de Gabrielli com a de delatores. Vejamos parte do voto condutor do julgamento do processo 199.57.010.647/2019-97, cujo julgamento foi iniciado em 03/10/2020 pela CVM: (vide figura na peça original) 
Merece transcrição parte do Voto condutor na CVM, a qual conceitua o que seria o critério para revisão da legalidade dos atos dos administradores: (vide figura na peça original) 
Ou seja, em caso semelhante, Gabrielli já foi absolvido pela CVM, pois a boa-fé foi colocada em um "sarrafo adequado". Não obstante, Vossa Excelência, ignorando a o entendimento conceitual da CVM, elaborou o seguinte quadro, no qual iguala Gabrielli aos delatores: (vide figura na peça original) 
Não há prova nos autos de que Gabrielli tenha sonegado qualquer informação. O fato de existirem delatores atuando contra o interesse da Petrobras não permite concluir que Gabrielli sabia de tudo. Nessa linha, Vossa Excelência reconheceu que nem todos sabiam do esquema: 
 (...) 
Se a empresa belga sabia de tudo, isso não se deu com a participação de Gabrielli. 
 (...) 
Compreende-se que a menção a que o Conselho não aprovou a operação é apenas expletiva. Pois, afinal, como se sabe, a aprovação terminou por ocorrer, apenas não ocorrendo na primeira oportunidade. Seguiu Vossa Excelência: 
 (...) 
Essa questão da suposta ciência de Gabrielli já foi detalhamente descrita, inclusive com referência a documentos dos autos. Não é correto afirmar que Gabrielli tomou conhecimento da assinatura da carta com pretensão vinculante. Isso não corresponde à verdade. Continuou Vossa Excelência:
 (...) 
Ora, se Gabrielli teve conduta equivalente aos demais membros do Conselho de Administração, deve ter o mesmo tratamento. Isso sem falar que Gabrielli não participava mais da Petrobras quando da realização do negócio. 
Por todo o exposto, restou comprovado que Gabrielli agiu de boa-fé e visando ao interesse da companhia. E ainda que tivesse eventualmente violado seu dever de diligência, é incontestável que sempre agiu de boa-fé. (vide figura na peça original) 
Esse ponto é exclusivamente de interesse de Gabrielli. Se de um lado é correto afirmar que Gabrielli foi, por um bom tempo, membro dos dois colegiados, isso apenas confirma que deve ser tratado da mesma forma que o Acórdão embargado tratou os litisconsortes. Seguiu Vossa Excelência com a divergência: 
 (...) 
Até recentemente a defesa de Gabrielli, apesar de sua consistência, não tinha uma decisão judicial para comprovar aquilo que sempre defendeu: é descabida uma condenação com base exclusiva em colaboração premiada. Contra essa visão, Vossa Excelência defendeu:
 (...) 
Vossa Excelência reconhece que Gabrielli não está no enquadramento daqueles que buscaram receber valores indevidamente. Além disso, reconhecer que Gabrielli lutava pelo interesse da companhia no revamp, equivale a dizer que estava de boa-fé e no interesse da Petrobras. Essa é justamente a excludente que Vossa Excelência elaborou para deixar de contar os demais Diretores e Conselheiros. Apesar disso, Vossa Excelência assim justificou:
 (...) 
Quanto à prescrição, no entendimento da defesa, não pairam dúvidas sobre a orientação firmada pelo STF. Com todo respeito, não é possível manter a tese da imprescritibilidade, principalmente no caso de Gabrielli, que tem boa-fé comprovada. Nesse sentido, Vossa Excelência registrou: 
Registro de recentes decisões deste tribunal, adotadas após o que restou decidido pelo Supremo no Tema 899, também abraça a tese da imprescritibilidade da pretensão ressarcitória no âmbito do controle externo, a exemplo de vários acórdãos já prolatados por esta Casa. 
Outro aspecto digno de nota está em que, apesar da menção de Vossa Excelência sobre o diálogo com o Ministro Bruno Dantas, não constou na proposta de deliberação qualquer menção a cautelar. Vossa Excelência assim consignou: 
Quanto aos valores aqui apurados, há uma preocupação muito bem levantada pelo Ministro Bruno Dantas que vai ao encontro das preocupações a mim trazidas pela AGU, em reunião realizada em nosso gabinete. Ainda que haja a previsão da adoção das medidas de arresto, como propus inicialmente, a ausência do trânsito do trânsito em julgado neste processo impede a implementação imediata da retenção de valores quando não se exceda a decisão. Agradeço muito ao processualista Ministro Bruno Dantas por essa sugestão. Ou seja, enquanto durar a fase recursal, os responsáveis aqui condenados em débito poderão se desfazer do seu patrimônio, dificultando ainda mais o retorno desses valores aos cofres públicos.  
Por essa razão, acolho as ponderações do nobre Ministro, a despeito de saber das dificuldades - nós sabemos das dificuldades - de operacionalização desta medida porque já temos assim experiências muito, muito lamentáveis com um esforço hercúleo de nossos funcionários, nossos servidores. Perdemos muito tempo, mas não custa nada ser mais conservador e operacionalizar as medidas conforme pondera o Ministro.  
Ainda sobre a cautelar, cabe a lembrança de que, após esgotar suas possibilidades recursais junto ao TCU contra a medida de bloqueio proferida inicialmente, impetrou Mandado de Segurança. Em resposta, a segurança foi concedida pelo Ministro Gilmar Mendes, em 11/10/2017, sendo esta a síntese de sua conclusão:
Após recursos da parte contrária, a decisão veio a transitar em julgado em 22/03/2019:
Ou seja, existe trânsito em julgado no STF sobre a impossibilidade de renovação do bloqueio contra Gabrielli nestes mesmos autos. A única diferença está em que, na primeira decretação, ela foi determinada fora dos autos da TCE desmembrada, agora sob julgamento. Ou seja, o Acórdão embargado desafia Reclamação ao STF, por violar uma decisão concreta. 
Basta lembrar o Acórdão 2.469/2018 dessa Eg. Corte, proferido nos autos da Representação Processo 005.406/2013-7, que reconhece a autoridade do julgado do STF: "9.1. com fundamento no art. 44, § 2º da Lei 8.443/1992, c/c arts. 273 e 274 do Regimento Interno deste Tribunal, decretar cautelarmente a indisponibilidade dos bens de todos os agentes arrolados como responsáveis nos subitens 9.3 e 9.5 do Acórdão 1927/2014-TCU-Plenário, pelo período de nove meses, ou até a Advocacia Geral da União (AGU) garantir as medidas de arresto, se for o caso, o que vier a acontecer primeiro, devendo tal indisponibilidade alcançar tantos bens quantos considerados bastantes para garantir o ressarcimento dos potenciais prejuízos apontados nesses subitens, ressalvando-se a necessidade de observância, no caso do Sr. José Sérgio Gabrielli de Azevedo, da decisão proferida no âmbito do mandado de segurança MS 34.233 do Supremo Tribunal Federal;" (grifos apostos) 
Ora, caso fosse possível a cautelar, ela não poderia ser novamente decretada contra Gabrielli, nos mesmos autos. Seguiu Vossa Excelência, reconhecendo o mérito do Ministério Público e dos demais gabinetes que colaboraram na elaboração da tese: 
Por oportuno, informo que o mérito da TC instaurada para apurar a atuação das empresas do grupo do grupo Astra na aquisição da refinaria de Pasadena que corresponde àquele TC 035.952 também aqui apreciadas, guardam relação direta com as propostas e acabei de relatar.  
Nosso gabinete conversou muito com o Ministério Público, com o gabinete do Ministro Walton, com um gabinete do Ministro Benjamin hoje fazendo os esclarecimentos a respeito desse processo. Agradeço às suas Excelências, também com os funcionários e com os servidores da Procuradora Cristina, que também apresentou sugestões importantes neste assunto, como também do Paulo Bulgarin, nosso Procurador. Quero fazer todos esses relatos porque cada uma das sugestões de esclarecimentos contribuiu em muito para processo.  
Com todo respeito, a defesa sustenta que isso fere a estrutura de julgamento imparcial, na qual a tese é posta para debate em sessão pública. No caso concreto, o debate só ocorreu em assuntos relacionados à forma de execução do julgado. Seguiu Vossa Excelência narrando a colaboração com o Ministério Público de Contas, que deve opinar nos autos, não fora deles:
 (...) 
Ao final do voto, Vossa Excelência concluiu o aparte reconhecendo o mérito de diversos colaboradores, num processo que reconhecidamente foi um marco:
 (...) 
Como se nota, a leitura da minuta do Acórdão foi incompleta, pois nada mencionou sobre a cautelar que impede o efeito suspensivo natural dos recursos nesse Eg. TCU:
Feitas essas considerações, peço licença ao Plenário para passar ler as minutas de acordão dos três processos em discussão, que relacionam com a refinaria de Pasadena, o resumo dos acórdãos.  
As propostas de acórdão são, no 025.551/2014, excluir do rol de responsáveis o senhor Thales Resende de Miranda, julgar irregulares as contas dos membros da comissão de negociadores, bem como dos diretores Nestor Cerveró, Paulo Roberto Costa e do ex-presidente Sérgio Gabrielli, condenando os ao pagamento das quantias especificadas para a comprovarem o requerimento das dívidas aos cofres da Petrobras, julgar irregulares as contas do senhor Almir Barbassa, Guilherme Oliveira Estrela, Ildo Luiz Sauer, Renato de Souza Duque, ex-membros da Diretoria Executiva da Petrobras, jogaram regulares com ressalvas as contas de Antonio Palocci, Claudio Haddad, Fábio Colleti, Glauber Vieira, Dilma Rousseff, ex-membros do Conselho de Administração, aplicar o busílis Luiz Carlos Moreira da Silva, Nestor Cerveró e Sérgio Gabrielli, individualmente, e multa previsto no artigo 57 da Lei 8443/92, aplicar aos  senhores Almir Barbassa, Guilherme Oliveira Estrella, Ildo Sauer e Renato Duque, individualmente, a multa prevista no Artigo 58, I e II,  Lei 8.443, aplicar a Nestor Cerveró, individualmente, a multa prevista no artigo 58 da nossa Lei Orgânica, considerar graves as infrações cometidas por Luiz Carlos Moreira da Silva, Nestor Cerveró e Sérgio Gabrielli, inabilitá-los para o exercício de cargo em comissão ou função comissionada pelo período de oito anos, além de outras providências como determinações recomendações e ciência dessa deliberação  
No TC 035.952, julgar irregulares as contas da empresa Astra Oil Company, condenando solidariamente com os responsáveis identificados ao pagamento das quantias especificadas em acórdão, plicar multa prevista a empresa no artigo 57 da Lei 8.443 à empresa Astra Oil. 
Finalmente, no TC 005.259, arquivar os autos sem julgamento do mérito, tendo em vista a ausência dos pressupostos de construção e desenvolvimento do processo. São as propostas, Senhora Presidente. 
 (...) 
V.  Os debates e a proclamação do resultado 
Os debates não serão abordados nestes Embargos de Declaração, pois dizem respeito a discussões de ordem prática de execução, que nada afetam o interesse do jurisdicionado. 
No entanto, a proclamação do resultado é algo a ser efetivamente enfrentado. Afinal, está concatenada com a leitura da proposta de deliberação. Seu inteiro teor foi o seguinte, nos termos conduzidos pela Ministra Presidente: "Encerrada a fase de discussão, coloco a matéria em votação. Em votação, aprovada." 
Tudo isso ocorreu em dez segundos. A brevidade certamente não é um problema. O problema está em que, em nenhum momento, a cautelar foi posta em votação, sendo referida durante a sessão apenas como conversa entre Ministros, mas não como uma proposta de deliberação. 
VI.  Pedidos 
Pelo exposto, restou demonstrado que existe no Acórdão embargado contradição entre o critério condenatório que foi definido (a existência de provas de dolo ou má-fé) e a condenação de Sergio Gabrielli, contra quem não há provas nesse sentido. 
Assim, pede-se que a ele seja dado o mesmo tratamento concedido aos demais membros da Diretoria Executiva e do Conselho de Administração, inexistindo justificativa para esse tratamento diferenciado. 
Reitera-se também que existe contradição entre reconhecer que Gabrielli não participou da sessão do Conselho de Administração que aprovou o negócio auditado em 2012, e, a despeito desse fato, condená-lo por prejuízos decorrentes de decisão tomada nessa ocasião, sendo esse motivo suficiente para o acolhimento destes embargos declaratórios. 
Por fim, deve-se reconhecer a existência de omissão no acórdão, por não ter reconhecido a prescrição do direito de impor débitos a Sergio Gabrielli por atos que se encontram prescritos, nos termos da jurisprudência atual do STF. 
Com isso, por qualquer das razões declinadas, pede-se que sejam corrigidas as contradições e omissão, sendo que o resultado dessa correção conduz a que sejam anuladas as imposições de ressarcimento, multa do art. 57, multa do art. 58 e inabilitação para o exercício de qualquer função ou cargo, bem como a condenação acessória de bloqueio cautelar de bens. 
Caso, no entanto, estes Embargos de Declaração não sejam acolhidos nos efeitos modificativos pretendidos descritos, pede-se, subsidiariamente, a anulação do julgamento, com reinclusão do feito em pauta, assegurando-se quinze minutos de sustentação oral para cada interessado, tendo em vista que a reserva de meros dois minutos e meio para cada advogado fere a ampla defesa e a proporcionalidade. 
Por fim, na remota hipótese de todos os pedidos anteriores serem rejeitados, pede-se a reinclusão do feito em pauta para nova proclamação, após a retificação da proposta de deliberação, que inclua todas as condenações constantes do Acórdão final, inclusive menção expressa ao bloqueio cautelar de bens, caso seja mantido em ofensa à coisa julgada do MS 34.233 do STF.
A empresa Petróleo Brasileiro S.A também apresentou embargos (peça 1539) , com um dos conteúdos objeto da peça recursal classificado como sigiloso. Por esse motivo, não se transcreverá todo o conteúdo da peça neste relatório.
A Petrobras, ao fundamentar seu apelo recursal, traz em consideração os seguintes subitens do Acórdão 834/2021-TCU-Plenário:
9.12. decretar cautelarmente, com fundamento no art. 44, § 2º, da Lei 8.443/1992, c/c os arts. 273 e 274 do Regimento Interno deste Tribunal, pelo prazo de um ano, a indisponibilidade de bens dos responsáveis a seguir relacionados, devendo esta medida alcançar os bens considerados necessários para garantir o integral ressarcimento do débito em apuração, ressalvados os bens financeiros necessários às suas subsistências, inclusive tratamentos de saúde, e dos familiares deles dependentes;
 (...) 
9.18. determinar à Petrobras que, nos processos de investimentos e desinvestimentos, para subsidiar a tomada de decisão, seja sempre informado à Diretoria Executiva (DE) e ao Conselho de Administração (CA) a avaliação "as is", tendo em vista que essa informação é essencial para fundamentar a decisão que vier a ser tomada, devendo estar expressamente justificada e demonstrada a vantagem na aquisição ou alienação de qualquer ativo por valor distinto.
9.19. determinar à Petrobras, por meio dos seus advogados e com o auxílio da Advocacia-Geral da União, que sejam adotadas as medidas necessárias ao arresto dos bens dos responsáveis julgados em débito, nos termos do art. 61 da Lei 8.443/1992, seja de forma antecipada ou incidental;
Com base nesses dispositivos, aponta contradição no subitem 9.19 da decisão por entender que, nos termos do artigo 61 da Lei 8.443/1992, o TCU somente poderia solicitar as medidas necessárias ao arresto, em vez de determinar à Petrobras. Na visão da entidade, "parece haver limitação, data venia, para que o órgão de controle determine às unidades jurisdicionadas a adoção da medida de arresto". 
Também alega contradição entre os itens 9.12 e 9.19, por entender que não se poderia ao mesmo tempo em que há indisponibilidade instituída para resguardar o ressarcimento do débito, haver deliberação dirigida à Petrobras com o mesmo fim, determinando a adoção de medidas necessárias ao arresto dos bens dos responsáveis. Assim complementa:
Esse cenário, entretanto, inviabiliza qualquer atuação da Companhia no sentido pleiteado pela sobredita determinação, caracterizando-se a contradição do julgado. 
Isso porque a Petrobras só poderia promover medidas de arresto por via judicial, observando, para tanto, as previsões do art. 301 do Código de Processo Civil:  
Art. 301. A tutela de urgência de natureza cautelar pode ser efetivada mediante arresto, sequestro, arrolamento de bens, registro de protesto contra alienação de bem e qualquer outra medida idônea para asseguração do direito.  
Conforme se verifica, o Código de Processo Civil menciona todas as tutelas urgentes de natureza cautelar no mesmo bojo, não fazendo distinção entre elas e tampouco as elencando de forma taxativa.  
Desse modo, não haveria diferença entre a indisponibilidade de bens e o arresto ora pretendido, visto possuírem a mesma finalidade.
 (...) 
Assim, como o que se observa é que o objeto da determinação para medidas de arresto de bens exarada por esse Tribunal tem o mesmo objeto da indisponibilidade de bens decretada pelo próprio TCU, qual seja, acautelar bens para um possível ressarcimento do patrimônio da Petrobras e, com base no entendimento de que as ações demandam o cumprimento de requisitos mínimos para serem propostas sem os quais o processo será extinto, conclui-se que a Petrobras careceria de "interesse de agir", no sentido jurídico da expressão.
Por entender que a indisponibilidade teria o mesmo fim que as providências de arresto, a Petrobras supõe uma maior possibilidade de não acolhimento da ação cautelar pelo Poder Judiciário, por pretensa ausência de interesse de agir por parte da companhia.
Na visão da entidade, em caso de não acolhimento da medida cautelar pelo Poder Judiciário, a Petrobras pode ser condenada, segundo o art. 85 do Código de Processo Civil, a pagar honorários advocatícios, inclusive no caso de recursos interpostos. Como o valor em questão é muito elevado, a propositura de demanda judicial infrutífera pode gerar condenação da Companhia ao pagamento das custas processuais e expressivos valores de honorários advocatícios de sucumbência.
Em face dessas supostas contradições, a Petrobras entende ser necessária a exclusão do item 9.19 do Acórdão 834/2021-TCU-Plenário, visto que a indisponibilidade decretada pelo item 9.12 já promove o acautelamento necessário para o prosseguimento do feito.
Há uma outra questão que não foi levantada como omissão, contradição ou obscuridade e sim como erro de premissa fática e está contida no item II da peça recursal da estatal: "II - Do erro de premissa fática contido no item 9.19: impactos para a Petrobras da determinação de adoção de medidas para promover o arresto de bens dos responsáveis."
Essa parte da peça foi classificada como sigilosa pela companhia e pode ser consultada por quem detém acesso aos autos, nos limites da Lei de Acesso à Informação. Em breves palavras, naquilo que se pode tornar público, a estatal coloca que há de se decidir se as medidas de arresto trarão benefícios ou custos à companhia em virtude das consequências ali apresentadas.
Fundamenta seus argumentos no artigo 22 da Lei de Introdução às Normas do Direito Brasileiro - LINDB, que estabelece que, nas esferas administrativa, controladora e judicial, não se decidirá com base em valores jurídicos abstratos sem que sejam consideradas as consequências práticas da decisão. 
Assim, a Petrobras entende que possam ser atribuídos efeitos infringentes ao julgado, caso esse alegado erro de fato seja considerado pelo TCU e caso as contradições apontadas sejam saneadas, solicitando mais uma vez a exclusão do item 9.19 do Acórdão 834/2021-TCU-Plenário em face dos alegados impactos para a companhia caso ela proceda às medidas de arresto. 
Já no item III das alegações recursais, a Petrobras solicita a insubsistência do subitem 9.18 do acórdão embargado pelos seguintes motivos conforme se transcreve:
Através do item 9.18 do Acórdão 834/2021-TCU-Plenário determinou-se à Petrobras que, nos processos de investimentos e desinvestimentos, para subsidiar a tomada de decisão, seja sempre informado à Diretoria Executiva (DE) e ao Conselho de Administração (CA) a avaliação "as is", tendo em vista que essa informação é essencial para fundamentar a decisão que vier a ser tomada, devendo estar expressamente justificada e demonstrada a vantagem na aquisição ou alienação de qualquer ativo por valor distinto. 
Considerando-se que a avaliação denominada "as-is" refere-se a uma avaliação isolada do ativo (stand-alone) , sem considerar potenciais ganhos de sinergia futuros, a Petrobras concorda com a relevância dessa avaliação para o conjunto informacional da decisão, e informa que tal visão já é apresentada no âmbito das aquisições e desinvestimentos, com os valores de eventuais sinergias trazidos em separado de forma explícita, conforme o item 3.9.3 do padrão interno DI-1PBR-00170 (Anexo 1) .  
Sendo assim, requer a Companhia seja tornada insubsistente o item 9.18 do Acórdão 834/2021-TCU-Plenário, em linha com o caput, do art. 16, da Resolução nº 315/2020, e mesmo com o parágrafo único, I, do mesmo artigo, que preveem somente caber a formulação de deliberações se imprescindíveis às finalidades do controle e se ainda não implementada a medida corretiva que seria objeto de determinação.  (grifos acrescidos) 
É o Relatório.

Antônio Carlos Mendes (OAB/SP 28.436); Rafael Zimmermann Santana (OAB/RJ 154.238); Lucas Nazif Rasul (OAB/DF 59.960); Marcia Dinis (OAB/RJ 056.466); e Antônio Perilo Teixeira (OAB/DF 21.359).

Não atuou.

EMBARGOS DE DECLARAÇÃO. AQUISIÇÃO DA REFINARIA DE PASADENA. TOMADA DE CONTAS ESPECIAL. IRREGULARIDADE DAS CONTAS COM CONDENAÇÃO EM DÉBITO E APLICAÇÃO DE SANÇÕES. CONHECIMENTO. NÃO OCORRÊNCIA DA PRESCRIÇÃO. REJEIÇÃO DE ALGUNS EMBARGOS. ACOLHIMENTO PARCIAL DE UM DELES, SEM EFEITOS INFRINGENTES, APENAS PARA PRESTAR INFORMAÇÕES COMPLEMENTARES AO EMBARGANTE. ESCLARECIMENTOS ADICIONAIS. CIÊNCIA.

TOMADA DE CONTAS ESPECIAL (TCE)

Secretaria de Fiscalização de Infraestrutura de Petróleo e Gás Natural (SeinfraPetroleo).

Trata-se de embargos de declaração opostos por Ildo Luis Sauer (peça 1534) , Cezar de Souza Tavares (peça 1543) , Rafael Mauro Comino (peça 1547) , José Sérgio Gabrielli de Azevedo (peça 1556) e Petróleo Brasileiro S.A. (peça 1539) contra o Acórdão 834/2021-TCU-Plenário, decisão por meio da qual o TCU apreciou tomada de contas especial (TCE) instaurada para apurar prejuízos oriundos da aquisição da Refinaria de Pasadena.
Preliminarmente, os presentes embargos de declaração devem ser conhecidos, tendo em vista o preenchimento dos requisitos necessários aplicáveis à espécie. 
O aludido acórdão julgou irregulares as contas de diversos responsáveis, condenando-os ao pagamento solidário do débito apurado, a saber ex-integrantes da equipe de negociadores, os Srs. Aurélio Oliveira Telles, Cezar de Souza Tavares e Rafael Mauro Comino, o ex-gerente da área internacional Luís Carlos Moreira da Silva, os ex-diretores Nestor Cuñat Cerveró e Paulo Roberto Costa e o então presidente da companhia José Sérgio Gabrielli de Azevedo.
Outros responsáveis tiveram suas contas julgadas irregulares, sem condenação em débito, com a aplicação de multa do artigo 58, incisos I e II, da Lei 8.443/1992, no valor de R$ 67.854,00: Srs. Almir Guilherme Barbassa, Guilherme de Oliveira Estrella, Ildo Luis Sauer e Renato de Souza Duque.
Além disso, com fundamento no art. 57 da Lei 8.443/1992, foram aplicadas multas individuais no valor de R$ 110 milhões aos Srs. Luís Carlos Moreira da Silva, Nestor Cuñat Cerveró e José Sérgio Gabrielli de Azevedo.
Os Srs. Luis Carlos Moreira da Silva, Nestor Cuñat Cerveró e José Sérgio Gabrielli de Azevedo foram, ainda, sancionados com a pena de inabilitação para o exercício de função de confiança ou cargo em comissão no âmbito da Administração Pública por um período de 8 anos.
Dentre outras medidas, também foi determinada medida cautelar de indisponibilidade de bens, nos termos a seguir reproduzidos, in verbis:
9.12. decretar cautelarmente, com fundamento no art. 44, § 2º, da Lei 8.443/1992, c/c os arts. 273 e 274 do Regimento Interno deste Tribunal, pelo prazo de um ano, a indisponibilidade de bens dos responsáveis a seguir relacionados, devendo esta medida alcançar os bens considerados necessários para garantir o integral ressarcimento do débito em apuração, ressalvados os bens financeiros necessários às suas subsistências, inclusive tratamentos de saúde, e dos familiares deles dependentes; 
 
Aurélio Oliveira Telles (CPF 183.042.305-34)  
Cezar de Souza Tavares (CPF 242.610.177-68)  
Luís Carlos Moreira da Silva (CPF 369.767.177-49)  
Rafael Mauro Comino (CPF 299.650.717-72)  
Nestor Cuñat Cerveró (CPF 371.381.207-10)  
Paulo Roberto Costa (CPF 302.612.879-15)  
José Sérgio Gabrielli de Azevedo (CPF 042.750.395 72)  
9.13. considerar como termo inicial para contagem do prazo fixado no subitem anterior desta deliberação a data de averbação da medida cautelar nos respectivos órgãos de registro dos bens; 
9.14. nos termos do art. 276, § 3º, do Regimento Interno deste Tribunal, conceder prazo de até 15 (quinze dias) , sem efeito suspensivo, aos responsáveis arrolados no subitem 9.12 para que se pronunciem, caso queiram, a respeito da adoção da medida cautelar referida no mesmo subitem, informando-os que, no âmbito da respectiva resposta à aludida oitiva, fica desde já franqueada a possibilidade de designar os bens não suscetíveis ao correspondente constrangimento cautelar, com a devida justificativa para esse não constrangimento; 
9.15. constituir um processo apartado de "indisponibilidade de bens" específico para cada responsável; 
No mesmo sentido, determinou-se providenciar o arresto de bens dos responsáveis condenados em débito, nos termos que se transcreve do Acórdão 834/2021-TCU-Plenário:
9.19. determinar à Petrobras, por meio dos seus advogados e com o auxílio da Advocacia-Geral da União, que sejam adotadas as medidas necessárias ao arresto dos bens dos responsáveis julgados em débito, nos termos do art. 61 da Lei 8.443/1992, seja de forma antecipada ou incidental;
Feita essa breve introdução, passo ao exame de questão preliminar que envolve a prescrição antes de prosseguir para a avalição de mérito dos embargos.
II
A totalidade dos embargantes trouxe a questão da prescrição como tema objeto a fundamentar a oposição de embargos. A despeito de não haver qualquer omissão, contradição ou obscuridade na decisão recorrida, cabe discutir o assunto por se tratar de matéria de ordem pública e em virtude de este TCU ter se debruçado recentemente sobre a aplicação do instituto da prescrição ao seu rito processual.
Acerca disso, no último dia 19 de outubro, este Tribunal aprovou a Resolução TCU 344/2022, com definição do prazo prescricional de cinco anos para as pretensões punitiva e ressarcitória (artigo 2°) , entre outros comandos.
No caso em tela, há denúncia do Ministério Público Federal recebida pela 13ª Vara Federal de Curitiba (Ação Penal 5055008-78.2017.4.04.7000/PR) com imputação do crime de corrupção passiva entre outros. Os indícios baseiam-se na delação premiada do Sr. Agosthilde Mônaco, cujo relato é confirmado por outros declarantes, acerca da distribuição de vantagens indevidas a ex-funcionários da Petrobras, entre outros, a fim de facilitar as negociações de aquisição da refinaria junto ao grupo belga.
Segundo a denúncia, houve a inclusão de bônus de 20 milhões de dólares à operação, sem a ciência da Diretoria Executiva, valor este dividido entre os participantes do ajuste. De pronto, observa-se a conexão da condenação em débito dos responsáveis desses autos com os crimes apontados na ação penal.
Desse modo, há de considerar o artigo 3º da resolução na contagem do prazo prescricional:
Art. 3º Quando houver recebimento de denúncia na esfera criminal sobre os mesmos fatos, a prescrição reger-se-á pelo prazo previsto na lei penal. 
Como o assunto é novo, a discussão se dá em fase de embargos e ainda há recursos a serem apreciados nestes autos, contemplarei hipóteses com a única finalidade de afirmar que o prazo prescricional não se consumou ao presente caso para nenhuma interpretação possível à luz do que dispõe a Resolução 344/2022.
A respeito do assunto, convém esclarecer que há possibilidade de aplicação de três hipóteses:
 (i) prazo prescricional do Código Penal para o ilícito de corrupção passiva, nos termos do artigo 317 do Decreto-lei 2.848/1940, com prescrição prevista de 12 anos consoante artigo 109 inciso III do mesmo decreto;
 (ii) artigos 89 a 98 da Lei de Licitações vigente à época dos fatos (Lei 8.666/1993) , com prazo prescricional variando de 4 a 8 anos, a depender do enquadramento do ilícito; ou
 (iii) artigos 337-E a 337-O do Código Penal ali incluídos pela nova Lei de Licitações (Lei 14.133/2021) que revogou os artigos 80 a 99 da antiga lei e já se encontra vigente no que diz respeito aos crimes em licitações e contratos administrativos, cujo prazo prescricional remonta ao período que varia de 4 a 12 anos.
Vejam que obviamente vários dos artigos listados nos subitens (ii) e (iii) acima sequer se aplicam ao presente caso, havendo outros que talvez pudessem balizar as análises, caso se pretendesse firmar juízo a respeito desse enquadramento.
Na verdade, o que aqui se pretende é comprovar que independentemente da tese discutida, não haveria incidência da prescrição em nenhuma hipótese plausível, a despeito de considerar que para o presente processo aplica-se o prazo de 12 anos ao se considerar indício de corrupção passiva levantado na denúncia da citada ação penal.  
Assim, nos termos da Resolução TCU 344/2022, nas hipóteses do artigo 3º, o prazo será o da lei penal, mas com a aplicação das demais regras da aludida resolução, a exemplo da contagem inicial que corresponde ao recebimento da representação formulada pelo procurador Eduardo Marinus De Vries Marsico (TC Processo 005.406/2013-7) , dia 1/3/2013, consoante artigo 4º, inciso III, da resolução. Essa data corresponde ao conhecimento pelo TCU dos indícios de prejuízo nas apurações da aquisição de Pasadena pela Petrobras.
A primeira interrupção na contagem do prazo se deu com a citação do primeiro grupo de responsáveis autorizada mediante o Acórdão 1927/2104-TCU-Plenário, quais sejam os diretores, o ex-presidente e ex-gerente da área internacional da Petrobras, Sr. Luís Carlos Moreira da Silva, nas seguintes datas:
	RESPONSÁVEL
	OFÍCIO
	PEÇA
	CIÊNCIA
	PEÇA

	Luis Carlos Moreira da Silva
	0462/2014
	181
	17/10/2014
	189

	Renato de Souza Duque
	0461/2014
	182
	20/10/2014
	194

	Nestor Cuñat Cerveró 
	0459/2014
	183
	17/10/2014
	190

	José Sérgio Gabrielli de Azevedo 
	0458/2014
	184
	21/10/2014
	207

	Ildo Luis Sauer
	0457/2014
	185
	13/11/2014
	237

	Guilherme de Oliveira Estrella
	0456/2014
	186
	21/10/2014
	192

	Almir Guilherme Barbassa
	0455/2014
	187
	17/10/2014
	197

	Paulo Roberto Costa
	0460/2014
	188
	20/10/2014
	191

Após essa primeira interrupção ainda ocorreram várias outras, a exemplo de solicitação do então presidente Aroldo Cedraz, em 29/12/2014, para a realização de apurações complementares relacionadas a um documento produzido pela Petrobras designado como Relatório da Comissão Interna de Apuração da Petrobras (CIA) , bem como de questão levada ao Plenário do TCU pelo então Ministro-substituto André Luís de Carvalho, em 11/12/2015, para chamar aos autos o Conselho de Administração da estatal.
Essas providências foram reunidas em um despacho por mim exarado (peça 366) e resultaram em novas diligências (peças 371-372 e 375-376) , que correspondem a uma nova interrupção do prazo, nas datas de 24 e 25/3/2015. 
Ato contínuo, houve a expedição do Acórdão 2.284/2017 (peça 634) , prolatado em 11/10/2017, que determinou a citação e audiência de outros responsáveis em face do conhecimento pelo TCU de novas informações contidas no Relatório da CIA e de apontamentos da Controladoria-Geral da União (CGU) . Nessa oportunidade, inclusive, os mesmos responsáveis citados pelo Acórdão 1927/2104-TCU-Plenário foram autorizados a complementarem suas alegações de defesa, caso assim o desejassem.
Vejam que até esse período não teria havido também a prescrição intercorrente porquanto o processo não ficou paralisado por mais de três anos, pendente de julgamento ou despacho, nos termos definidos no artigo 8º da Resolução TCU 344/2022.
As novas citações podem ser assim reunidas:
	RESPONSÁVEL
	OFÍCIO
	PEÇA
	CIÊNCIA
	PEÇA

	Guilherme de Oliveira Estrella
	0706/2017
	668
	25/10/2017
	774

	Ildo Luis Sauer
	0707/2017
	669
	24/10/2017
	793

	Renato de Souza Duque
	0705/2017
	671
	23/10/2017
	721

	Almir Guilherme Barbassa
	0704/2017
	672
	25/10/2017
	773

	Paulo Roberto Costa
	0703/2017
	673
	23/10/2017
	720

	José Sérgio Gabrielli de Azevedo
	0678/2017
	702
	25/10/2017
	831

		0702/2017
	675
	26/10/2017
	832

	Cezar de Souza Tavares
	0682/2017
	704
	24/10/2017
	724

	Aurélio Oliveira Telles
	0684/2017
	698
	27/10/2017
	826

	Luis Carlos Moreira da Silva
	0686/2017
	695
	23/10/2017
	719

	Nestor Cuñat Cerveró
	0735/2017
	699
	25/10/2017
	856

	Rafael Mauro Comino
	0890/2017
	874
	12/12/2017
	916

Após essa nova interrupção (outubro a dezembro de 2017) , houve a realização de diligências para sanear os autos nos termos da instrução acostada à peça 1098. Essas apurações seriam necessárias para formar juízo acerca de tema tão complexo e com vários desdobramentos, se caracterizando assim como ato inequívoco de apuração do fato nos termos do artigo 5º, inciso II, da Resolução TCU 344/2022, com o condão de interromper a prescrição.
As diligências, realizadas em 14/8/2018, se destinaram:
à Comissão de Valores Mobiliários (CVM) , haja vista a existência de análises já realizadas pelos órgãos técnicos e/ou colegiado daquela autarquia sobre as irregularidades relativas à aquisição da refinaria de Pasadena, sejam relativas aos membros do conselho de administração, diretoria executiva ou outros agentes (peça 1102) ;
à Diretoria-Geral do Departamento de Polícia Federal, para reiterar diligência já encaminhada (peça 1042) , a fim de que aquele órgão encaminhasse os laudos elaborados por peritos criminais da Polícia Federal, porventura existentes, que embasaram possíveis pedidos de quebra dos sigilos bancário e fiscal das pessoas que participaram da tomada de decisão para a compra da Refinaria de Pasadena, em especial dos ex-membros do Conselho de Administração da Petrobras, além de outros documentos considerados relevantes (peça 1103) ;
à Petrobras, para que informasse em que condições o Sr. Cézar de Souza Tavares atuava como consultor terceirizado na aquisição da Refinaria de Pasadena, devendo ainda ser apresentadas cópias dos respectivos contratos de consultoria firmados com as empresas Atnas Engenharia e/ou Cezar Tavares Consultores Ltda (peça 1101) .
Diante disso, o prazo prescricional começou a contar novamente a partir de 14/8/2018, mas houve novamente a interrupção do prazo com a decisão de mérito prolatada na sessão de 14/4/2021 (Acórdão 834/2021-TCU-Plenário) , objeto desses embargos de declaração.
Por meio desse histórico, comprova-se que não ocorreu nenhuma espécie de prescrição ainda que se admita o prazo próprio de cinco anos da Resolução TCU 344/2022, os prazos das leis de licitações qualquer que seja o artigo a enquadrar como ilícito, a atual e vigente à época dos fatos ou até mesmo o prazo específico do crime de corrupção passiva (art. 317 do Código Penal) .
Nesses termos, apesar de a decisão recorrida ter enfrentado o assunto e ter admitido a ocorrência de prescrição apenas para a pretensão punitiva daqueles que foram chamados aos autos apenas por ocasião do Acórdão 2.284/2017, tendo considerado imprescritíveis as ocorrências relacionadas ao ressarcimento dos danos, retomam-se as análises nos termos da nova resolução. 
Pelas análises efetuadas, não se consumaram as prescrições tanto da pretensão punitiva quanto da ressarcitória para o presente caso.
Por óbvio, não serão reformadas as decisões anteriores que favoreceram os responsáveis em atenção ao princípio do non reformatio in pejus.  
Prossigo com as análises de mérito desses embargos.
III
O Sr. Ildo Luis Sauer, ex-membro da Diretoria Executiva da Petrobras, carreou os seguintes argumentos a fim de sanar as supostas omissões, contradições e obscuridades verificadas na decisão recorrida (peça 1534) :
Omissão 1: O TCU não teria apreciado a alegação de prescrição contida no item III.3.1 da defesa apresentada pelo recorrente, a qual comprovaria que o prazo de três anos estipulado pelo artigo 287, II, "b", (2) , da Lei 6.404/76 se extinguiu muito antes de o MPTCU apresentar a representação que deu início às apurações da aquisição da Refinaria de Pasadena no TCU;
Omissão 2: O TCU não teria apreciado a alegação de nulidade absoluta do Acórdão 1927/2014-TCU-Plenário contida no item III.1 da defesa do embargante, na qual defendeu a tese de que o TCU decidiu instaurar a TCE e acusar o embargante por prejuízo aos cofres da Petrobras sem, contudo, descrever os referidos pressupostos legais que, em tese, abririam a possibilidade jurídica de apurar sua responsabilidade;
Contradição 1: Não seria juridicamente possível imputar ao ex-diretor a violação do dever de diligência, porque o próprio Acórdão 834/2021-TCU-Plenário reconhece que "a avaliação do negócio foi realizada em um ambiente que não permitiria ao administrador que agiu de boa-fé implementar controles mais intensos a fim de mitigar ou prever a ocorrência de ilícitos daquela magnitude"; 
Contradição 2: O Acórdão 834/2021-TCU-Plenário teria asseverado que o recorrente descumpriu os deveres de diligência, de se informar e de investigar, porque não teria solicitado a avaliação "as is" da Refinaria de Pasadena. entretanto, o mesmo acórdão aduz que a não apresentação do valor "as is" não seria, por si só, uma "red flag" que deveria ter levantado suspeitas na diretoria executiva da Petrobras;
Contradição 3: O Acórdão 834/2021-TCU-Plenário teria afirmado que o embargante violou os deveres de diligência, de se informar e de investigar, porque não teria solicitado a avaliação "as is" da refinaria de Pasadena e detalhes sobre a "fairness opinion", ao mesmo tempo em que afirma que os valores levados ao conhecimento da Diretoria Executiva foram corroborados pela opinião do Citigroup, mesmo esta não tendo sido apresentada com os respectivos anexos;
Contradição 4: o Acórdão 834/2021-TCU-Plenário teria reconhecido, acertadamente, que o Sr. Ildo Luis Sauer não poderia ser responsabilizado em função do que dispõe o art. 159, § 6º, da Lei das S.A., apesar de contraditoriamente, a decisão ter rejeitado as contas do embargante com a aplicação da multa do artigo 58 da Lei 8.443/1992.
Com base nesses argumentos, o Sr. Ildo Luis Sauer solicita que esse processo seja extinto sem julgamento de mérito ou, subsidiariamente, que as contradições e obscuridades por ele apontadas sejam sanadas de modo a dar provimento aos embargos com o afastamento das condenações e multa que lhe foram impostas.
De imediato, deve ser refutada a afirmação de que a decisão não teria avaliado as alegações do recorrente quanto à prescrição nos moldes da Lei das S.A. (Omissão 1) e de nulidade absoluta do Acórdão 1927/2014-TCU-Plenário (Omissão 2) .
Os parágrafos 58 a 74 do voto do Acórdão 834/2021-TCU-Plenário tratam de forma expressa sobre todas as preliminares de prescrição. Ademais, o assunto já foi devidamente reavaliado no capítulo II deste voto.
A segunda omissão estaria consubstanciada na pretensa ausência de análise dos argumentos do Sr. Ildo Luis Sauer (resposta à citação) quanto à arguição de nulidade do Acórdão 1927/2014-TCU-Plenário que na sua visão teria determinado a instauração de TCE e citado os responsáveis sem indicar os seguintes elementos (peça 416, p. 9) :
36. Nesse sentido, em razão da aludida disciplina legal da responsabilidade de administradores de companhias, especialmente de companhias abertas como a Petrobras, toda "medida" ou "ação", judicial ou extrajudicial, que seja instaurada com a finalidade de responsabilizar tais administradores, deve descrever ou indicar os referidos pressupostos ou requisitos legais que, em tese, possibilitariam a responsabilização do administrador da companhia.
37. Isto é, os princípios do devido processo legal e da ampla defesa (art. 5°, LIV e LV da CF) impõem que a "medida" ou "ação", judicial ou extrajudicial, devem descrever, (1) o prejuízo causado - o "an debeatur" e o " quantum debeatur" " pelo administrador; (2) o nexo de causalidade entre o prejuízo causado à companhia e o ato de gestão do administrador que se pretende responsabilizar; (3) a culpa ou o dolo no exercício das atribuições ou poderes pelo administrador da companhia - e nesse caso, é necessária a indicação da modalidade da culpa ou, se a imputação for de dolo, a descrição dos fatos que demonstram a ação intencional; (4) se a imputação for de que o administrador violou a lei ou o estatuto, quais os dispositivos tidos por violados e (5) se o administrador da companhia aberta que se pretende responsabilizar é aquele que tinha a atribuição específica de cumprir os deveres legais ou estatutários tidos por violados e ensejadores do prejuízo.
Mais uma vez a omissão alegada pelo recorrente não se sustenta. Da leitura da instrução transcrita no relatório do acórdão embargado, há menção expressa ao que foi colocado pelo defendente nos parágrafos 1.234 e 1.235 daquela peça com a respectiva análise nos itens 1.240 a 1.244, consoante breve transcrição do trecho que interessa ao exame aqui realizado:
1242.	Dessa forma, a individualização das condutas dos membros dos colegiados, seja a Diretoria Executiva, seja o Conselho de Administração, não exige que se indique a atuação de cada membro, isoladamente, se o ato é exatamente a aprovação conjunta de determinada matéria. Se a deliberação foi tomada sem o dever de diligência, essa conduta é atribuída a todos. Se algum dos membros agiu de modo diverso, cabe a ele comprovar essa atuação, dentro do regular exercício da ampla defesa.
1243.	Tem-se, assim, que o item 9.3 do Acórdão 1927/2014-TCU-Plenário, complementado pelo item 9.1.4 do Acórdão 2284/2017-TCU-Plenário, e pelos respectivos votos e relatórios, indicam de forma suficiente as condutas imputadas, os valores envolvidos e respectivas formas de cálculo, não havendo que se falar em qualquer infração aos princípios do devido processo legal ou à ampla defesa.
1244.	Rejeitam-se, assim, as alegações de defesa quanto a esse ponto. Aspectos específicos sobre o cumprimento do dever de diligência pelos membros da Diretoria são tratados na seção VII dessa instrução.
Ao acolher a análise da unidade técnica acerca do assunto, o voto condutor do Acórdão 834/2021-TCU-Plenário tratou exatamente desse tópico nos parágrafos 255 e 256, in verbis:
 (iv) Questões associadas à responsabilização, seja do CA, da DE ou da equipe de negociadores
255. Esse tópico em especial congrega as seguintes alegações de defesa:
 (...) 
d)	falta de definição e qualificação das condutas imputadas e ausência de nexo de causalidade para os integrantes da Comissão Negociadora, para os membros da Diretoria Executiva e do Conselho de Administração;
 (...) 
256. Relativamente a essas alegações de defesa, acompanho todas as análises da unidade técnica e incluo todos as conclusões ali expostas como fundamentos de minha decisão. Reputo necessário destacar os pontos que se seguem. (grifos acrescidos) 
Relativamente às Contradições 1 a 3, todas se baseiam na mesma premissa. A peça recursal descreve que haveria contradições entre a afirmação da decisão de que o embargante descumpriu com o dever de diligência, ou seja, de se informar e investigar, e conclusões de outros parágrafos os quais descreve circunstâncias atenuantes para aqueles administradores cujos elementos dos autos não puderam comprovar que tenha agido de má-fé. 
O recorrente se vale de recortes de trechos da decisão na intenção transversa de rediscutir o mérito, oportunidade que lhe será dada por meio do tipo recursal apropriado. Transpõe ideias do acórdão embargado na ordem de sua conveniência e no contexto de uma construção retórica, na tentativa de mudar o contexto da decisão e assim denotar contradições. 
Na visão do recorrente, argumentos da decisão que serviram para atenuar a conduta dos responsáveis ante as circunstâncias do caso concreto contradizem evidências postas e comprovadas de responsabilização pela quebra do dever de diligência.
Por meio dessa exegese, o recorrente intenta que este relator reavalie as circunstâncias da decisão, o que fatalmente resultaria em nova análise de mérito do julgado, situação cabível apenas em sede de recursos de reconsideração.
Como não há contradição entre a fundamentação e a conclusão do acórdão, não há como acolher os pedidos do embargante. Na verdade, o fundamento do julgamento está em perfeita harmonia com a sua conclusão. Se o responsável não concorda com a premissa usada na decisão, há de interpor o recurso apropriado para tal.
Sobre a alegação de que seria uma contradição o Sr. Ildo Luis Sauer ter tido suas contas julgadas irregulares com a aplicação da multa do artigo 58 da Lei 8.443/1992, ao mesmo tempo em que esta decisão teria sido fundamentada no que dispõe o art. 159, § 6º, da Lei das S.A., assinalo que mais uma vez houve a tentativa do recorrente de se rediscutir o mérito em sede de embargos.
Ora, o que o recorrente quer questionar é o alcance do termo exclusão de responsabilidade contido no aludido dispositivo da Lei das S.A. adotado no Acórdão 834/2021-TCU-Plenário. Essa interpretação está clara e expressa em todo o desenrolar da fundamentação que albergou o uso desse artigo na composição do acórdão embargado. De forma direta, a decisão além de não ser contraditória sequer é obscura, uma vez que declarou expressamente qual seria o alcance de exclusão da responsabilidade, expressa na exclusão da condenação em débito, consoante se transcreve:
401. Nesse contexto, o art. 159, § 6º, ignora aspectos essenciais da BJR. Veja-se que tal artigo permite ao juízo a exclusão de responsabilidade do administrador mesmo em casos de presença de culpa stricto sensu: atos negligentes, imprudentes ou imperitos. (ROCHA, João Luiz Coelho da. Administradores, conselheiros e prepostos de sociedades. Rio de Janeiro: Lumen Juris, 2005, p. 88) .
402. Não se está aqui afirmando que a BJR não possa ser aplicada em nosso ordenamento jurídico, mas sim que esta regra está consubstanciada no conjunto de artigos 153 a 158 da Lei das S.A., não guardando associação específica com o artigo 159, § 6º, desse normativo.
403. Registro que no presente caso, há possibilidade de afastar o débito dos administradores que tenham agido de boa-fé e no interesse da companhia, mesmo com culpa stricto sensu reconhecida. Essa interpretação deriva também da leitura dos artigos da Lei 6.404/1976, como bem colocou o diretor da unidade técnica. (grifos acrescidos) 
Logo, as discordâncias do embargante quanto aos fundamentos da decisão podem ser avaliadas no bojo de recurso próprio para essa finalidade, mas não ensejam revisão em sede de embargos de declaração.  
Portanto, rejeito os embargos de declaração opostos pelo Sr. Ildo Luis Sauer.
IV
Por sua vez, o Sr. Cezar de Souza Tavares apresentou peça recursal suscitando a existência de omissão, obscuridade e contradição no acórdão combatido, com as seguintes alegações (peça 1543) : 
caberia opor embargos de declaração em matérias de ordem pública mesmo que o embargante não tenha suscitado, como no caso da prescrição em que o transcurso de tempo superior a 10 (dez) anos, desde a ocorrência dos fatos e a primeira oportunidade de o recorrente se manifestar nos autos, acrescido do prejuízo ao pleno exercício do contraditório e da ampla defesa, à luz do art. 6º, inciso II, da Instrução Normativa (IN) 71/2012;
Omissão 1: não teria sido realizado o exame quanto ao procedimento de desconsideração da personalidade jurídica no acordão embargado, para fins de responsabilização de sócios de pessoas jurídicas, sendo que a decisão teria se limitado a aduzir a desnecessidade de avaliação desse instituto, com mera reprodução de trecho da instrução da Unidade Técnica para examinar o tema;
 Omissão 2: Acórdão 834/2021-TCU-Plenário não teria enfrentado situação colocada durante a sustentação oral do patrono do embargante, qual seja a requisição de julgamento isonômico pelo Tribunal para estender ao embargante o mesmo entendimento considerado na avaliação dos atos do Sr. Agosthilde Mônaco em outro processo (TC Processo 029.376/2017-3) , e teria dever de assim agir nos termos de decisão do Supremo Tribunal de Justiça que entende que as colocações realizadas da "tribuna", quando há sustentação oral do patrono da parte, integram a decisão proferida. 
Em conclusão, o recorrente solicita: (i) o arquivamento desta TCE com relação a sua responsabilidade, em razão da ocorrência da prescrição decenal, bem como ao prejuízo do exercício absoluto do direito à ampla defesa, consoante dispõe o art. 20 da Lei 8.443/1992, c/c os arts. 6º e 19 da IN TCU 71/2012; (ii) a anulação de todos os atos referentes a ele, desde a sua citação, nos presentes autos, ante a flagrante ilegitimidade passiva para figurar no rol de responsáveis; (iii) o exame de mérito sobre a desconsideração da personalidade jurídica da empresa a qual o Sr. Cezar de Souza Tavares figurava como sócio, com a consequente verificação de sua responsabilidade em autos apartados, tal qual ocorreu no TC Processo 029.376/2017-3.
Iniciando o exame dos argumentos opostos pelo embargante, observo que não existem os alegados vícios na decisão combatida. Quando regularmente utilizados, os embargos declaratórios visam sanar obscuridades, esclarecer contradições e suprir omissões que tenham sido verificadas no acórdão. A leitura da peça recursal apresentada pelo embargante demonstra tão somente sua intenção de renovar discussão de questões amplamente debatidas e examinadas pelo acórdão recorrido.
A despeito disso, concordo com o embargante que a jurisprudência deste TCU também admite a oposição de embargos de declaração com o fim de arguir matérias de ordem pública que não foram tratadas na decisão embargada, mesmo que elas não tenham sido suscitadas anteriormente nos autos (Acórdão 271/2019-TCU-Plenário) .
Assim, existindo alguma matéria de ordem pública nos autos não apreciada na decisão, consequentemente haveria a omissão (Acórdãos 1.195/2009 e 257/2006, ambos da 1ª Câmara do TCU) .
No entanto, apesar de o instituto da prescrição ser matéria de ordem pública, a questão foi devidamente analisada no acórdão vergastado, não havendo naquela época qualquer alteração de entendimento por parte dessa Casa que pudesse promover efeitos infringentes no Acórdão 834/2021-TCU-Plenário.
No entanto, recentemente o TCU avaliou o tema, tendo aprovado nova resolução para disciplinar a prescrição nos ritos processuais internos. O assunto já foi devidamente reavaliado no capítulo II deste voto e novamente não motiva efeitos infringentes ao acórdão recorrido.
Ao ler os argumentos do recorrente, de pronto se percebe que ele deseja instaurar, indevidamente, nova discussão sobre as matérias já decididas pelo Tribunal. Os embargos de declaração não se prestam a renovar a discussão de provas, de teses jurídicas, de jurisprudência ou de outras questões de mérito já devidamente apreciadas pelo acórdão recorrido, bem como aquelas sequer suscitadas durante a fase de saneamento dos autos.
A omissão para o acolhimento dos declaratórios é a que diz respeito a questão que deveria ter sido apreciada pelo colegiado, mas não o foi. Não constitui omissão ou contradição a adoção de entendimento diverso do proferido pela parte, segundo seus próprios critérios de justiça e de acordo com sua particular interpretação das leis e da jurisprudência.
A despeito disso, farei a seguir breves considerações sobre as questões postas pelo embargante, permitindo-me revisitar a fundamentação adotada no acórdão recorrido, haja vista a complexidade e o volume das análises contidas no acórdão embargado, baseado em instruções e pareceres que abrigam mais de 400 páginas.
No parágrafo 106 da instrução da unidade técnica transcrita no relatório da decisão questionada encontram-se as devidas análises quanto ao alegado prazo de dez anos previsto no art. 6º, inciso II, da Instrução Normativa (IN) 71/2012. Esse dispositivo dispensa a instauração da tomada de contas especial, salvo determinação em contrário do TCU, se houver transcorrido prazo superior a dez anos entre a data provável de ocorrência do dano e a primeira notificação dos responsáveis pela autoridade administrativa competente. As análises da unidade técnica foram incorporadas ao acórdão embargado.
É cediço que a intenção do legislador foi prever casos em que eventual prejuízo à defesa pudesse ser configurado entre a data da ocorrência do fato e o conhecimento de sua responsabilidade pelo responsável. 
Especificamente quanto à aplicação ou não das disposições do artigo 6º, inciso II, da IN/TCU 71/2012, entendo que estas devem ser avaliadas a cada caso, pois a interpretação do referido dispositivo não deve estar dissociada da verificação da presença de prejuízos concretos à racionalidade administrativa, à economia processual, à ampla defesa ou ao contraditório. Assim também entende ampla jurisprudência desta Casa, a exemplo dos Acórdãos 3.898/2016 e 6.990/2014, da 1ª Câmara, e Acórdãos 2.630/2015, 3.535/2015, 9.570/2015, 444/2016 e 2.024/2016, todos da 2ª Câmara, entre outros.
De forma breve, avalio que o mero decurso de tempo entre o cometimento dos atos irregulares (2005) e a citação (2017) , ainda que representativo, não trouxe prejuízo à defesa dos responsáveis. Relembro que os fatos aqui tratados se originaram de uma representação de 2013 (Processo 005.406/2013-7) , em que todos os documentos necessários à elaboração das peças de refutação e contestação estão presentes naqueles autos, inclusive em versão traduzida do inglês para o português.
No que se refere ao argumento de que não teria sido realizado o exame quanto ao procedimento de desconsideração da personalidade jurídica no acordão embargado, a alegação de omissão também não deve ser acolhida. Tanto as análises da unidade técnica quanto os itens 256 a 264 do voto condutor do acórdão trataram do tema:
1193. A Cláusula 1.39 do SPSA nominava Cezar de Souza Tavares entre as únicas pessoas reconhecidas como representantes da Petrobras com conhecimento sobre o negócio, juntamente com os Srs. Luis Carlos Moreira da Silva, Rafael Mauro Comino, Thales Rezende de Miranda e Aurélio Oliveira Telles (peças 621, p. 44) .
1194. Embora o responsável afirme que houve erro em sua menção na referida cláusula, o fato é que ele tinha conhecimento das minutas contratuais, em que seu nome já constava, o que indica seu consentimento com a cláusula (peça 501, p. 261) .
1195. Assiste razão ao responsável no que se refere ao alcance da cláusula, no sentido de "conhecimento" sobre a regularidade das partes, porém isso não muda o fato de que ele foi reconhecido, tanto pela Astra como pela Petrobras, como pessoa capaz de deter tal conhecimento, o que evidencia sua participação ativa e pessoal no processo de aquisição. Ele não era um mero funcionário de empresa terceirizada com papel de consultoria.
1196. Diante da pessoalidade na participação do responsável, não há que se falar em necessidade da desconsideração da personalidade jurídica, pois não se trata aqui de alcançar o patrimônio de sócio de empresa responsabilizada, mas sim de uma pessoa física que se utilizou de pessoa jurídica para formalizar sua contratação, porém atuou de forma personalística. 
1197. Sobre a alegação de que o responsável se encontraria em situação semelhante à dos consultores do escritório de advocacia Thompson & Knight e à de Carlos Cesar Borromeu de Andrade, que não foram responsabilizados, a conclusão, já exposta no voto do Acórdão 2284/2017-TCU-Plenário, é de que Borromeu de Andrade não fez parte da comissão de negociadores e não possuía responsabilidade quanto aos valores envolvidos. O mesmo se aplica ao escritório de advocacia Thompson & Knight.
1198. Assim, rejeitam-se as alegações de defesa de Cezar de Souza Tavares, concluindo-se que o responsável, na condição de membro da equipe de negociadores da Petrobras agiu de forma contrária aos interesses da Companhia, contribuindo para a ocorrência de prejuízos à mesma, conforme detalhado em outros itens da instrução. (grifos acrescidos) 
Não se pode qualificar de omissão a divergência de opinião entre as fundamentações do voto e as do recorrente. A mera reprodução da análise da unidade técnica ou a referência expressa no corpo do voto sobre a concordância do relator com a posição da área técnica do TCU baliza a fundamentação e as razões de decidir do acórdão.
Assim, não há razoabilidade em expor minudentemente na decisão todos os temas trazidos nos relatórios produzidos pelas secretarias deste Tribunal, ainda mais em um processo dessa monta, como o que aqui se aprecia, com muitos responsáveis, muitos elementos de prova e com o nível de complexidade dos assuntos que envolvem a aquisição de uma refinaria no exterior.
Em prosseguimento, quanto à suposta omissão de tese inovadora trazida somente em sede de sustentação oral, que na visão do embargante obrigaria este TCU a enfrentá-la na decisão embargada, tendo como base julgado isolado do Superior Tribunal de Justiça (STJ) , novamente não acolho os argumentos do Sr. Cezar de Souza Tavares.
Da leitura de suas razões, assinalo que a peça recursal trouxe situação excepcional acolhida por aquele Tribunal Superior em face de normas internas de seu regimento que não são de cumprimento obrigatório por parte deste TCU. Ademais, a pretensa equiparação da conduta do Sr. Cezar de Souza Tavares à situação do Sr. Agosthilde de Mônaco poderá ser avaliada no contexto de um recurso apropriado para tal, ainda que os exames até aqui enfrentados não evidenciem tal possibilidade. 
Dessa forma, não vejo reparos a fazer no acórdão embargado quanto ao julgamento das contas do Sr. Cezar de Souza Tavares pela irregularidade, bem como pela sua condenação ao pagamento do débito apurado.
V
O Sr. Rafael Mauro Comino apresentou embargos de declaração (peça 375) com as seguintes alegações de omissões e contradições, bem como de uma premissa da decisão que na sua visão estaria equivocada: 
Omissão 1: Teria havido omissão porque o pleito de adiamento da sessão de julgamento não foi apreciado (peças 1465/1467) , o que caracterizaria cerceamento de defesa que enseja nulidade do ato, posto que o Código de Processo Civil estabelece a observância do período mínimo de cinco dias entre a data da publicação da pauta de julgamento e a data de realização da sessão, o qual deve ser obrigatoriamente observado pelos tribunais pátrios, sob pena de ilegalidade;
Contradição 1 e Omissão 2: O acórdão embargado teria contrariado a tese fixada pelo Supremo Tribunal Federal por ocasião da apreciação do Tema 899 da Repercussão Geral e adotou jurisprudência deste Egrégio Tribunal consolidada na Súmula TCU 282, assim como apresentaria omissão porque: (i) o processo deveria ser suspenso até o julgamento final da matéria pelo STF (trânsito em julgado) e (ii) a decisão embargada não teria efetivamente enfrentado a tese firmada no Tema de Repercussão Geral 899 por ocasião do julgamento do RE 636.886/AL, tema que não teria merecido a análise devida;
Omissão 3: As alegações defensivas do Sr. Rafael Comino não teriam sido mencionadas expressamente no voto condutor do acórdão embargado, a exemplo das questões analisadas em sede preliminar, sendo que somente algumas delas teriam sido referenciadas, apenas colateralmente, quando elencados os subitens da instrução técnica, incluindo-se nessa omissão a análise da alegação de que não teria sido ele o coordenador da equipe de negociação, entre outras;
Omissão 4: A decisão não teria individualizado as condutas dos responsáveis para atribuir a pena, cuja condenação em débito se deu de forma solidária entre os vários envolvidos, sendo inadmissível que o embargante seja condenado solidariamente por todo o eventual prejuízo proveniente dos supostos ilícitos narrados nos autos, sendo o valor elencado como montante final absolutamente desproporcional e inadequado; 
Omissão 5: Ausência de justificativas na decisão para fundamentar a constrição cautelar de indisponibilidade de bens;
Contradição 2: O voto da decisão embargada assinala a importância de considerar as particularidades da atuação de cada gestor no caso sob análise, com a impossibilidade de se igualar a atuação dos gestores na composição total do dano quando as condutas analisadas não são similares entre si ao mesmo tempo em que condena o embargante por todo o eventual prejuízo proveniente dos supostos ilícitos narrados nos autos, o que se caracterizaria como contradição em face da absoluta inadequação da condenação aos princípios da proporcionalidade, da razoabilidade e da individualização da pena;
Premissa equivocada: Informação imprecisa acerca do controle acionário da Petrobrás, que seria considerada matéria de fato com implicações diretas na fixação de competência do TCU.
De pronto, concordo com os argumentos de ausência de análise do pleito constante da peça 1465, a despeito de esse fato não ter se configurado como uma omissão no julgado pelos motivos que passo a expor.
Nesse documento, o recorrente solicitou alternativamente, junto com o pedido de sustentação oral, adiamento do julgamento, porque na visão dele os autos deveriam retornar para a análise, ao menos do MPTCU, em face do julgamento, em abril de 2020, do RE 636.886/AL, Tema 899 da Repercussão Geral, pelo Supremo Tribunal Federal (STF) . Usou como argumento naquela ocasião o fato de as posições da área técnica e da Procuradoria de Contas serem anteriores à referida decisão.
De fato, a autorização concedida para a sustentação oral nada mencionou sobre o aludido pedido, de forma expressa (peça 1466) , pelo simples motivo de que os exames atualizados acerca da prescrição viriam a estar contidos na fundamentação do próprio julgado, consoante se depreende dos itens 58 e 67 a 71 do Acórdão 834/2021-TCU-Plenário:
58.	No tocante à prescrição, houve quatro linhas de argumentação: prescrição da pretensão punitiva; prescrição da pretensão ressarcitória em razão do entendimento do STF nos Temas de Repercussão Geral 666 e 899; prescrição da pretensão ressarcitória conforme definido pelo artigo 287, inciso II, da Lei 6.404/1976, em razão do suposto dano se referir a um bem privado; e ocorrência de prescrição intercorrente.
 (...) 
67.	Recentemente, o STF se debruçou no Tema 899, por meio do RE 636.886, com repercussão geral reconhecida, que tratou exatamente de discutir a prescrição da pretensão de ressarcimento ao Erário de dano apurado por Tribunal de Contas.
68.	Acerca desse tema, curvo-me ao posicionamento mais cauteloso que vem sendo adotado por este TCU no sentido de que ainda pairam dúvidas acerca do real alcance e efeitos dessa decisão judicial sobre os processos de controle externo.
69.	A análise do caso concreto que serviu de paradigma para a mencionada decisão do STF, caracterizado pela inércia da Fazenda Pública por prazo superior a cinco anos em ação de execução judicial fundada em acórdão de tribunal de contas, conduz à conclusão inicial de que o decisum em questão refere-se à aplicação da prescrição intercorrente a esses processos judiciais, ou seja, após a formação da decisão definitiva do TCU, sem, em uma análise inicial, ter qualquer consequência prática nos processos de controle externo.
70.	Diante desse atual quadro de incerteza interpretativa e considerando que a passagem do tempo sem decisão de mérito desta Corte de Contas tende a dificultar ainda mais o deslinde final desse processo, opto por seguir a atual jurisprudência do TCU acerca do tema, consolidada na Súmula TCU 282, segundo o qual as ações de ressarcimento movidas pelo Estado contra os agentes causadores de danos ao erário são imprescritíveis.
71.	Registro que recentes decisões deste Tribunal, adotadas após o que restou decidido pelo STF no Tema 899, também abraçaram a tese da imprescritibilidade da pretensão ressarcitória no âmbito do controle externo, a exemplo dos Acórdão 5236/2020-TCU-Primeira Câmara, 6.171/2020-TCU-2ª Câmara, 6.084/2020-TCU-1ª Câmara, 5.681/2020-TCU-2ª Câmara, 6.846/2020-TCU-2ª Câmara, 6.676/2020-TCU-2ª Câmara, 6.707/2020-TCU-2ª Câmara, 6.473/2020-TCU-1ª Câmara, 6.466/2020-TCU-1ª Câmara, 6.465/2020-TCU-1ª Câmara, Acórdão 718/2021-TCU-Plenário, Acórdão 727/2021-TCU-Plenário, Acórdão 785/2021-TCU-Plenário, Acórdão 793/2021-TCU-Plenário, Acórdão 793/2021-TCU-Plenário, Acórdão 806/2021-TCU-Plenário, entre tantos outros.
Assim, considerei oportuno não antecipar qualquer decisão de forma monocrática nesse sentido, ainda mais quando minha posição proposta ao Plenário em nada prejudicaria os ritos de contraditório e ampla defesa destes autos. Não haveria o menor sentido, a não ser a protelação do julgamento desse processo, em se retornar os autos aos órgãos instrutores para o debate de questão recorrentemente enfrentada por este TCU.
Consoante me posicionei na decisão embargada, há anos o TCU, baseado em precedentes do STF e na interpretação do art. 37, § 5º, da Constituição Federal de 1988, vinha adotando o entendimento, consolidado na súmula 282, de que "as ações de ressarcimento movidas pelo Estado contra os agentes causadores de danos ao erário são imprescritíveis".
Apesar de o julgamento, pelo Supremo Tribunal Federal, no Recurso Extraordinário 636.886 (Tema 899) , ter fixado, com repercussão geral, a prescritibilidade da pretensão de ressarcimento ao erário fundada em decisão de Tribunal de Contas, à época da decisão destes autos estava pendente de apreciação de embargos de declaração opostos pela Advocacia-Geral da União (AGU) em face da referida deliberação. 
Posteriormente, esses embargos foram rejeitados, em decisão que enfatizou que o RE 636.886 não tratou da fase interna do processo no âmbito do TCU.
Assim, por ocasião do julgamento do acórdão embargado, continuei a seguir a jurisprudência unânime nesta Corte de Contas, sedimentada na Súmula TCU 282, segundo a qual seria imprescritível a pretensão de ressarcimento por parte da União.
No entanto, recentemente o TCU reavaliou o tema, tendo aprovado nova resolução para disciplinar a prescrição nos ritos processuais internos. O assunto já foi devidamente reavaliado no capítulo II deste voto e novamente não motiva efeitos infringentes ao acórdão recorrido em virtude de não ter se operado a prescrição.
Quanto ao alegado período mínimo de cinco dias entre a data da publicação da pauta de julgamento e a data de realização da sessão, o qual na visão do embargante deveria ser obrigatoriamente observado pelos Tribunais pátrios, essa alegação não é uma omissão porque, como colocado pelo próprio Sr. Rafael Comino em sua petição, esse Tribunal obedece ao prazo de 48 horas de interregno para tal ação, previsto no Regimento Interno desta Casa (RITCU) .
Apesar de não desconhecer o que dispõe o artigo 141, § 4°, do regimento deste TCU, o recorrente entende que o 935 do Código de Processo Civil, que trata do aludido interregno mínimo de cinco dias entre a publicação da pauta e a realização da sessão, deva ser aplicado também nos procedimentos administrativos e observado por todos os Tribunais do País. 
Percebe-se de imediato que o embargante deseja discutir nestes embargos tese já consolidada na jurisprudência deste TCU, inclusive contida em súmula, acerca da obrigatoriedade de este Tribunal se sujeitar aos procedimentos do Código de Processo Civil.
Esclareço, por oportuno, e informo ao Sr. Rafael Comino, que "as normas processuais previstas na Lei Orgânica do TCU (Lei 8.443/1992) e em seu Regimento Interno estabelecem rito processual próprio, no qual a aplicação do Código de Processo Civil se dá apenas de maneira analógica e subsidiária na falta de normas legais e regimentais específicas."
Esse é o enunciado do Acórdão 1080/2015-TCU-Plenário, do qual transcrevo excerto do voto para fundamentar, inclusive, a impossibilidade de discussão dessa tese em sede de embargos declaratórios:
8. Veja-se que o regimento interno deste Tribunal é expresso nesse sentido, consoante dispõe seu art. 298. Ademais, a jurisprudência do TCU acerca do tema a muito se consolidou, dando ensejo, inclusive, ao enunciado nº 103 das Súmulas de Jurisprudência, a seguir transcrito: 'Na falta de normas legais regimentais específicas, aplicam-se, analógica e subsidiariamente, no que couber, a juízo do Tribunal de Contas da União, as disposições do Código de Processo Civil.'
9. Desse modo, análises referentes à licitude do procedimento adotado ao tempo do julgamento ora combatido devem ser norteadas pelo cotejo das normas processuais aplicáveis ao Tribunal, constantes em normas específicas, na Lei 8.443, de 1992, e no RITCU. Devem, além disso, se dar em momento processual adequado, visto que os embargos de declaração não possuem esse fim específico. (grifos acrescidos) 
Não acolho também os argumentos acerca de uma pretensa contradição calcada na construção de uma hipótese de que o voto do Acórdão 834/2021-TCU-Plenário reconheceu a tese da prescrição relativa ao Tema 899 do STF, ao mesmo tempo em que deixou de atendê-la diante de um quadro de incerteza interpretativa aventado na decisão. 
A contradição estaria configurada caso existisse incongruência entre a fundamentação e a conclusão do julgado. Consoante transcrição dos parágrafos 67 a 71 do voto do acórdão embargado contida no início da análise, as razões do julgamento estão em perfeita harmonia com a sua conclusão.
Sobre o mesmo tema, o Sr. Rafael Comino entende que haveria uma omissão porque esta tomada de contas deveria ser suspensa até o trânsito em julgado da decisão sobre o Tema 899 e porque, na visão dele, a matéria não foi devidamente enfrentada.
Mais uma vez, o recorrente se socorre de tipo recursal inadequado para tentar fazer valer sua tese já discutida nas razões de decidir. O fato de uma decisão não acolher as razões da parte não significa que há omissão. Se o recorrente discorda, o melhor caminho é procurar o recurso adequado para reavaliar seus argumentos. De todo modo, como já mencionei acima, o STF já decidiu que a decisão do RE 636.886 (Tema 899) não tratou da fase interna do processo no âmbito do TCU e este Tribunal já expediu recente resolução cuidando do tema. Reforço que as novas análises, assim como as que constaram da decisão vergastada em nada alteram o mérito do acórdão recorrido.
Outra eventual omissão apontada pelo embargante se traduz na ausência de menção expressa de suas alegações de defesa no voto condutor do acórdão embargado, a exemplo de sua afirmação de que não seria o coordenador da equipe de negociadores, a despeito de ter sido apontado como tal.
Da leitura do voto do Acórdão 834/2021-TCU-Plenário, percebe-se que os tópicos foram reunidos por tipo de alegações, no mesmo formato e ordem de ideias da instrução da unidade técnica, com o fito de possibilitar uma melhor abordagem na fundamentação da decisão. O volume de peças destes autos e a quantidade de páginas da instrução da área técnica e do posicionamento do MPTCU demandaram a estratégia adotada, a qual se valeu da transcrição da posição da SecexEstatais contida integralmente no relatório do acórdão como forma de integrar à decisão todos aqueles pontos que, por expressa anuência deste relator aos temas abordados, não foram sucintamente apontados no voto, mas o foram devidamente examinados pelo TCU.
Outros tópicos, para os quais se concordou com as posições precedentes mas mereciam análise detida, seja para alterar entendimentos anteriores seja para reforçar a posição do relator, esses sim foram abordados de forma expressa. Para os demais, o voto é claro ao afirmar que adota a posição da unidade técnica e suas análises como razões de decidir.
Em breves palavras, todos os argumentos do embargante foram examinados pela unidade técnica, inclusive o de sua posição como coordenador da equipe de negociadores, trecho acolhido pelo voto e contido no relatório da decisão:
1201. Há que se reconhecer que ele não participou, ao menos diretamente, da proposição da primeira oferta à Astra, a qual já estabeleceu um parâmetro inferior de preço de negociação, ao oferecer valor equivalente a US$ 520 milhões por 100% da refinaria. Observe-se, por outro lado, que, conforme aduz o próprio responsável, em julho de 2005, ele foi nomeado Gerente de Desenvolvimento de Negócios de Abastecimento da Área Internacional, em substituição a Ronaldo Silva Araújo, que era o coordenador das atividades da aquisição da refinaria, e a quem veio a substituir também nessa função em setembro de 2005. Natural inferir, então, que entre julho e agosto o responsável tenha se inteirado das negociações, para enfim assumi-las em setembro.
1202. Assim, é inevitável concluir que ele participou, ao menos, da elaboração da preparação dos documentos para submissão e apresentação da segunda oferta de compra à Diretoria Executiva em 29/9/2005, data em que já era o coordenador do processo e, obrigatoriamente, estava informado e consciente do que estava sendo feito. E esta segunda proposição, não só referendou a primeira proposta, como elevou ainda mais o valor ofertado à Astra.
1203. Há que se considerar, ainda, que o responsável participou ativamente das negociações, inclusive, subscrevendo o e-mail, enviado em 5/12/2005, com nova proposta à Astra em valor superior em US$ 15 milhões àquele que havia sido aprovado pela DE anteriormente, por intermédio da Ata DE 4548/2005. O valor acrescentado corresponde ao que seria pago à Astra, a título de bônus aos traders. (Peça 501, p.236) (grifos acrescidos) 
Não obstante o trecho transcrito, vale revisitar o tema para integrar a análise precedente definitivamente à decisão e esclarecer, por oportuno, que não foi este TCU que afirmou ser o embargante o coordenador da equipe de negociadores e sim o Relatório da Comissão Interna de Apuração (CIA) da Petrobras, acostado à peça 492, páginas 5 e 105:
4.1.10 O processo de negociação para aquisição da Refinaria de Pasadena foi conduzido pelo Sr. Nestor Cerveró, por meio de um grupo de negociadores liderado pelo Sr. Luís Carlos Moreira da Silva, e coordenado, inicialmente, pelo Sr. Ronaldo da Silva Araújo e, a partir de setembro/2005, coordenado pelo Sr. Rafael Mauro Comino, com apoio Srs. Aurélio Oliveira Telles e Cézar Tavares (contratado da empresa Atnas Engenharia Ltda. e, posteriormente, através de sua própria empresa - Cezar Tavares Consultores Ltda.) , e apoio jurídico do Sr. Thales Rezende de Miranda. A participação desta equipe de negociação foi confirmada em diversos depoimentos tomados pela Comissão (Srs. Públio Bonfadini, Bruno Fragelli, Gustavo Tardin Barbosa, Agosthilde Monaco de Carvalho e Abílio Pinheiro Ramos) . (grifos acrescidos) 
 (...) 
-Coordenou o processo de aquisição da refinaria de Pasadena (50% iniciais) , tendo integrado a equipe de negociação de propostas, preços e condições contratuais
Por certo, caso o Sr. Rafael Comino queira rediscutir a tese, há outra espécie recursal para tal finalidade. Ademais, não houve qualquer diferenciação de conduta baseada na atuação como coordenador ou como mero integrante da equipe de negociadores, posto que as diferenças se deram entre aqueles que agiram de má-fé e aqueles para os quais não se pode comprovar dolo, o que demonstra ser infrutífera essa discussão em sede de embargos, servindo apenas para delongar o deslinde definitivo destes autos.
Aliás, sobre o mesmo tema, o Sr. Rafael Comino entende que há omissão na decisão porque não se diferenciou sua conduta dos demais para a aplicação da penalidade e da condenação em débito. Não há como acolher esse argumento, já que a decisão foi clara em separar os grupos de envolvidos por atribuição e atuação no processo de aquisição, detalhando inclusive aqueles que atuaram com dolo daqueles em que não se comprovou qualquer conduta dessa espécie. 
Há vários trechos tanto do relatório da decisão quanto do voto que evidenciam e comprovam a diferenciação adotada entre as condutas. Não as transcreverei aqui por economia processual, mas apresento trecho do voto complementar do ilustre Ministro Bruno Dantas integrado ao acórdão combatido que comprova a abordagem da decisão:
5.	Além disso, o eminente relator nos brindou com uma notável e inovadora análise da responsabilidade dos "grupos" que participaram da tomada de decisão, com base no dever de fidúcia dos administradores previsto na Lei das S.A.s, considerando, ainda, as condicionantes do caso concreto e outros conceitos previstos na Lei de Introdução às Normas do Direito Brasileiro. (grifos acrescidos) 
Reforço que a discordância do recorrente quanto aos critérios usados na decisão não significa omissão no julgado, bem como alerto sobre a necessidade de se usar o tipo adequado de recurso para mais uma vez defender suas alegações.
Passo ao exame da possível ausência de justificativas na decisão para fundamentar a constrição cautelar de indisponibilidade de bens, também classificada como omissão pelo Sr. Rafael Comino.
O embargante tem razão quando diz que o voto do relator não abordou o tema, a despeito de não ter havido omissão no acórdão. O que deve ser esclarecido é que essa medida cautelar integrou a decisão por sugestão apresentada pelo Ministro Dantas, formalizada por meio de voto complementar, integrante do acórdão embargado, cujos fundamentos transcrevo por oportuno:   
7.	Todos sabemos que a aquisição da refinaria de Pasadena é um caso emblemático de corrupção e que toda a sociedade brasileira conclama pelo desfecho deste processo.
8.	Como ficou muito bem demonstrado no voto do relator, agentes da Petrobrás que deveriam zelar pelos interesses da companhia e se pautar pelo dever de lealdade e de diligência, receberam vantagens indevidas de pessoas ligadas ao grupo Astra Oil e agiram contra os interesses da Petrobrás.
9.	Nesse contexto, me preocupa que, a despeito de chegarmos ao momento de condenar aqueles que comprovadamente lesaram os cofres da estatal, essa medida, a condenação em débito, revele-se inócua, em face do desfazimento de bens desses responsáveis.
10.	Nesse sentido, gostaria de propor ao eminente relator a inclusão no acórdão de uma medida cautelar de decretação de indisponibilidade de bens de todos aqueles responsáveis condenados em débito, inclusive os colaboradores, pelo período de 1 ano, com fundamento no art. 44, §2°, da Lei 8.443/1992, buscando conferir maior eficácia a decisão que ora tomamos, ao menos até que as medidas concernentes ao arresto de bens possam ser adotadas pela Petrobrás, conjuntamente com a Advocacia-geral da União, conforme já previsto no acórdão submetido a este colegiado.
Resta claro não haver omissão quanto aos fundamentos da cautelar adotada, tendo sido apontado a fumaça do bom direito e o perigo da demora. Eventuais discordâncias e questões acessórias podem ser trazidas na oitiva sobre a cautelar, momento adequado para discutir o juízo de cognição sumária adotado pelo TCU. 
Outra contradição apontada seria a fundamentação do voto acerca da "impossibilidade de se igualar a atuação dos gestores na composição total do dano quando as condutas analisadas não são similares entre si" em contraponto à condenação do embargante por todo o eventual prejuízo proveniente dos supostos ilícitos narrados nos autos.
Mais uma vez assinalo que haveria contradição caso existisse discordância entre a fundamentação e a conclusão do julgado. A fundamentação para o julgamento das contas pela irregularidade, condenação em débito e aplicação de penalidade para todos os responsáveis foi delineada, inclusive com a avaliação das condicionantes do caso concreto e outros conceitos previstos na Lei de Introdução às Normas do Direito Brasileiro, diferenciando-se cada grupo. 
O que se observa é a discordância do recorrente quanto aos critérios usados na fundamentação do acórdão, uma vez que a decisão explicou que não se poderia igualar gestores que comprovadamente atuaram com dolo daqueles para os quais não se evidenciou tal conduta. O voto deixa claro os motivos da condenação do recorrente, bem como diferencia sua atuação dos demais, restando agora discutir essa posição por meio de outra espécie recursal.
Por fim, sob o título "premissa equivocada", o embargante aponta possível erro na instrução da unidade técnica acerca da participação acionária da União na estatal Petrobras como fato a ensejar discussão sobre a competência deste TCU para atuar nos atos de gestão, inclusive na apreciação de contas da Petrobras. 
Como bem colocou o recorrente, a discussão tem como foco os limites da atuação do TCU. Fundamenta sua hipótese na informação de que a União detém 50,258% das ações ordinárias da companhia, contudo, deteria apenas 28,675% do total de suas ações, não havendo que se falar em sociedade mantida pelo poder público federal, o que não atrairia a competência deste TCU insculpida no artigo 71, inciso II, da Constituição Federal para atuar junto à Petrobras. 
Observo que essas alegações não se constituem omissão, contradição ou obscuridade e devem ser manejadas no tipo de recurso apropriado, ainda mais quando o pretenso equívoco envolve análises que suplantam a finalidade dos embargos de declaração, ainda que essa espécie recursal abrigue a possibilidade de aplicação de efeitos infringentes para a correção de erros materiais ou circunstâncias excepcionais. 
Assim, a peça recursal do Sr. Rafael Comino deve ser acolhida parcialmente, apenas para prestar ao embargante os esclarecimentos acerca do seu pedido de retirada de pauta desta TCE, feito conjuntamente com o pedido de sustentação oral, para nova avaliação sobre a prescrição da pretensão ressarcitória após decisão do STF (peça 1465) , bem como elucidar que não foi este TCU quem afirmou ser o embargante o coordenador da equipe de negociadores e, sim, o Relatório da Comissão Interna de Apuração (CIA) da Petrobras, acostado à peça 492, páginas 5, 104 e 105.
VI
Com julgamento de suas contas pela irregularidade, aplicação de penalidades do tipo multa e inabilitação para o exercício de cargo ou função pública, condenação para devolução do débito apurado e adoção de medida cautelar de indisponibilidade de seus bens, o Sr. José Sérgio Gabrielli de Azevedo opôs embargos declaratórios (peça 1556) contra o Acórdão 834/2021-TCU-Plenário.
Ao compulsar essa peça, com 47 páginas, percebe-se de imediato que o recorrente apresenta sua tese recursal em consonância com a cronologia da leitura do voto do relator durante a sessão, valendo-se para tanto de extratos de áudio e vídeo do momento da apreciação do processo.
Por meio dessa metodologia, o recorrente inevitavelmente acaba por trazer aos embargos teses já defendidas em suas alegações de defesa e já avaliadas pela decisão embargada, o que não se constituiria de pronto em contradição, obscuridade ou omissão.
Primeiramente, a fim de se fazer cumprir o objetivo destes autos, qual seja a apreciação de embargos de declaração e não de reapreciação de matéria já discutida, apontam-se essencialmente os trechos em que o recorrente se utiliza dos termos contradição e omissão na peça 1556:
Contradição 1: Para o recorrente, existiria uma primeira contradição, que é o fato de o acórdão embargado ter reconhecido explicitamente que ele não teria tomado parte da reunião do conselho de administração de 2012 que decidiu pela compra da segunda metade da Refinaria de Pasadena ao mesmo tempo em que o condena por um prejuízo causado por essa decisão tomada em 2012;
Contradição 2: Outra contradição seria expressa pelo fato de que o acórdão embargado fixou um critério específico para a atribuição de penas (a existência de provas de dolo ou má-fé) , mas não teria aplicado esse critério na condenação do embargante, contra quem não há provas nesse sentido, o que se classificaria como "julgamento incompatível com as provas dos autos"; 
Omissão 1: Haveria omissão na decisão embargada por esta não ter reconhecido a incidência do prazo prescricional e o entendimento vinculante do STF sobre essa questão (apreciação do Tema 899) que se traduziriam na ausência de argumentos da decisão aptos a afastar a incidência do Tema 899, porquanto o embargante entende que o que existiria, de fato, seria uma discordância do TCU em relação à interpretação fixada pelo STF, mas tal divergência de entendimentos não seria um motivo legítimo para justificar decisões contrárias a uma tese definida em sede de repercussão geral pelo órgão de cúpula do Poder Judiciário;
Omissão 2: Não teria constado da proposta de deliberação qualquer menção à adoção da medida cautelar de indisponibilidade de bens dos responsáveis, a despeito de o Relator ter mencionado na leitura do voto que acolheria sugestão do Ministro Bruno Dantas.
Outra questão incidental que acompanha sua resposta seria, na visão do recorrente, a impossibilidade de este TCU decretar cautelar de indisponibilidade de seus bens em face do decidido no MS 34.233-DF do Supremo Tribunal Federal (STF) .
Por meio dessa decisão, exarada em Mandado de Segurança impetrado pelo Sr. José Sergio Gabrielli de Azevedo contra o Acórdão 927/2016-TCU-Plenário, referente à refinaria de Pasadena, quando este processo ainda não tinha decisão de mérito, em 11/10/2017, o Ministro Gilmar Mendes, monocraticamente, destacou que a Lei 8.443/1992 foi peremptória ao afirmar que o bloqueio de bens não se daria por prazo superior a um ano.
Naquela ocasião, o TCU decidira, no bojo das apurações dos prejuízos advindos da aquisição da Refinaria de Pasadena, decretar novas medidas cautelares de indisponibilidade de bens após o vencimento das precedentes por decurso do prazo de um ano previsto na Lei Orgânica deste Tribunal.
A referida decisão fundamentou a impossibilidade de se decretar novamente a constrição dos bens do Sr. José Sergio Gabrielli de Azevedo no fato de que medidas que restrinjam o direito fundamental de propriedade (art. 5º, incisos XXII e LIV, da Constituição Federal) deveriam ter interpretação restritiva, porquanto afetariam a livre disposição do patrimônio dos cidadãos e também das pessoas jurídicas.
Além disso, o Ministro Gilmar Mendes ponderou que "os princípios da eficiência (art. 37, caput, da Constituição Federal) e da razoável duração do processo (art. 5º, inciso LXXVIII, da Constituição Federal) são considerados regras matrizes do Estado democrático de Direito - os quais se aplicam à administração pública, incluindo o TCU - e devem nortear a celeridade do julgamento de processos administrativos que restrinjam o âmago de proteção dos direitos fundamentais, mais notadamente aqueles que possuem prazo de vigência máxima prevista em lei". 
Após a decisão monocrática no Mandado de Segurança em comento, este TCU excluiu o embargante das posteriores medidas de constrição de bens decretadas nas apurações de Pasadena, após o decurso de um ano, como se observa no Acórdão 2469/2018-TCU-Plenário nos autos da representação que inaugurou as apurações de Pasadena, TC Processo 005.406/2013-7:
9.1. com fundamento no art. 44, § 2º da Lei 8.443/1992, c/c arts. 273 e 274 do Regimento Interno deste Tribunal, decretar cautelarmente a indisponibilidade dos bens de todos os agentes arrolados como responsáveis nos subitens 9.3 e 9.5 do Acórdão 1927/2014-TCU-Plenário, pelo período de nove meses, ou até a Advocacia Geral da União (AGU) garantir as medidas de arresto, se for o caso, o que vier a acontecer primeiro, devendo tal indisponibilidade alcançar tantos bens quantos considerados bastantes para garantir o ressarcimento dos potenciais prejuízos apontados nesses subitens, ressalvando-se a necessidade de observância, no caso do Sr. José Sérgio Gabrielli de Azevedo, da decisão proferida no âmbito do mandado de segurança MS 34.233 do Supremo Tribunal Federal; (grifos acrescidos) 
Essa decisão do Ministro Gilmar Mendes foi confirmada pela Segunda Turma do Supremo Federal em agravo regimental na data de 25/5/2018 (vencidos os Ministros Dias Toffoli e Celso de Mello) e transitou em julgado em 21/3/2019.
Nesses termos, o referido embargante requer o provimento de sua peça recursal com os seguintes pedidos:
que sejam corrigidas as contradições e omissão, sendo que o resultado dessa correção conduz a que sejam anuladas as imposições de ressarcimento, multa e inabilitação para o exercício de qualquer função ou cargo, bem como a condenação acessória de bloqueio cautelar de bens;
que a ele seja dado o mesmo tratamento concedido aos demais membros da Diretoria Executiva e do Conselho de Administração, inexistindo justificativa para esse tratamento diferenciado;
no caso destes embargos de declaração não serem acolhidos nos efeitos modificativos, pede-se, subsidiariamente, a anulação do julgamento, com reinclusão do feito em pauta, assegurando-se quinze minutos de sustentação oral para cada interessado, tendo em vista que a reserva de meros dois minutos e meio para cada advogado fere a ampla defesa e a proporcionalidade;
na hipótese de todos os pedidos anteriores serem rejeitados, pede-se a reinclusão do feito em pauta para nova proclamação, após a retificação da proposta de deliberação, que inclua todas as condenações constantes do acórdão final, inclusive menção expressa ao bloqueio cautelar de bens, caso seja mantido em ofensa à coisa julgada do MS 34.233 do STF.
Em atenção aos argumentos supracitados, observo inicialmente que não subsiste nenhum dos supostos vícios suscitados pelo recorrente que pretende rediscutir o mérito da decisão pela via estreita dos embargos de declaração, o que não é admitido por vasta jurisprudência desta Corte de Contas e do Poder Judiciário.
A primeira contradição menciona que a decisão teria condenado o Sr. José Sérgio Gabrielli sem ele ter participado da reunião, de 2012, que autorizou os ajuste finais de pagamento à empresa Astra, após os sucessivos desencontros das negociações da Carta de Intenções em 2007 (LOI) , decisão do juízo arbitral (2008) , ações impetradas pela empresa belga na justiça (2008) , entre outros, que resultaram em um definitivo ajuste de contas entre vendedora e compradora ante o compromisso bilateral de desistência final dos litígios (2012) .
Com essa afirmação, o embargante quer levar a crer que a decisão embargada teria responsabilizado quem participou dessa reunião de 2012 ou teria adotado como conduta para a condenação em débito quem autorizou essa quitação final dos prejuízos atinentes ao pagamento da segunda parte da refinaria.
A contradição existiria se o motivo da condenação em débito estivesse associado à conduta daqueles que resolveram realizar a negociação extrajudicial com a vendedora em 2012, o que inclusive levou à resolução final do conflito. Não há no julgado qualquer menção a responsabilizar quem participou dessa decisão. 
Os danos advindos da aquisição estão relacionados à tomada de decisão da aquisição da primeira metade. Os motivos estão contidos tanto na decisão que autorizou a citação dos responsáveis quanto na decisão embargada, em vários trechos. Aliás, ele não foi o único responsável condenado em débito que não participou dessa reunião de 2012, o que se configura totalmente razoável, dado o lapso de tempo entre a assinatura da LOI, que tentou formalizar a aquisição da segunda metade em 2007, e a efetiva quitação do negócio por acordo em 2012.
Concluo que não há contradição entre a condenação do ex-presidente da companhia e sua não participação na reunião de 2012, Ata 1368 (peça 8, p. 166) , posto que a conduta que culminou na condenação de todos os responsáveis em nada guarda relação com os atos praticados na decisão de quitação final da refinaria por acordo extrajudicial. 
Do mesmo modo, não acolho os argumentos de que haveria contradição porque o acórdão embargado fixou um critério específico para a atribuição de penas (a existência de provas de dolo ou má-fé) para condenar em débito, mas não teria aplicado esse critério na condenação do embargante, contra quem não existiria provas nesse sentido.
Ele denominou tal assertiva como "julgamento incompatível com as provas dos autos". Relembro que existe contradição passível de ser saneada por embargos de declaração quando os argumentos do juízo são incongruentes ou há conclusão ilógica em relação à fundamentação. Ademais, esta contradição deve ser interna, ou seja, entre elementos da mesma decisão objeto dos embargos.
O voto do Acórdão 834/2021-TCU-Plenário fundamentou de forma sequencial e cadenciada as razões para decidir que haveria dolo ou má-fé na conduta do embargante em relação à aquisição da refinaria de Pasadena, inclusive confirmando que assim concluiu mesmo sabendo que o recorrente não é parte de nenhuma ação penal até o momento em relação aos fatos apresentados na decisão, com a devida demonstração das evidências dos autos para concluir tal fundamento:
417.	O processo 5055008-78.2017.404.7000, inquérito em apuração na Força Tarefa da Lava Jato, arrolou onze responsáveis, incluindo ex-executivos da Astra e operadores financeiros, por crimes de corrupção e lavagem de dinheiro envolvendo US$ 17 milhões (peça 940) . O nome do Sr. Sérgio Gabrielli não consta dessa relação, já que o delito foi diretamente associado ao recebimento de vantagens pecuniárias e envio de dinheiro ilegalmente ao exterior. Não há comprovação de recebimento de valores indevidos por parte desse gestor.
418.	No entanto, a reflexão para decidir se o ex-presidente agiu ou não com dolo e má-fé abrange dois pontos, a princípio. O primeiro deles é se o artigo 155 se refere apenas a vantagens pecuniárias, o que não é o caso.
Se o embargante deseja rediscutir essa tese, de que não houve dolo ou má-fé em sua conduta, deve fazê-lo por meio do recurso adequado, trazendo suas razões e alegações na fase processual adequada. Contradição em sede de embargos não significa discordar da tese da decisão. Ademais, não há qualquer lugar da decisão que mencione que ele teria agido com boa-fé com a respectiva condenação em débito por dolo, situação em que se caracterizaria uma verdadeira contradição.
Passo ao exame das omissões defendidas pelo recorrente. A primeira delas guarda relação com o tema da prescrição da pretensão ressarcitória no âmbito dos processos dos tribunais de contas, discutido em sede de repercussão geral pelo STF (Tema 899) . Na visão do Sr. José Sérgio Gabrielli, a ausência de argumentos da decisão aptos a afastar a incidência do Tema 899 seria uma omissão.
De pronto, percebo que a omissão alegada não seria a ausência de discussão do tema no acórdão embargado, mas a ausência de argumentos "aptos", segundo a ótica do ex-presidente da Petrobras, para afastar a incidência da decisão do STF na decisão em comento. Assim, ele conclui que não haveria motivos para este TCU prolatar decisões contrárias a uma tese definida em sede de repercussão geral pelo órgão de cúpula do Poder Judiciário. 
Rejeito as ponderações do embargante. De fato, a decisão enfrentou o tema, trouxe vários acórdãos que decidiram no mesmo sentido e explicou de forma clara que a decisão do STF ainda não tinha sido prolatada de forma definitiva. 
Conforme já esclareci em outros pontos deste voto, a apreciação dos embargos no bojo do Recurso Extraordinário 636.886/AL em nada alterou o que restou decidido no Acórdão 834/2021-TCU-Plenário, porquanto foi esclarecido pelo STF que a referida decisão não tratou da fase interna do processo no âmbito do TCU.
Nesse particular, não caberia discutir em sede de embargos de declaração se os argumentos da decisão acerca da prescrição ressarcitória foram aptos ou não, uma vez que para essa finalidade há espécie recursal apropriada para enfrentar o tema em debate. Pelo exposto, rejeito as alegações de omissão.
Ademais, como já esclarecido, o TCU recentemente reavaliou o tema da prescrição nos seus ritos processuais internos, tendo aprovado nova resolução para disciplinar a matéria. O assunto já foi devidamente reavaliado no capítulo II deste voto e novamente não motiva efeitos infringentes ao acórdão recorrido.
Partindo para o último vício de omissão apontado, o recorrente mencionou que a decisão não teria fundamentado a adoção da medida cautelar de indisponibilidade de bens, limitando-se o Relator a mencionar na leitura do seu voto que acolhera sugestão nesse sentido do Ministro Bruno Dantas.
As alegações de omissão não prosperam. A exemplo do já esclarecido a outro embargante, o ilustre Ministro Bruno Dantas apresentou sua sugestão sob a forma de voto complementar, incorporado formalmente à decisão e disponível na página do TCU para acesso público, consoante transcrevi na seção V deste voto. 
Quanto ao pedido de revisão do julgamento para a concessão de quinze minutos de sustentação oral por entender que houve prejuízo a sua defesa, questões dessa natureza não são objeto de discussão em embargos de declaração, posto que há a espécie recursal adequada para avaliar qualquer vício associado à ampla defesa e ao contraditório.
Por fim, o Sr. José Sérgio Gabrielli argumenta que adotar medida de constrição de seus bens por meio do Acórdão 834/2021-TCU-Plenário seria ofensa à coisa julgada do MS 34.233 do STF. Esse assunto perdeu objeto porque o Plenário deste TCU revogou todas as medidas cautelares de indisponibilidade de bens associadas aos débitos apurados neste processo, consoante razões expostas nos votos condutores dos acórdãos 1.447 e 1.449/2022, do Plenário.
Ante o exposto rejeito os embargos de declaração interpostos pelo Sr. José Sérgio Gabrielli de Azevedo.
VII
A empresa Petróleo Brasileiro S.A. também apresentou embargos de declaração (peça 1539) afirmando haver contradição entre o voto condutor e o Acórdão 834/2021-TCU-Plenário, bem como suscitou erro de premissa fática e a desnecessidade de comando inserido na aludida decisão no subitem 9.18:
Contradição 1: Aponta contradição no subitem 9.19 da decisão por entender que, nos termos do artigo 61 da Lei 8.443/1992, o TCU somente poderia solicitar as medidas necessárias ao arresto, em vez de determinar à Petrobras. Na visão da entidade, "parece haver limitação, data venia, para que o órgão de controle determine às unidades jurisdicionadas a adoção da medida de arresto";
Contradição 2: Também alega contradição entre os itens 9.12 e 9.19, por entender que não se poderia ao mesmo tempo em que há indisponibilidade instituída para resguardar o ressarcimento do débito, haver deliberação dirigida à Petrobras com o mesmo fim, determinando a adoção de medidas necessárias ao arresto dos bens dos responsáveis. Nesse aspecto, na visão da estatal, poderia ser interpretado pelo Judiciário que a Petrobras não deteria o legítimo "interesse de agir.";
Erro de premissa fática: Elenca impactos que seriam causados à companhia se as medidas de arresto forem adotadas pela Petrobras, em parte da peça sob a qual classificou como sigilosa: "II - Do erro de premissa fática contido no item 9.19: impactos para a Petrobras da determinação de adoção de medidas para promover o arresto de bens dos responsáveis.";
Desnecessidade da determinação do subitem 9.18 do acórdão embargado, em linha com a Resolução 315/2020, que dispõe somente caber a formulação de deliberações se imprescindíveis às finalidades do controle e se ainda não implementada a medida corretiva que seria objeto de determinação, tendo em vista que a estatal já adota o comando da decisão no âmbito das aquisições e desinvestimentos, com os valores de eventuais sinergias trazidos em separado de forma explícita, conforme o item 3.9.3 do padrão interno DI-1PBR-00170.  
Para melhor esclarecer, seguem os subitens da decisão objeto dos embargos apresentados pela companhia:
9.12. decretar cautelarmente, com fundamento no art. 44, § 2º, da Lei 8.443/1992, c/c os arts. 273 e 274 do Regimento Interno deste Tribunal, pelo prazo de um ano, a indisponibilidade de bens dos responsáveis a seguir relacionados, devendo esta medida alcançar os bens considerados necessários para garantir o integral ressarcimento do débito em apuração, ressalvados os bens financeiros necessários às suas subsistências, inclusive tratamentos de saúde, e dos familiares deles dependentes;
 (...) 
9.18. determinar à Petrobras que, nos processos de investimentos e desinvestimentos, para subsidiar a tomada de decisão, seja sempre informado à Diretoria Executiva (DE) e ao Conselho de Administração (CA) a avaliação "as is", tendo em vista que essa informação é essencial para fundamentar a decisão que vier a ser tomada, devendo estar expressamente justificada e demonstrada a vantagem na aquisição ou alienação de qualquer ativo por valor distinto.
9.19. determinar à Petrobras, por meio dos seus advogados e com o auxílio da Advocacia-Geral da União, que sejam adotadas as medidas necessárias ao arresto dos bens dos responsáveis julgados em débito, nos termos do art. 61 da Lei 8.443/1992, seja de forma antecipada ou incidental;
Não acolho nenhum dos pedidos da Petrobras, traduzidos em atribuir efeitos infringentes ao julgado, caso aquele alegado erro de fato seja considerado pelo TCU e caso as contradições apontadas sejam saneadas, solicitando a exclusão do item 9.19 do Acórdão 834/2021-TCU-Plenário em face dos alegados impactos para a companhia caso ela proceda às medidas de arresto.
No que se refere à primeira alegação de contradição, qual seja a impossibilidade de este TCU determinar medidas de arresto, cabendo apenas a possibilidade de solicitar tal ação, nos termos do artigo 61 da Lei 8.443/1992, apresento trecho esclarecedor do voto do Acórdão 2928/2019-TCU-Plenário, de relatoria do Ministro Benjamim Zymler:
75.	Não partilho do entendimento da embargante de que, de acordo com o art. 61 da Lei 8.443/1992, o Tribunal poderia solicitar a promoção de medidas necessárias ao arresto de bens pelas unidades jurisdicionadas, mas não determinar tal medida. Na verdade, diversos julgados do STF reconheceram que o Tribunal de Contas da União possui legitimidade para a expedição de medidas cautelares para prevenir lesão ao erário e garantir a efetividade de suas decisões. 
76.	Na realidade, o exercício do poder de cautela, pelo Tribunal de Contas, destina-se a garantir a própria utilidade da deliberação final a ser por ele tomada, em ordem a impedir que o eventual retardamento na apreciação do mérito da questão suscitada culmine por afetar, comprometer e frustrar o resultado definitivo do exame da controvérsia.
77.	O poder cautelar é inerente à própria competência de decidir e inclui também a possibilidade de determinação da indisponibilidade temporária de bens titularizados pelos responsáveis (art. 44, §2º, da Lei 8.443/1992) e a solicitação do arresto de bens previsto no art. 61 da Lei 8.443/1992.
78.	A discussão sobre a possibilidade de bloqueio de bens pelo TCU foi objeto de deliberação em diversas ocasiões pelo Supremo Tribunal Federal. No julgamento do Mandado de Segurança 33.092/DF, a Segunda Turma daquela Egrégia Corte decidiu: 
"Mandado de Segurança. 2. Tribunal de Contas da União. Tomada de contas especial. 3. Dano ao patrimônio da Petrobras. Medida cautelar de indisponibilidade de bens dos responsáveis. 4. Poder geral de cautela reconhecido ao TCU como decorrência de suas atribuições constitucionais. 5. Observância dos requisitos legais para decretação da indisponibilidade de bens. 6. Medida que se impõe pela excepcional gravidade dos fatos apurados. Segurança denegada" (DJ 17.8.2015) . 
79.	No seu voto, acompanhado pelos Ministros Celso de Mello e Cármen Lúcia, o Ministro Gilmar Mendes assentou: 
"É especificamente contra a decretação de indisponibilidade de seus bens que os impetrantes se insurgem, apontando violação do contraditório, da ampla defesa e do direito de propriedade, assim como nulidade da decisão impugnada, por inexistência de fundamentação, ausência de individualização das condutas supostamente irregulares dos impetrantes e por falta de demonstração dos requisitos legais autorizadores da medida constritiva. (...) 
Quanto ao mérito, não há que se falar em ilegalidade ou abuso de poder em relação à atuação do TCU que, ao determinar a indisponibilidade dos bens, agiu em consonância com suas atribuições constitucionais, com disposições legais e com a jurisprudência desta Corte. 
Em primeiro lugar, verifico que o ato impugnado - inclusive no que tange à ordem cautelar de indisponibilidade de bens - está inserido no campo das atribuições constitucionais de controle externo exercido pelo Tribunal de Contas da União (art. 71, CF/88) , pois são investigadas possíveis irregularidades, apontadas pelo Ministério Público junto ao TCU, quanto à operação de compra da refinaria mencionada. 
Nesse ponto, vale destacar que a jurisprudência desta Corte reconhece assistir ao Tribunal de Contas um poder geral de cautela, que se consubstancia em prerrogativa institucional decorrente das próprias atribuições que a Constituição expressamente outorgou a Corte de Contas para seu adequado funcionamento e alcance de suas finalidades. É o que restou consignado por esta Corte, por exemplo, no julgamento do MS 24.510/DF, Plenário, rel. min. ELLEN GRACIE, DJ, 19.03.2004. (...) esse entendimento tem sido reafirmado por este Tribunal em reiteradas decisões que envolvem, em maior ou menor medida, a discussão cautelar e meritória da abrangência do poder geral de cautela do TCU, a saber: MS 23.983, rel. min. Eros Grau, DJ 30.08.2004; MS 26.263 MC/DF, proferida pela ministra Ellen Gracie no exercício da Presidência (RISTF, art. 13, VIII) , DJ 02.02.2007; MS 25481 AgR/DF, rel. min. Dias Toffoli, 1ª Turma, DJe 25.10.2011) . 
Também, colhe-se da jurisprudência do STF entendimento de que é possível, ainda que de forma excepcional, a concessão, sem audiência da parte contrária, de medidas cautelares, por deliberação fundamentada do Tribunal de Contas, sempre que necessárias à neutralização imediata de situações de lesividade ao interesse público ou à garantia da utilidade prática de suas deliberações finais. E que tal situação não viola, por si só, o devido processo legal. É o que asseverou o ministro Celso de Mello, por exemplo, ao indeferir medida liminar no MS 26.547/DF, (DJ 29.05.2007) , a saber: (...) 
Em sentido semelhante, inclusive em caso que também discutia a alegação de violação da ampla defesa e do contraditório em face de decretação de indisponibilidade de bens pelo TCU sem prévia oitiva da parte contrária, o ministro Joaquim Barbosa indeferiu medida liminar (MS 30593 MC/DF, DJe 13.06.2011) , com base na jurisprudência aqui mencionada, asseverando o seguinte: (...) 
Corrobora a legitimidade do ato impugnado o fato de que - como bem esclareceu a autoridade coatora - o TCU dispõe de autorização legal expressa (art. 44, § 2º, da Lei 8.443/92) para decretação cautelar de indisponibilidade de bens, o que também encontra previsão em seu regimento interno (arts. 273, 274) - inclusive sem oitiva da parte contrária quando necessário (art. 276, RITCU) -, como forma de prover o órgão de instrumentos garantidores da própria utilidade de suas deliberações finais: (...) 
Tais elementos afastam a violação da ampla defesa e do contraditório pelo simples fato de a medida cautelar ter sido proferida sem prévia oitiva dos impetrantes. Até porque, conforme informado pela autoridade coatora, a própria decisão já determina a citação imediata dos impetrantes para exercício do direito de defesa e não se cuida, ainda, de decisão de mérito, mas tão somente de procedimento administrativo cautelar. 
Também, não entendo pertinentes as alegações de inobservância dos requisitos legais para decretação da indisponibilidade de bens e de ausência de fundamentação. (...) 
Aliás, o que se constata é que, dada a gravidade e a complexidade dos elementos colhidos no processo em exame, o TCU parece ter procedido com a diligência e a cautela que este caso exige. 
Além disso, deve-se ressaltar que, de fato, estão presentes os requisitos legais para decretação cautelar da medida de indisponibilidade de bens. 
O ato impugnado acentuou a robustez dos elementos de convicção colhidos, vislumbrando alta reprovabilidade das condutas identificadas e prejuízo muito elevado. A própria referência - feita no item da decisão atacada que trata da indisponibilidade dos bens - aos elementos de convicção contidos na fundamentação da decisão parece indicar que a medida demonstra coerência com o dever de apuração efetiva de responsabilidade e de promoção de ressarcimento de prejuízos causados, de modo a garantir a utilidade prática da decisão final do TCU e evitar o risco de sua ineficácia total. 
Entendo que tal determinação guarda pertinência com os requisitos legais para que seja evitada a ocorrência de danos ao erário ou a inviabilidade de ressarcimento (art. 44, caput, da Lei 8.443/92) . Essa medida também se coaduna com a exigência legal de promover a indisponibilidade de bens dos responsáveis para garantir o ressarcimento dos danos em apuração (art. 44, § 2º, da Lei 8.443/92) ." (MS 33.092/DF, Relator: Ministro Gilmar Mendes, Segunda Turma, DJ 17.8.2015) .
80.	Considero que os mesmos fundamentos se aplicam ao instituto do arresto de bens previsto no art. 61 da Lei 8.443/1992, devendo a decretação de tal medida ser interpretada de forma cogente pelo seu destinatário, no caso a Petrobras. (grifos acrescidos) 
Do mesmo modo, rejeito as alegações de que haveria contradição em se adotar medida cautelar de indisponibilidade de bens (subitem 9.12 do Acórdão 834/2021-TCU-Plenário) ao mesmo tempo em que se determina as providências de arresto (subitem 9.19) , sob o argumento de que tais ações teriam o mesmo fim, o que poderia pressupor uma maior possibilidade de não acolhimento da ação cautelar pelo Poder Judiciário, por pretensa ausência de interesse de agir por parte da companhia, conforme se transcreve da peça recursal (peça 1539, p. 5) :
No caso em análise, já há uma medida cautelar decretada, qual seja, a indisponibilidade de bens, não havendo, por conseguinte, risco de ineficácia do resultado final da pretensão definitiva, ou seja, afastam-se os requisitos do fumus boni iuris e do periculum in mora. 
Deve-se destacar, outrossim, que a propositura de ações judiciais demanda o atendimento aos pressupostos processuais e às condições da ação, dentre essas, destaca-se o denominado "interesse de agir", o qual deve estar presente ao se propor qualquer medida perante o Poder Judiciário.
Na visão da entidade, em caso de não acolhimento da medida cautelar pelo Poder Judiciário, a Petrobras pode ser condenada, segundo o art. 85 do Código de Processo Civil, a pagar honorários advocatícios, inclusive no caso de recursos interpostos. Como o valor em questão seria muito elevado, a propositura de demanda judicial infrutífera pode gerar condenação da companhia ao pagamento das custas processuais e expressivos valores de honorários advocatícios de sucumbência.
Essas considerações, apesar de não se configurarem contradição, têm sido objeto de reflexões por parte deste TCU. A despeito de não ter o mesmo entendimento da Petrobras porque considero que a medida cautelar de indisponibilidade de bens adotada pelo TCU alcança sua eficácia de forma mais célere e imediata que as tutelas de urgência a serem obtidas no âmbito judicial, recentes decisões desse TCU têm reconsiderado a plausibilidade da adoção das medidas de arresto tanto pela AGU como por qualquer outra entidade legitimidade para tanto. 
Apesar da diferença entre essas medidas, é preciso reconhecer que tanto a indisponibilidade de bens decretada diretamente pelo TCU, com fundamento no § 2° do art. 44 de sua Lei Orgânica, quanto o arresto de bens previsto no art. 61 da referida lei têm sido objeto de reflexões nesta Corte de Contas, em face principalmente de alterações promovidas pelo novo Código de Processo Civil sobre o assunto, conforme tem sido ponderado por alguns jurisdicionados e pela Advocacia-Geral da União junto a esta Corte.
Com a vigência do novo CPC, o Poder Judiciário não tem aceitado essas medidas cautelares de arresto pelo fato de que, nesses casos, não há uma ação judicial principal ajuizada no intervalo de 30 dias após a obtenção ou cumprimento da cautela eventualmente deferida. Cuida-se na verdade de medida cautelar destinada a resguardar ou assegurar o resultado de futura execução judicial de acórdão do TCU já proferido, mas ainda passível de recurso administrativo ou até mesmo de acórdão condenatório a ser proferido no futuro, em prazo costumeiramente superior a 30 dias.
Segundo relatos da própria AGU e considerações de alguns relatores, há grande risco de a Petrobras vir a custear valores vultosos de sucumbência caso as medidas não sejam aceitas. De todo modo, não há convergência absoluta acerca do assunto nos julgados desta Casa, a exemplo dos acórdãos 1.012/2022 e 1.463/2022, ambos do Plenário.  
Por esse motivo, não considero prudente reformar esse ponto da decisão em sede de embargos, uma vez que já há interposição pela Petrobras da espécie recursal adequada para revisitar o tema. Não obstante tal decisão, atribuí efeitos infringentes ao subitem 9.19 mediante despacho acostado à peça 1777 exatamente em virtude da cautela que o assunto requer, bem como da existência de outras medidas acessórias reportadas pela Petrobras para resguardar os valores.  
Há uma outra questão que não foi levantada como omissão, contradição ou obscuridade e, sim, como erro de premissa fática e está contida no item II da peça recursal da estatal: "II - Do erro de premissa fática contido no item 9.19: impactos para a Petrobras da determinação de adoção de medidas para promover o arresto de bens dos responsáveis."
Essa parte da peça foi classificada como sigilosa pela companhia e pode ser consultada por quem detém acesso aos autos. Em breves palavras, a estatal coloca que há de se decidir se as medidas de arresto trarão benefícios ou custos à Petrobras em virtude das consequências ali apresentadas.
A despeito desse assunto também não ser objeto de embargos de declaração, não há sentido em avaliar nessa espécie recursal questão que gira em torno das nuances da probabilidade de a estatal ser prejudicada caso providencie medidas de arresto de alguns responsáveis. 
Da mesma forma que já me posicionei, essa questão poderá ser revisitada pela via recursal mais adequada, oportunidade em que a companhia poderá apresentar melhores esclarecimentos sobre o tema.
Por esses motivos, não acolho os pedidos de excluir o subitem 9.19 da decisão embargada, a despeito de ter autorizado a aplicação de efeito suspensivo para esse dispositivo do acórdão no que se refere essencialmente aos exames desses embargos de declaração. 
Já em relação ao pedido de tornar insubsistente o subitem 9.18 do acórdão embargado, por já haver previsão do uso do valor "as is" nos planos de investimento e desinvestimento da estatal, todo o histórico do processo de aquisição da Refinaria de Pasadena demonstrou que essa determinação, sugerida a mim pelo eminente Ministro Walton Alencar, é extremamente apropriada e razoável.
Esse comando de fato não alcança omissão, contradição ou obscuridade no julgado, mas as razões trazidas em sede de embargos podem levar a crer que não se observou a Resolução 315 deste TCU. Com efeito, esse Pleno evita determinar meras ações de observância a leis ou normativos, cabendo nestes casos apenas ciência ao ente para que implante medidas preventivas.
Fosse a consideração da avaliação "as is" etapa apenas protocolar e seguida reiteradamente pela companhia, cujo eventual descumprimento acarretasse baixo risco à Petrobras, este TCU com certeza teria emitido apenas um alerta à companhia por meio do que se denomina "dar ciência".
O que precisa ser entendido é que medidas extremas, associadas a alto risco, precisam de tratamentos que fogem à média do comportamento padrão. Risco se define pela conjugação de probabilidade de ocorrência versus impacto ou resultado, caso o evento venha a ocorrer.
Ainda que a Petrobras alegue que há um normativo para tal e que a probabilidade de ocorrência de não se iniciar suas negociações de compra e venda de ativos pelo valor "as is" seja baixa, caso essa situação venha a se consumar, o impacto é alto porque envolve sempre altas cifras.
Ou seja, o risco é alto e envolve a adoção de controles mais robustos. A determinação deste TCU vai ao encontro desse controle tão necessário para a mitigação desse risco, qual seja: "sempre informar à Diretoria Executiva (DE) e ao Conselho de Administração (CA) a avaliação 'as is', tendo em vista que essa informação é essencial para fundamentar a decisão que vier a ser tomada, devendo estar expressamente justificada e demonstrada a vantagem na aquisição ou alienação de qualquer ativo por valor distinto."
Aliás, as diretrizes para o enquadramento de um comando da decisão como "determinação" utilizado pelas unidades técnicas deste TCU está em perfeita sintonia com a determinação do subitem 9.18: "A finalidade é essencialmente corretiva, como regra voltada a interromper uma irregularidade em curso ou a remover seus efeitos. Pode ser necessária em situação preventiva, quando o risco de ocorrência da irregularidade for iminente, impondo-se a adoção de medidas concretas e imediatas para inibi-la. (grifos acrescidos) 
Pelos motivos expostos, não acolho os embargos declaratórios opostos pela Petrobras.
VIII
Em face de tudo que relatei, rejeito os embargos de declaração opostos Ildo por Luis Sauer, Cezar de Souza Tavares, José Sérgio Gabrielli de Azevedo e Petróleo Brasileiro S.A., acolhendo os aclaratórios opostos por Rafael Mauro Comino, sem efeitos modificativos, apenas para prestar os esclarecimentos que destaquei no voto.
Ante o exposto, manifestome para que o Tribunal aprove o acórdão que ora submeto à deliberação deste Colegiado.
TCU, Sala das Sessões Ministro Luciano Brandão Alves de Souza, em 30 de novembro de 2022.
Ministro VITAL DO RÊGO 
Relator